---
title: "Стилиометрический анализ текстов Донцовой"
author: "Маша Волина"
output:
  html_document:
    toc: true
    toc_float: true
    toc_depth: 3
    lang: ru
    theme: flatly
    code_folding: show
---

```{r setup, include = FALSE}
knitr::opts_chunk$set(
  echo = TRUE,
  message = TRUE,
  warning = FALSE,
  eval = FALSE
)
```

# О проекте

**Идея:** проверка авторской однородности корпуса Дарьи Донцовой.

**H₀:** все книги, опубликованные под именем Дарьи Донцовой, имеют единый стилистический профиль.

**H₁:** книги Дарьи Донцовой демонстрируют статистически значимые различия в стилистическом профиле (вероятно, по периодам публикации).

## Материал

| Роль | Автор | Число текстов |
|------|-------|---------------|
| Кандидат | Дарья Донцова | 20 |
| Дистрактор | Татьяна Устинова | 5 |
| Дистрактор | Татьяна Полякова | 5 |
| Дистрактор | Александра Марининой | 5 |
| Дистрактор | Маша Трауб | 5 |

Дистракторы подобраны как близкие по жанру (детектив / «дамская» проза) авторы с сопоставимым объёмом выборки. У Донцовой тексты из разных **серий** и **лет публикации**.


---

# 1. Предобработка для лексического анализа

Для **дельты Бёрроуза** (stylo) и для **TTR** нужен единообразный лексический слой: слова в нижнем регистре, без пунктуации, разделённые пробелами. Словоформы — в `books_tokens/`; леммы — в `books_lemmas/`.

Исходник для обоих шагов: **`books_clean/`**.

## Пакеты

```{r packages-lexical}
library(tidyverse)
library(readr)
library(stringr)
library(tidytext)
library(stylo)
```

## Пути

```{r paths}
project_root <- if (requireNamespace("rprojroot", quietly = TRUE)) {
  rprojroot::find_root(rprojroot::is_git_root)
} else {
  getwd()
}

path_meta        <- file.path(project_root, "corpus_metadata.csv")
path_books_clean <- file.path(project_root, "books_clean")
path_tokens      <- file.path(project_root, "books_tokens")

meta <- read_csv(
  path_meta,
  locale = locale(encoding = "UTF-8"),
  show_col_types = FALSE
) %>%
  mutate(
    роль = if_else(автор == "Дарья Донцова", "кандидат", "дистрактор"),
    folder_path_clean_texts = file.path(path_books_clean, папка, имя_файла),
    folder_path_tokens = file.path(path_tokens, папка, имя_файла)
  )
```

## Функция: один файл

Нормализация: нижний регистр, всё, кроме русских/латинских букв и пробелов, заменяется пробелом; лишние пробелы удалены. На выходе — `.txt`.

```{r clean-for-lexical}
clean_for_lexical <- function(input_file, output_file) {
  text <- read_lines(
    input_file,
    locale = locale(encoding = "UTF-8"),
    progress = FALSE
  ) %>%
    paste(collapse = " ")

  text_clean <- text %>%
    str_to_lower() %>%
    str_replace_all("[^а-яёa-z\\s]", " ") %>%
    str_squish()

  dir.create(dirname(output_file), recursive = TRUE, showWarnings = FALSE)
  write_lines(
    text_clean,
    output_file
  )

  invisible(text_clean)
}
```

```{r}
# Проверить clean_for_lexical() на одном файле
# clean_for_lexical(
#   meta$folder_path_clean_texts[21],
#   meta$folder_path_tokens[21]
# )
```

## Функция: весь корпус

```{r tokenize-corpus}
tokenize_corpus <- function(
    metadata = meta,
    input_col = "folder_path_clean_texts",
    output_col = "folder_path_tokens"
) {

  for (i in seq_len(nrow(metadata))) {
    
    input_path <- meta[[input_col]][i]
    output_path <- meta[[output_col]][i]
    print(paste0("Обрабатываю ", i, "/", nrow(meta), ": ", basename(input_path)))
    
    if (!file.exists(input_path)) {
      stop("Нет файла: ", input_path)
    }
    clean_for_lexical(input_path, output_path)
  }
  # 
  message("Токенизировано файлов: ", nrow(meta))
  invisible(meta)
}

tokenize_corpus()
```

## Проверка (после запуска)

```{r check-tokens}
# map_dbl(meta$folder_path_tokens, ~ length(str_split(read_lines(.x), " ")[[1]]))

meta %>%
  mutate(
    "количество токенов" = map_dbl(folder_path_tokens, ~ {
      txt <- read_lines(.x, locale = locale(encoding = "UTF-8"))
      length(str_split(txt, "\\s+")[[1]])
    })
  ) %>%
  select(автор, название, роль, "количество токенов") %>%
  print(n = 40)
```

## Лемматизация

Для **TTR** и гапаксов разумнее считать леммы, а не словоформы.

Источник: **`books_clean/`** (как при токенизации). Результат: **`books_lemmas/`**.

Пакет **udpipe** (модель `russian`).

```{r packages-lemmas}
library(udpipe)
```

```{r paths-lemmas}
path_lemmas <- file.path(project_root, "books_lemmas")

meta <- meta %>%
  mutate(
    folder_path_lemmas = file.path(path_lemmas, папка, имя_файла),
    леммы_есть = file.exists(folder_path_lemmas)
  )

# TRUE — пересчитать только отсутствующие файлы; FALSE — не трогать udpipe вообще
recompute_lemmas <- FALSE
```


```{r udpipe-model}
# модель загружается один раз за сессию
if (!exists("udpipe_ru", envir = .GlobalEnv)) {
  model_info <- udpipe_download_model(language = "russian")
  udpipe_ru <- udpipe_load_model(model_info$file_model)
}
```

```{r lemmatize-functions}
# леммы без пунктуации
lemmatize_text <- function(text, model = udpipe_ru) {
  annotated <- udpipe(text, object = model)

  annotated %>%
    filter(!upos %in% c("PUNCT", "SYM", "X")) %>%
    mutate(lemma = str_to_lower(lemma)) %>%
    filter(str_detect(lemma, "^[а-яёa-z]+$")) %>%
    pull(lemma) %>%
    paste(collapse = " ")
}

lemmatize_for_lexical <- function(input_file, output_file, model = udpipe_ru) {
  text <- read_lines(
    input_file,
    locale = locale(encoding = "UTF-8"),
    progress = FALSE
  ) %>%
    paste(collapse = "\n")

  text_lemmas <- lemmatize_text(text, model = model) %>%
    str_squish()

  dir.create(dirname(output_file), recursive = TRUE, showWarnings = FALSE)
  write_lines(text_lemmas, output_file)

  invisible(text_lemmas)
}
```

```{r lemmatize-one-test}
# проверка на одном файле
# lemmatize_for_lexical(
#   meta$folder_path_clean_texts[1],
#   meta$folder_path_lemmas[1]
# )
```

## Лемматизация: весь корпус

```{r lemmatize-corpus}
lemmatize_corpus <- function(
    metadata = meta,
    input_col = "folder_path_clean_texts",
    output_col = "folder_path_lemmas",
    model = udpipe_ru,
    skip_existing = TRUE
) {
  for (i in seq_len(nrow(metadata))) {
    input_path <- metadata[[input_col]][i]
    output_path <- metadata[[output_col]][i]

    if (!file.exists(input_path)) {
      stop("Нет файла: ", input_path)
    }
    if (skip_existing && file.exists(output_path)) {
      message("Пропуск (уже есть): ", basename(output_path))
      next
    }

    print(paste0("Лемматизирую ", i, "/", nrow(metadata), ": ", basename(input_path)))
    lemmatize_for_lexical(input_path, output_path, model = model)
  }

  message("Готово. Файлов в ", output_col, ": ", sum(file.exists(metadata[[output_col]])))
  invisible(metadata)
}

# полный пересчёт: lemmatize_corpus(skip_existing = FALSE)
# только недостающие: lemmatize_corpus(skip_existing = TRUE)
# при recompute_lemmas == FALSE — не вызывается lemmatize_corpus()
if (isTRUE(recompute_lemmas)) {
  lemmatize_corpus(skip_existing = TRUE)
}
```

## Проверка лемм (после запуска)

```{r check-lemmas}
meta %>%
  mutate(
    "количество лемм" = map_dbl(folder_path_lemmas, ~ {
      if (!file.exists(.x)) return(NA_real_)
      txt <- read_lines(.x, locale = locale(encoding = "UTF-8"))
      length(str_split(txt, "\\s+")[[1]])
    })
  ) %>%
  select(автор, название, роль, "количество лемм") %>%
  print(n = 40)
```

---

# 2. Лексические метрики (TTR, гапаксы)

**TTR** (type/token ratio) — отношение числа типов (уникальных лемм) к числу токенов (всех лемм в тексте):

$$\text{TTR} = \frac{\text{types}}{\text{tokens}}$$

<!-- Чем ниже TTR, тем больше повторяемость лексики. -->

Источник: лемматизированные файлы в `books_lemmas/` (для stylo по-прежнему — `books_tokens/`).

## TTR по книгам

```{r ttr-functions}
read_tokens <- function(path) {
  read_lines(path, locale = locale(encoding = "UTF-8"), progress = FALSE) %>%
    str_split("\\s+") %>%
    unlist() %>%
    .[. != ""]
}

compute_ttr <- function(path) {
  words <- read_tokens(path)
  tibble(
    tokens = length(words),
    types  = n_distinct(words),
    ttr    = types / tokens
  )
}
```

```{r ttr-by-book}
ttr_books <- meta %>%
  mutate(lexical = map(folder_path_lemmas, compute_ttr)) %>%
  unnest(lexical) %>%
  select(автор, название, роль, серия, год, tokens, types, ttr)

ttr_books %>%
  arrange(роль, автор, год) %>%
  print(n = 40)
```

```{r ttr-summary}
ttr_books %>%
  group_by(роль) %>%
  summarise(
    n = n(),
    ttr_среднее = mean(ttr),
    ttr_медиана = median(ttr),
    ttr_мин = min(ttr),
    ttr_макс = max(ttr),
    .groups = "drop"
  )
```

## Визуализация

```{r ttr-plot-role, fig.width = 8, fig.height = 5}
ggplot(ttr_books, aes(x = роль, y = ttr, fill = роль)) +
  geom_boxplot(alpha = 0.5, outlier.shape = NA) +
  geom_jitter(width = 0.15, size = 2, alpha = 0.8) +
  labs(
    title = "TTR по роли (кандидат vs дистракторы)",
    x = NULL,
    y = "TTR (types / tokens)"
  ) +
  theme_minimal() +
  theme(legend.position = "none")
```

```{r ttr-plot-author, fig.width = 10, fig.height = 6}
ggplot(ttr_books, aes(x = reorder(автор, ttr, median), y = ttr, colour = роль)) +
  geom_boxplot(alpha = 0.4, outlier.shape = NA) +
  geom_jitter(width = 0.15, size = 1.8, alpha = 0.85) +
  labs(
    title = "TTR по автору",
    x = NULL,
    y = "TTR (types / tokens)",
    colour = "Роль"
  ) +
  theme_minimal() +
  theme(axis.text.x = element_text(angle = 25, hjust = 1))
```

## TTR внутри корпуса Донцовой

```{r ttr-dontsova}
ttr_dontsova <- ttr_books %>%
  filter(роль == "кандидат") %>%
  arrange(год)

ttr_dontsova %>%
  select(название, серия, год, tokens, types, ttr) %>%
  print(n = 20)
```

```{r ttr-dontsova-year, fig.width = 9, fig.height = 5}
ggplot(ttr_dontsova, aes(x = год, y = ttr)) +
  geom_point(aes(colour = серия), size = 3) +
  geom_smooth(method = "loess", se = TRUE, colour = "grey40", linewidth = 0.8) +
  labs(
    title = "TTR книг Дарьи Донцовой по году публикации",
    x = "Год",
    y = "TTR (types / tokens)",
    colour = "Серия"
  ) +
  theme_minimal()
```

## Гапаксы (hapax legomena)

**Гапакс** — лемма, встречающаяся в тексте ровно один раз.
<!-- Считаем по `books_lemmas/`: -->

- `hapax` — число гапаксов (абсолютное);
- `hapax_per_type` = hapax / types — доля редких лемм среди словаря;
- `hapax_per_token` = hapax / tokens — доля гапаксов среди всех лемм.

```{r hapax-functions}
compute_hapax <- function(path) {
  words <- read_tokens(path)
  freq <- table(words)

  hapax <- sum(freq == 1L)
  types <- length(freq)
  tokens <- length(words)

  tibble(
    hapax = hapax,
    hapax_per_type = hapax / types,
    hapax_per_token = hapax / tokens
  )
}
```

```{r hapax-by-book}
hapax_books <- meta %>%
  mutate(hapax_stats = map(folder_path_lemmas, compute_hapax)) %>%
  unnest(hapax_stats) %>%
  left_join(
    ttr_books %>% select(название, tokens, types, ttr),
    by = "название"
  ) %>%
  select(автор, название, роль, серия, год, tokens, types, ttr, hapax, hapax_per_type, hapax_per_token)

hapax_books %>%
  arrange(роль, автор, год) %>%
  print(n = 40)
```

```{r hapax-summary}
hapax_books %>%
  group_by(роль) %>%
  summarise(
    n = n(),
    hapax_среднее = mean(hapax),
    hapax_per_type_среднее = mean(hapax_per_type),
    hapax_per_token_среднее = mean(hapax_per_token),
    .groups = "drop"
  )
```


```{r hapax-plot-role, fig.width = 8, fig.height = 5}
ggplot(hapax_books, aes(x = роль, y = hapax_per_type, fill = роль)) +
  geom_boxplot(alpha = 0.5, outlier.shape = NA) +
  geom_jitter(width = 0.15, size = 2, alpha = 0.8) +
  labs(
    title = "Доля гапаксов среди типов (по роли)",
    x = NULL,
    y = "hapax / types"
  ) +
  theme_minimal() +
  theme(legend.position = "none")
```

```{r hapax-plot-author, fig.width = 10, fig.height = 6}
ggplot(hapax_books, aes(x = reorder(автор, hapax_per_type, median), y = hapax_per_type, colour = роль)) +
  geom_boxplot(alpha = 0.4, outlier.shape = NA) +
  geom_jitter(width = 0.15, size = 1.8, alpha = 0.85) +
  labs(
    title = "Доля гапаксов среди типов (по автору)",
    x = NULL,
    y = "hapax / types",
    colour = "Роль"
  ) +
  theme_minimal() +
  theme(axis.text.x = element_text(angle = 25, hjust = 1))
```

## Гапаксы внутри корпуса Донцовой

```{r hapax-dontsova}
hapax_dontsova <- hapax_books %>%
  filter(роль == "кандидат") %>%
  arrange(год)

hapax_dontsova %>%
  select(название, серия, год, hapax, hapax_per_type, hapax_per_token) %>%
  print(n = 20)
```

```{r hapax-dontsova-year, fig.width = 9, fig.height = 5}
ggplot(hapax_dontsova, aes(x = год, y = hapax_per_type)) +
  geom_point(aes(colour = серия), size = 3) +
  geom_smooth(method = "loess", se = TRUE, colour = "grey40", linewidth = 0.8) +
  labs(
    title = "Доля гапаксов (Донцова) по году публикации",
    colour = "Серия"
  ) +
  theme_minimal()
```

## Интерпретация лексических метрик

```{r lexical-interpretation, eval=TRUE, echo=FALSE, results='asis'}
if (!exists("ttr_books") || !exists("hapax_books")) {
  knitr::asis_output(
    "<p><em>Нет объектов <code>ttr_books</code> / <code>hapax_books</code> — выполните chunks <code>ttr-by-book</code> и <code>hapax-by-book</code> выше.</em></p>"
  )
} else {
  fmt <- function(x) format(round(x, 4), nsmall = 4, decimal.mark = ",")

  ttr_role <- ttr_books %>%
    group_by(роль) %>%
    summarise(
      mean_ttr = mean(ttr),
      med_ttr = median(ttr),
      .groups = "drop"
    )

  ttr_author <- ttr_books %>%
    group_by(автор) %>%
    summarise(med_ttr = median(ttr), .groups = "drop") %>%
    arrange(desc(med_ttr))

  ttr_d <- ttr_books %>% filter(роль == "кандидат")
  ttr_lo <- ttr_d %>% slice_min(ttr, n = 1, with_ties = FALSE)
  ttr_hi <- ttr_d %>% slice_max(ttr, n = 1, with_ties = FALSE)

  hap_role <- hapax_books %>%
    group_by(роль) %>%
    summarise(mean_hpt = mean(hapax_per_type), med_hpt = median(hapax_per_type), .groups = "drop")

  hap_d <- hapax_books %>% filter(роль == "кандидат")

  cand_ttr <- ttr_role$mean_ttr[ttr_role$роль == "кандидат"]
  dist_ttr <- ttr_role$mean_ttr[ttr_role$роль == "дистрактор"]
  cand_hpt <- hap_role$mean_hpt[hap_role$роль == "кандидат"]
  dist_hpt <- hap_role$mean_hpt[hap_role$роль == "дистрактор"]

  cat("#### TTR\n\n")
  cat("**Между ролями.** Средний TTR кандидата (", fmt(cand_ttr), ") **выше**, чем у дистракторов в совокупности (", fmt(dist_ttr), "). ", sep = "")
  cat("Медиана TTR у Дарьи Донцовой (", fmt(ttr_author$med_ttr[ttr_author$автор == "Дарья Донцова"]), ") — наибольшая среди пяти авторов корпуса; ", sep = "")
  cat("наименьшие медианы — у Александры Марининой и Татьяны Устиновой. ")
  cat("Следовательно, по показателю types/tokens профиль кандидата **не совпадает** со средним профилем дистракторов: ")
  cat("тексты Донцовой демонстрируют **бóльшую** относительную лексическую вариативность при сопоставимом объёме.\n\n")

  cat("**Внутри корпуса Донцовой (H₀ / H₁).** Разброс TTR по 20 книгам невелик ")
  cat("(σ = ", fmt(sd(ttr_d$ttr)), ", диапазон ", fmt(min(ttr_d$ttr)), "–", fmt(max(ttr_d$ttr)), "). ", sep = "")
  cat("Минимум — «", ttr_lo$название, "» (", ttr_lo$год, "); максимум — «", ttr_hi$название, "» (", ttr_hi$год, "). ", sep = "")
  cat("На графике по годам **не выявляется** выраженного монотонного тренда; отклонения отдельных текстов ")
  cat("не группируются устойчиво по серии. **Для H₁** TTR даёт **слабое** эксплоранторное основание; ")
  cat("**для H₀** — **согласуется** с относительной лексической стабильностью подкорпуса кандидата.\n\n")

  cat("#### Гапаксы (hapax / types)\n\n")
  cat("**Между ролями.** Средняя доля гапаксов у кандидата (", fmt(cand_hpt), ") ", sep = "")
  cat("**практически совпадает** с дистракторами (", fmt(dist_hpt), "). ", sep = "")
  cat("Медианы по авторам различаются незначительно; Донцова занимает промежуточное положение в корпусе.\n\n")

  cat("**Внутри корпуса Донцовой.** Разброс hapax/types умеренный (σ = ", fmt(sd(hap_d$hapax_per_type)), "). ", sep = "")
  cat("Показатель **не дифференцирует** кандидата от дистракторов и **слабо информативен** для проверки H₀/H₁: ")
  cat("зафиксирована сходная степень «насыщенности» единичными леммами, типичная для жанра, ")
  cat("без выраженного диахронного или серийного сигнала.\n")
}
```

---

# 4. Стилиометрия: дельта Бёрроуза (stylo)

**Дельта Бёрроуза** сравнивает частотные профили текстов (чаще всего — N самых частых словоформ, MFW). 

Используем `books_tokens/` (не леммы).

<!-- MFW -- Most Frequent Words  -->

Интерпретация в проекте:

- **весь корпус (40 текстов):** кластеризуются ли 20 книг Донцовой вместе, отдельно от дистракторов;

- **только Донцова (20 текстов):** насколько тексты расходятся внутри автора.


## Подготовка корпуса для stylo

<!-- ! `stylo()` ищет `.txt` в `corpus.dir` (без вложенных папок).  -->

```{r stylo-prep}
build_stylo_corpus <- function(metadata, token_paths_col, out_dir, max_words = NULL) {
  dir.create(out_dir, recursive = TRUE, showWarnings = FALSE)

  # stylo читает list.files(corpus.dir) — подпапки тоже попадают в список и ломают загрузку
  old_dirs <- list.dirs(out_dir, recursive = FALSE, full.names = TRUE)
  if (length(old_dirs)) unlink(old_dirs, recursive = TRUE)
  old_txt <- list.files(out_dir, pattern = "\\.txt$", full.names = TRUE)
  if (length(old_txt)) unlink(old_txt)

  for (i in seq_len(nrow(metadata))) {
    src <- metadata[[token_paths_col]][i]
    dst_name <- paste0(metadata$папка[i], "__", metadata$имя_файла[i])
    dst <- file.path(out_dir, dst_name)

    if (!file.exists(src)) {
      stop("Нет файла: ", src)
    }

    # одно слово на строку, иначе процесс идёт 20+ минут или падает
    words <- read_lines(src, locale = locale(encoding = "UTF-8"), progress = FALSE) %>%
      paste(collapse = " ") %>%
      str_split("\\s+") %>%
      unlist() %>%
      .[. != ""]

    if (!is.null(max_words)) {
      words <- head(words, max_words)
    }

    write_lines(words, dst)
  }

  invisible(out_dir)
}

path_stylo_all <- file.path(project_root, "corpus_stylo")
path_stylo_dontsova <- file.path(project_root, "corpus_stylo_dontsova")
path_stylo_out <- file.path(project_root, "output", "stylo")

dir.create(path_stylo_out, recursive = TRUE, showWarnings = FALSE)

build_stylo_corpus(meta, "folder_path_tokens", path_stylo_all)
build_stylo_corpus(
  meta %>% filter(роль == "кандидат"),
  "folder_path_tokens",
  path_stylo_dontsova
)
```

```{r stylo-check}
length(list.files(path_stylo_all, pattern = "\\.txt$"))
length(list.files(path_stylo_dontsova, pattern = "\\.txt$"))
list.dirs(path_stylo_all, recursive = FALSE)  # должно быть character(0)
list.files(path_stylo_dontsova, pattern = "\\.txt$")[1:3]
```

## Параметры анализа

```{r stylo-settings}
stylo_mfw_min <- 100
stylo_mfw_max <- 1000
stylo_mfw_step <- 100
stylo_distance <- "delta"
stylo_analysis <- "BCT"

# кириллица в PDF: стандартный шрифт Helvetica её не содержит
cyr_font <- if (.Platform$OS.type == "windows") "Segoe UI" else "DejaVu Sans"
grDevices::pdf.options(family = cyr_font)
```

## Весь корпус: кандидат vs дистракторы

```{r stylo-all, fig.width = 10, fig.height = 8}
dir.create(file.path(path_stylo_out, "all_40"), recursive = TRUE, showWarnings = FALSE)

stylo_result <- stylo(
  corpus.dir = normalizePath(path_stylo_all, winslash = "/"),
  interactive = FALSE,
  corpus.lang = "Other",
  encoding = "UTF-8",
  mfw.min = 100,
  mfw.max = 100,
  mfw.increase = 1,
  analysis = "CA",
  distance.measure = "delta",
  display.on.screen = FALSE,
  write.pdf.file = FALSE,
  write.png.file = TRUE,
  png.dir = normalizePath(file.path(path_stylo_out, "all_40"), winslash = "/")
)

save(stylo_result, file = file.path(path_stylo_out, "all_40", "stylo_result.RData"))
```

```{r stylo-all-export-plots, fig.width = 11, fig.height = 10}
# load(file.path(path_stylo_out, "all_40", "stylo_result.RData"))

out_dir <- file.path(path_stylo_out, "all_40")
dir.create(out_dir, recursive = TRUE, showWarnings = FALSE)

# шрифт с кириллицей для PDF (в Helvetica нет кириллицы)
if (!exists("cyr_font")) {
  cyr_font <- if (.Platform$OS.type == "windows") "Segoe UI" else "DejaVu Sans"
}
grDevices::pdf.options(family = cyr_font)

theme_cyr <- function(base_size = 11) {
  theme_minimal(base_size = base_size, base_family = cyr_font) +
    theme(text = element_text(family = cyr_font))
}

ggsave_pdf <- function(filename, plot, width, height) {
  if (capabilities("cairo")) {
    ggsave(
      filename, plot, width = width, height = height,
      device = grDevices::cairo_pdf, family = cyr_font
    )
  } else {
    ggsave(
      filename, plot, width = width, height = height,
      device = grDevices::pdf, family = cyr_font
    )
  }
}

delta_mat <- as.matrix(stylo_result$distance.table)

# непустые rownames или colnames
file_ids <- rownames(delta_mat)
if (is.null(file_ids) || any(file_ids == "", na.rm = TRUE)) {
  file_ids <- colnames(delta_mat)
}

stylo_labels <- meta %>%
  mutate(stylo_id = paste0(папка, "__", имя_файла)) %>%
  mutate(
    # подпись для графиков: «Фамилия Год Название»
    фамилия = word(автор, -1),
    подпись = str_squish(paste(фамилия, год, название))
  )

# сопоставляем stylo-имена файлов с подписями из meta (stylo может убирать «.txt» в rownames)
file_ids_norm <- sub("\\.txt$", "", file_ids)
stylo_ids_norm <- sub("\\.txt$", "", stylo_labels$stylo_id)

idx <- match(file_ids_norm, stylo_ids_norm)
pretty_labels <- stylo_labels$подпись[idx]
authors <- stylo_labels$автор[idx]

# если что-то не сопоставилось — оставляем техническое имя, чтобы не было пустых rownames
if (any(is.na(pretty_labels))) {
  warning("Не сопоставлены с meta: ", paste(file_ids[is.na(pretty_labels)], collapse = ", "))
  pretty_labels[is.na(pretty_labels)] <- file_ids[is.na(pretty_labels)]
}

# переименовывать строки/столбцы матрицы δ для heatmap и dendrogram
rownames(delta_mat) <- colnames(delta_mat) <- pretty_labels

# Тепловая карта δ
delta_long <- delta_mat %>%
  as.data.frame(check.names = FALSE) %>%
  rownames_to_column(var = "text_1") %>%
  pivot_longer(-text_1, names_to = "text_2", values_to = "delta")

p_heat <- ggplot(delta_long, aes(x = text_1, y = text_2, fill = delta)) +
  geom_tile() +
  scale_fill_gradient(low = "white", high = "steelblue") +
  labs(
    title = "Дельта Бёрроуза (40 текстов, MFW = 100)",
    x = NULL, y = NULL, fill = "δ"
  ) +
  theme_cyr() +
  theme(
    axis.text.x = element_text(angle = 45, hjust = 1, size = 7, family = cyr_font),
    axis.text.y = element_text(size = 7, family = cyr_font)
  )

ggsave(file.path(out_dir, "delta_heatmap_40.png"), p_heat, width = 14, height = 12, dpi = 150)
ggsave_pdf(file.path(out_dir, "delta_heatmap_40.pdf"), p_heat, width = 14, height = 12)

# 2. MDS (2D)
mds_xy <- cmdscale(as.dist(delta_mat), k = 2)
p_mds <- tibble(
  подпись = pretty_labels,
  author = authors,
  X1 = mds_xy[, 1],
  X2 = mds_xy[, 2]
) %>%
  ggplot(aes(x = X1, y = X2, colour = author)) +
  geom_point(size = 3, alpha = 0.85) +
  labs(
    title = "MDS по дельте Бёрроуза (40 текстов)",
    x = "Dim 1", y = "Dim 2", colour = "Автор"
  ) +
  theme_cyr()

if (requireNamespace("ggrepel", quietly = TRUE)) {
  p_mds <- p_mds + ggrepel::geom_text_repel(
    aes(label = подпись), size = 2.8, max.overlaps = 50, family = cyr_font
  )
}

ggsave(file.path(out_dir, "delta_mds_40.png"), p_mds, width = 12, height = 10, dpi = 150)
ggsave_pdf(file.path(out_dir, "delta_mds_40.pdf"), p_mds, width = 12, height = 10)

# 3. Дендрограмма
hc <- hclust(as.dist(delta_mat), method = "ward.D2")
hc$labels <- pretty_labels

save_dendro <- function(path, width, height, res = NULL, use_cairo = FALSE) {
  max_lab_chars <- max(nchar(pretty_labels, type = "width"), na.rm = TRUE)
  # при horiz = TRUE подписи справа — нужен большой правый отступ (mar[4]), не левый
  mar_right <- max(16, min(40, max_lab_chars * 0.42))
  mar_spec <- c(4, 2, 4, mar_right)

  if (!is.null(res)) {
    png(path, width = width, height = height, res = res, family = cyr_font)
  } else if (use_cairo && capabilities("cairo")) {
    grDevices::cairo_pdf(path, width = width, height = height, family = cyr_font)
  } else {
    pdf(path, width = width, height = height, family = cyr_font)
  }

  par(mar = mar_spec, family = cyr_font, xpd = FALSE)
  plot(
    as.dendrogram(hc),
    horiz = TRUE,
    xlab = "δ",
    sub = "",
    cex = 0.55,
    main = "Кластеризация по δ (40 текстов)"
  )
  dev.off()
}

save_dendro(
  file.path(out_dir, "delta_dendrogram_40.png"),
  width = 1800, height = 2200, res = 120
)
save_dendro(
  file.path(out_dir, "delta_dendrogram_40.pdf"),
  width = 18, height = 16, use_cairo = TRUE
)

write.csv(delta_mat, file.path(out_dir, "distance_table_40.csv"), fileEncoding = "UTF-8")

list.files(out_dir, pattern = "\\.(png|pdf)$")
```

## Только Дарья Донцова (20 книг)

```{r stylo-dontsova, fig.width = 10, fig.height = 8}
dir.create(file.path(path_stylo_out, "dontsova_20"), recursive = TRUE, showWarnings = FALSE)

stylo(
  corpus.dir = normalizePath(path_stylo_dontsova, winslash = "/"),
  interactive = FALSE,
  corpus.lang = "Other",
  encoding = "UTF-8",
  delete.stopwords = FALSE,
  mfw.min = stylo_mfw_min,
  mfw.max = stylo_mfw_max,
  mfw.increase = stylo_mfw_step,
  analysis = stylo_analysis,
  distance.measure = stylo_distance,
  display.on.screen = FALSE,
  write.pdf.file = FALSE,
  write.png.file = TRUE,
  png.dir = normalizePath(file.path(path_stylo_out, "dontsova_20"), winslash = "/")
)
```

При H₀ (единый стиль Донцовой) книги образуют одну устойчивую ветвь, а при H₁ (различия по периодам) — **несколько подкластеров** (например, по годам/сериям), это визуальная поддержка альтернативы. Окончательный вывод — вместе с TTR и статистикой.

```{r stylo-dontsova-delta}
compute_delta_matrix <- function(corpus_dir, mfw = 500) {
  files <- list.files(corpus_dir, pattern = "\\.txt$", full.names = FALSE)

  corpus <- load.corpus.and.parse(
    files = files,
    corpus.dir = corpus_dir,
    language = "Other",
    encoding = "UTF-8"
  )

  feat <- make.frequency.list(corpus, head = mfw, relative = TRUE)

  mat <- make.table.of.frequencies(
    corpus,
    features = feat,
    relative = TRUE
  )

  as.matrix(dist.delta(mat))
}

stylo_mfw_dontsova <- 500
delta_dontsova <- compute_delta_matrix(path_stylo_dontsova, mfw = stylo_mfw_dontsova)
dim(delta_dontsova)
```

```{r stylo-dontsova-export-plots, fig.width = 11, fig.height = 10}
# load(file.path(path_stylo_out, "dontsova_20", "delta_dontsova.RData"))  # после сохранения ниже

if (!exists("delta_dontsova")) {
  stop("Сначала выполнить stylo-dontsova-delta")
}

out_dir <- file.path(path_stylo_out, "dontsova_20")
dir.create(out_dir, recursive = TRUE, showWarnings = FALSE)

if (!exists("cyr_font")) {
  cyr_font <- if (.Platform$OS.type == "windows") "Segoe UI" else "DejaVu Sans"
}
grDevices::pdf.options(family = cyr_font)

theme_cyr <- function(base_size = 11) {
  theme_minimal(base_size = base_size, base_family = cyr_font) +
    theme(text = element_text(family = cyr_font))
}

ggsave_pdf <- function(filename, plot, width, height) {
  if (capabilities("cairo")) {
    ggsave(
      filename, plot, width = width, height = height,
      device = grDevices::cairo_pdf, family = cyr_font
    )
  } else {
    ggsave(
      filename, plot, width = width, height = height,
      device = grDevices::pdf, family = cyr_font
    )
  }
}

delta_mat <- delta_dontsova

file_ids <- rownames(delta_mat)
if (is.null(file_ids) || any(file_ids == "", na.rm = TRUE)) {
  file_ids <- colnames(delta_mat)
}

stylo_labels <- meta %>%
  filter(роль == "кандидат") %>%
  mutate(stylo_id = paste0(папка, "__", имя_файла)) %>%
  mutate(
    фамилия = word(автор, -1),
    подпись = str_squish(paste(фамилия, год, название)),
    подпись_краткая = str_squish(paste(год, название))
  )

file_ids_norm <- sub("\\.txt$", "", file_ids)
stylo_ids_norm <- sub("\\.txt$", "", stylo_labels$stylo_id)

idx <- match(file_ids_norm, stylo_ids_norm)
pretty_labels <- stylo_labels$подпись[idx]
pretty_short <- stylo_labels$подпись_краткая[idx]
years <- stylo_labels$год[idx]

if (any(is.na(pretty_labels))) {
  warning("Не сопоставлены с meta: ", paste(file_ids[is.na(pretty_labels)], collapse = ", "))
  pretty_labels[is.na(pretty_labels)] <- file_ids[is.na(pretty_labels)]
  pretty_short[is.na(pretty_short)] <- file_ids[is.na(pretty_short)]
  years[is.na(years)] <- NA_integer_
}

rownames(delta_mat) <- colnames(delta_mat) <- pretty_labels

mfw_lab <- if (exists("stylo_mfw_dontsova")) stylo_mfw_dontsova else 500

# 1. Тепловая карта δ
delta_long <- delta_mat %>%
  as.data.frame(check.names = FALSE) %>%
  rownames_to_column(var = "text_1") %>%
  pivot_longer(-text_1, names_to = "text_2", values_to = "delta")

p_heat <- ggplot(delta_long, aes(x = text_1, y = text_2, fill = delta)) +
  geom_tile() +
  scale_fill_gradient(low = "white", high = "steelblue") +
  labs(
    title = paste0("Дельта Бёрроуза (20 книг Донцовой, MFW = ", mfw_lab, ")"),
    x = NULL, y = NULL, fill = "δ"
  ) +
  theme_cyr() +
  theme(
    axis.text.x = element_text(angle = 45, hjust = 1, size = 8, family = cyr_font),
    axis.text.y = element_text(size = 8, family = cyr_font)
  )

ggsave(file.path(out_dir, "delta_heatmap_20.png"), p_heat, width = 12, height = 11, dpi = 150)
ggsave_pdf(file.path(out_dir, "delta_heatmap_20.pdf"), p_heat, width = 12, height = 11)

# 2. MDS (цвет — год публикации)  
mds_xy <- cmdscale(as.dist(delta_mat), k = 2)
p_mds <- tibble(
  подпись = pretty_short,
  год = years,
  X1 = mds_xy[, 1],
  X2 = mds_xy[, 2]
) %>%
  ggplot(aes(x = X1, y = X2, colour = год)) +
  geom_point(size = 3.5, alpha = 0.9) +
  scale_colour_viridis_c(option = "plasma") +
  labs(
    title = paste0("MDS по дельте Бёрроуза (Донцова, MFW = ", mfw_lab, ")"),
    x = "Dim 1", y = "Dim 2", colour = "Год"
  ) +
  theme_cyr()

if (requireNamespace("ggrepel", quietly = TRUE)) {
  p_mds <- p_mds + ggrepel::geom_text_repel(
    aes(label = подпись), size = 3, max.overlaps = 30, family = cyr_font
  )
}

ggsave(file.path(out_dir, "delta_mds_20.png"), p_mds, width = 11, height = 9, dpi = 150)
ggsave_pdf(file.path(out_dir, "delta_mds_20.pdf"), p_mds, width = 11, height = 9)

# 3. Дендрограмма
hc <- hclust(as.dist(delta_mat), method = "ward.D2")
hc$labels <- pretty_labels

save_dendro <- function(path, width, height, res = NULL, use_cairo = FALSE) {
  max_lab_chars <- max(nchar(pretty_labels, type = "width"), na.rm = TRUE)
  mar_right <- max(14, min(36, max_lab_chars * 0.42))
  mar_spec <- c(4, 2, 4, mar_right)

  if (!is.null(res)) {
    png(path, width = width, height = height, res = res, family = cyr_font)
  } else if (use_cairo && capabilities("cairo")) {
    grDevices::cairo_pdf(path, width = width, height = height, family = cyr_font)
  } else {
    pdf(path, width = width, height = height, family = cyr_font)
  }

  par(mar = mar_spec, family = cyr_font, xpd = FALSE)
  plot(
    as.dendrogram(hc),
    horiz = TRUE,
    xlab = "δ",
    sub = "",
    cex = 0.6,
    main = paste0("Кластеризация по δ (Донцова, MFW = ", mfw_lab, ")")
  )
  dev.off()
}

save_dendro(
  file.path(out_dir, "delta_dendrogram_20.png"),
  width = 1600, height = 1400, res = 120
)
save_dendro(
  file.path(out_dir, "delta_dendrogram_20.pdf"),
  width = 16, height = 12, use_cairo = TRUE
)

write.csv(delta_mat, file.path(out_dir, "distance_table_20.csv"), fileEncoding = "UTF-8")
save(delta_dontsova, file = file.path(out_dir, "delta_dontsova.RData"))

list.files(out_dir, pattern = "\\.(png|pdf|csv)$")
```

---

# 5. Результаты: визуализация и интерпретация

Ниже выводятся сохранённые графики стилиометрии из `output/stylo/`.

```{r results-report-setup, include=FALSE, eval=TRUE}
knitr::opts_chunk$set(fig.align = "center", out.width = "95%", echo = FALSE)

results_root <- if (requireNamespace("rprojroot", quietly = TRUE)) {
  rprojroot::find_root(rprojroot::is_git_root)
} else {
  getwd()
}

show_stylo_fig <- function(rel_path, dpi = 96) {
  p <- file.path(results_root, rel_path)
  if (!file.exists(p)) {
    return(knitr::asis_output(paste0(
      "<p><em>Нет файла <code>", rel_path,
      "</code> — выполните chunk экспорта графиков в разделе 4.</em></p>"
    )))
  }
  knitr::include_graphics(p, dpi = dpi)
}
```

## Лексическое разнообразие и гапаксы (разделы 2–3)

### TTR

**Между ролями.** Средний TTR кандидата (0,1722) выше, чем у дистракторов в совокупности (0,1441). Медиана TTR у Дарьи Донцовой (0,1729) — наибольшая среди пяти авторов. По показателю types/tokens профиль кандидата не совпадает со средним профилем дистракторов: тексты Донцовой демонстрируют бóльшую относительную лексическую вариативность. Гипотеза H₀ подтверждается.

**Внутри корпуса Донцовой.** Разброс TTR по 20 книгам невелик (σ ≈ 0,0086; диапазон 0,156–0,196).Выраженного монотонного тренда по году не прослеживается. Наверное, это аргумент в пользу H₀.

#### Гапаксы (hapax / types)

**Между ролями.** Средняя доля гапаксов у кандидата (0,5562) практически совпадает со среденей долей у дистракторов (0,5505); медианы также близки (0,554 vs 0,547).

**Внутри корпуса Донцовой.** Разброс умеренный (σ ≈ 0,010). Сходная доля единичных лемм, типичная для жанра, без выраженного периодного или серийного сигнала.

---

## Стилиометрия: корпус 40 текстов (MFW = 100)

**Постановка.** На смешанном корпусе (20 текстов кандидата, по 5 текстов у четырёх дистракторов) оценивается, выделяется ли стилистический профиль Дарьи Донцовой на фоне близких жанрово авторов.

### Тепловая карта δ

Матрица попарных расстояний Бёрроуза (δ). На используемой шкале более светлые ячейки соответствуют меньшим значениям δ, то есть большей стилистической близости пары текстов.

```{r fig-heatmap-40, eval=TRUE, fig.cap="Матрица дельты Бёрроуза, 40 текстов (MFW = 100)"}
show_stylo_fig("output/stylo/all_40/delta_heatmap_40.png")
```

*Комментарий.* Подматрицы (блоки 20×20 для кандидата и 5×5 для дистракторов) внутри одного автора светлее, чем ячейки пар автор А × автор Б. Блок Донцова × Донцова выделяется как светлая область на фоне смешанных сравнений с дистракторами — это свидетельствует о том, что частотный профиль (на выбранном MFW) согласуется с принадлежностью к автору-кандидату.

<!-- Локально более тёмные клетки внутри блока 20×20 отражают попарную дистанцию между отдельными книгами Донцовой. -->

### MDS

Классическое многомерное шкалирование (MDS) по матрице δ; цвет точек — автор.

```{r fig-mds-40, eval=TRUE, fig.cap="MDS по матрице δ, 40 текстов"}
show_stylo_fig("output/stylo/all_40/delta_mds_40.png")
```

*Комментарий.* Кластеризация точек по метке автора указывает на доминирование межавторского компонента в дисперсии δ. Пространственное отделение облака текстов Донцовой от дистракторов подтверждает, что на уровне смешанного корпуса стилистический сигнал автора-кандидата различим.

### Дендрограмма

Иерархическая кластеризация (метод Уорда, `ward.D2`) по δ.

```{r fig-dendro-40, eval=TRUE, fig.cap="Иерархическая кластеризация по δ, 40 текстов"}
show_stylo_fig("output/stylo/all_40/delta_dendrogram_40.png", dpi = 110)
```

*Комментарий.* Слияние всех 20 текстов кандидата в одну ветвь при относительно раннем объединении текстов каждого дистрактора может быть интерпретирована как авторская структура дистанций. Такая топология дерева поддерживает вывод о различимости кандидата в полном корпусе.

---

## Стилиометрия: подкорпус Донцовой (20 текстов, MFW = 500)

Проверяется **H₁**: наличие статистически осмысленных внутриавторских различий (в т.ч. по периоду публикации или серии). **H₀** предполагает отсутствие устойчивых подкластеров, не объясняемых случайной дисперсией.

### Тепловая карта δ

```{r fig-heatmap-20, eval=TRUE, fig.cap="Матрица δ, 20 текстов Дарьи Донцовой (MFW = 500)"}
show_stylo_fig("output/stylo/dontsova_20/delta_heatmap_20.png")
```

*Комментарий.* На карте 20×20 анализируются только внутриавторские δ. Матрица однородно тёмная, без выраженной структуры, что согласуется с **H₀** на эксплоранторном уровне.

### MDS

Координаты MDS; цвет — год публикации, подписи — «год + название».

```{r fig-mds-20, eval=TRUE, fig.cap="MDS по δ, подкорпус Донцовой"}
show_stylo_fig("output/stylo/dontsova_20/delta_mds_20.png")
```

*Комментарий.* На графике прослеживается направленная диахроническая структура: точки выстраиваются в траекторию, с которой согласован год публикации (цветовая шкала). Ранние тексты (1999–2002) группируются в левой части плоскости (высокие значения Dim 2), тексты середины 2000‑х — в нижней зоне, более поздние (2010‑е) смещаются вправо, а блок 2014–2022 — в верхнюю правую область.

Наблюдается стилистический "дрейф", заметна структуры (основание тоже понятно — год публикации). Это эксплоранторно согласуется с H₁.

### Дендрограмма

```{r fig-dendro-20, eval=TRUE, fig.cap="Иерархическая кластеризация, 20 текстов Донцовой"}
show_stylo_fig("output/stylo/dontsova_20/delta_dendrogram_20.png", dpi = 110)
```
---

**Таблицы расстояний:** `output/stylo/all_40/distance_table_40.csv`, `output/stylo/dontsova_20/distance_table_20.csv`.

