---
title: "Стилиометрический анализ текстов Донцовой"
author: "Маша Волина"
output:
  html_document:
    toc: true
    toc_float: true
    toc_depth: 3
    lang: ru
    theme: flatly
    code_folding: show
---

```{r setup, include = FALSE}
knitr::opts_chunk$set(
  echo = TRUE,
  message = TRUE,
  warning = FALSE,
  eval = TRUE
)
```

# О проекте

## Описание исследования

Проект посвящён стилометрическому анализу детективных романов Дарьи Донцовой. Главная цель — проверить, насколько устойчив и различим стилистический профиль Донцовой: сначала в сравнении с другими авторами, затем внутри расширенного корпуса её собственных текстов.

Исследование содержит две части:
 - В **Части А** проза Донцовой сравнивается с прозой авторов близкого жанра: отличаются ли тексты Дарьи Донцовой от дистракторов по лексическим, синтаксическим и частотным признакам.
 - **Часть B** — внутриавторское исследование: является ли корпус романов Донцовой однородным или в нём обнаруживаются устойчивые различия по сериям или периодам публикации.

Для анализа используются тексты произведений, их токенизированные и лемматизированные версии. Синтаксическая разметка производится в стиле UDPipe (модель syntagrus). Количественные признаки: TTR, доля гапаксов, синтаксические метрики из syntaxcomp, расстояние дельты Бёрроуза.

## Исследовательские вопросы и гипотезы

### Часть A: межавторский анализ

**Исследовательский вопрос A:** отличаются ли тексты Дарьи Донцовой от текстов жанрово близких авторов?

**H₀A:** тексты Дарьи Донцовой не отличаются от текстов авторов-дистракторов; внутриавторские расстояния Донцовой сопоставимы с расстояниями между Донцовой и другими авторами.

**H₁A:** тексты Дарьи Донцовой отличаются от текстов авторов-дистракторов: часть признаков отделяет их от текстов авторов-дистракторов (внутриавторские расстояния Донцовой ниже межавторских расстояний).

### Часть B: внутриавторский анализ

**Исследовательский вопрос B:** можно ли назвать корпус романов Донцовой стилистически или есть значительные различия по сериям и/или времени написания (публикации) романов?

**H₀B:** различия между сериями и периодами публикации по рассматриваемым признакам незначительны.

**H₁B:** тексты различаются (группируются) по лексическим, синтаксическим или стилометрическим признакам неслучайным образом.

## Материал

| Роль | Автор | Число текстов |
|------|-------|---------------|
| Кандидат | Дарья Донцова | 20 (часть A) / 283 (часть B) |
| Дистрактор | Татьяна Устинова | 5 |
| Дистрактор | Татьяна Полякова | 5 |
| Дистрактор | Александра Маринина | 5 |
| Дистрактор | Маша Трауб | 5 |

В качестве дистракторов подобраны близкие по жанру (детектив / «женская проза») авторы с сопоставимым объёмом выборки. У Донцовой тексты из разных серий и периодов.

### Усечение текстов

**Часть A.** От текста каждого из романов взяты куски примерно одинаковой на всём корпусе длины (≤ 27 000 токенов). Исследуемые фрагменты берутся из начала романа; текст «обрезан» по границам предложений.

<!-- Исходники сохранены в другой ветке; усечение выполняется скриптом `scripts/truncate_clean_corpus.py`. -->

**Часть B.** От текста каждого из романов взяты куски примерно одинаковой на всём корпусе длины (≤ 37 000 токенов). Исследуемые фрагменты берутся из начала романа; текст «обрезан» по границам предложений. Из корпуса исключены рассказы, короткие повести, издания-сборники «Кекс от сапожника» (содержащие тексты других авторов); актуальный состав — **283** текста.

<!-- Список текстов, вошедших в корпус в `corpus_metadata_dontsova_full.csv`. -->

### Примечания о структуре

Имена обработанных файлов в большом корпусе Донцовой (часть B): **`КОД_Название.txt`** (ВТ, ДВ, ЕР, ИП, СК, ТС); годы — с [FantLab](https://fantlab.ru/autor14039). Имена файлов в пайплайне: **`ВТ_Черт из табакерки.txt`**, **`ДВ_Дама с коготками.txt`**, **`ИП_Букет прекрасных дам.txt`** и т.д. (префикс серии: ВТ, ДВ, ЕР, ИП, СК, ТС).

**Данные:** тексты и метаданные — [Google Drive](https://drive.google.com/drive/folders/1NPe0Bie78GWEhoG26tI2g0z1wCPiNzky) (`books_clean/`, `books_dontsova_full_clean/`, `books_dontsova_full_corpora/`, `corpus_metadata.csv`, `corpus_metadata_dontsova_full.csv`).

---

# 1. Общая подготовка данных

Для **дельты Бёрроуза** (stylo) и для **TTR** нужен единообразный лексический слой: слова в нижнем регистре, без пунктуации, разделённые пробелами. Словоформы — в `books_tokens/`; леммы — в `books_lemmas/`.

Исходник: тексты в папке **`books_clean/`**.

**Равная длина (часть A):**

1. `python scripts/truncate_clean_corpus.py` — усечение `books_clean/` (нарезка по границе предложения, ≤ 27 000 слов)
2. `python scripts/rebuild_part_a_tokens.py` — пересборка `books_tokens/`
3. В RStudio: `recompute_lemmas <- TRUE` и chunk `lemmatize-corpus` с `skip_existing = FALSE`

## Пакеты

```{r packages-lexical, eval=TRUE}
library(tidyverse)
library(readr)
library(stringr)
library(tidytext)
library(stylo)
```

## Пути

```{r paths}
project_root <- if (requireNamespace("rprojroot", quietly = TRUE)) {
  rprojroot::find_root(rprojroot::is_git_root)
} else {
  getwd()
}

path_meta        <- file.path(project_root, "corpus_metadata.csv")
path_books_clean <- file.path(project_root, "books_clean")
path_tokens      <- file.path(project_root, "books_tokens")

meta <- read_csv(
  path_meta,
  locale = locale(encoding = "UTF-8"),
  show_col_types = FALSE
) %>%
  mutate(
    роль = if_else(автор == "Дарья Донцова", "кандидат", "дистрактор"),
    folder_path_clean_texts = file.path(path_books_clean, папка, имя_файла),
    folder_path_tokens = file.path(path_tokens, папка, имя_файла)
  )
```

## Функция предобработки

Нормализация: нижний регистр, всё, кроме русских/латинских букв и пробелов, заменяется пробелом; лишние пробелы удалены. На выходе — `.txt`.

```{r clean-for-lexical}
clean_for_lexical <- function(input_file, output_file) {
  text <- read_lines(
    input_file,
    locale = locale(encoding = "UTF-8"),
    progress = FALSE
  ) %>%
    paste(collapse = " ")

  text_clean <- text %>%
    str_to_lower() %>%
    str_replace_all("[^а-яёa-z\\s]", " ") %>%
    str_squish()

  dir.create(dirname(output_file), recursive = TRUE, showWarnings = FALSE)
  write_lines(
    text_clean,
    output_file
  )

  invisible(text_clean)
}
```

```{r}
# Проверить clean_for_lexical() на одном файле
# clean_for_lexical(
#   meta$folder_path_clean_texts[21],
#   meta$folder_path_tokens[21]
# )
```

## Функция предобработки: весь корпус

```{r tokenize-corpus}
tokenize_corpus <- function(
    metadata = meta,
    input_col = "folder_path_clean_texts",
    output_col = "folder_path_tokens"
) {

  for (i in seq_len(nrow(metadata))) {
    
    input_path <- metadata[[input_col]][i]
    output_path <- metadata[[output_col]][i]
    print(paste0("Обрабатываю ", i, "/", nrow(metadata), ": ", basename(input_path)))
    
    if (!file.exists(input_path)) {
      stop("Нет файла: ", input_path)
    }
    clean_for_lexical(input_path, output_path)
  }
  # 
  # message("Токенизировано файлов: ", nrow(metadata))
  # invisible(metadata)
}

tokenize_corpus()
```

## Проверка (после запуска)

```{r check-tokens}
# map_dbl(meta$folder_path_tokens, ~ length(str_split(read_lines(.x), " ")[[1]]))

# meta %>%
#   mutate(
#     "количество токенов" = map_dbl(folder_path_tokens, ~ {
#       txt <- read_lines(.x, locale = locale(encoding = "UTF-8"))
#       length(str_split(txt, "\\s+")[[1]])
#     })
#   ) %>%
#   select(автор, название, роль, "количество токенов") %>%
#   print(n = 40)
```

## Лемматизация

Для **TTR** и гапаксов разумнее считать леммы, а не словоформы.

Источник: **`books_clean/`** (как при токенизации). Результат: **`books_lemmas/`**.

Пакет **udpipe** (модель `russian-syntagrus`).

```{r packages-lemmas}
library(udpipe)
```

```{r paths-lemmas}
path_lemmas <- file.path(project_root, "books_lemmas")

meta <- meta %>%
  mutate(
    folder_path_lemmas = file.path(path_lemmas, папка, имя_файла),
    леммы_есть = file.exists(folder_path_lemmas)
  )

# TRUE — пересчитать только отсутствующие файлы; FALSE — не трогать udpipe вообще
recompute_lemmas <- FALSE
```


```{r udpipe-model}
# UDPipe-модель загружается один раз за сессию.
load_udpipe_model_safe <- function(language) {
  model_info <- udpipe_download_model(language = language)
  if (!file.exists(model_info$file_model)) {
    stop("ALARM! Файл модели UDPipe не найден после скачивания: ", model_info$file_model)
  }
  udpipe_load_model(model_info$file_model)
}

if (!exists("udpipe_ru", envir = .GlobalEnv)) {
  udpipe_ru <- load_udpipe_model_safe("russian-syntagrus")
}
```

```{r lemmatize-functions}
# леммы без пунктуации
lemmatize_text <- function(text, model = udpipe_ru) {
  # НЕ выполняет dependency parsing.
  # UDPipe по умолчанию делает делает синтаксическую разметку, но для лемматизации он не нужен
  annotated <- udpipe_annotate(
    object = model,
    x = text,
    tagger = "default",
    parser = "none"
  ) %>%
    as.data.frame()

  annotated %>%
    filter(!upos %in% c("PUNCT", "SYM", "X")) %>%
    mutate(lemma = str_to_lower(lemma)) %>%
    filter(str_detect(lemma, "^[а-яёa-z]+$")) %>%
    pull(lemma) %>%
    paste(collapse = " ")
}

lemmatize_for_lexical <- function(input_file, output_file, model = udpipe_ru) {
  text <- read_lines(
    input_file,
    locale = locale(encoding = "UTF-8"),
    progress = FALSE
  ) %>%
    paste(collapse = "\n")

  text_lemmas <- lemmatize_text(text, model = model) %>%
    str_squish()

  dir.create(dirname(output_file), recursive = TRUE, showWarnings = FALSE)
  write_lines(text_lemmas, output_file)

  invisible(text_lemmas)
}
```

```{r lemmatize-one-test, eval=FALSE}
# проверка на одном файле
# lemmatize_for_lexical(
#   meta$folder_path_clean_texts[1],
#   meta$folder_path_lemmas[1]
# )
```

## Лемматизация: весь корпус

```{r lemmatize-corpus}
lemmatize_corpus <- function(
    metadata = meta,
    input_col = "folder_path_clean_texts",
    output_col = "folder_path_lemmas",
    model = udpipe_ru,
    skip_existing = TRUE
) {
  for (i in seq_len(nrow(metadata))) {
    input_path <- metadata[[input_col]][i]
    output_path <- metadata[[output_col]][i]

    if (!file.exists(input_path)) {
      stop("Нет файла: ", input_path)
    }
    if (skip_existing && file.exists(output_path)) {
      message("Пропуск (уже есть): ", basename(output_path))
      next
    }

    print(paste0("Лемматизирую ", i, "/", nrow(metadata), ": ", basename(input_path)))
    lemmatize_for_lexical(input_path, output_path, model = model)
  }

  message("Готово. Файлов в ", output_col, ": ", sum(file.exists(metadata[[output_col]])))
  invisible(metadata)
}

# полный пересчёт: lemmatize_corpus(skip_existing = FALSE)
# только недостающие: lemmatize_corpus(skip_existing = TRUE)
# при recompute_lemmas == FALSE — не вызывается lemmatize_corpus()
if (isTRUE(recompute_lemmas)) {
  lemmatize_corpus(skip_existing = TRUE)
}
```

## Проверка лемм (после запуска)

```{r check-lemmas}
# meta %>%
#   mutate(
#     "количество лемм" = map_dbl(folder_path_lemmas, ~ {
#       if (!file.exists(.x)) return(NA_real_)
#       txt <- read_lines(.x, locale = locale(encoding = "UTF-8"))
#       length(str_split(txt, "\\s+")[[1]])
#     })
#   ) %>%
#   select(автор, название, роль, "количество лемм") %>%
#   print(n = 40)
```

---

# 2. Часть A. Сравнение кандидата и дистракторов (40 текстов)

В этой части проверяется, отделяются ли тексты Донцовой от близких по жанру авторов (дистракторов) по лексическим показателям, синтаксическим показателям и δ Бёрроуза.

## Лексические метрики (TTR, гапаксы)

**TTR** (type/token ratio) — отношение числа типов (уникальных лемм) к числу токенов (всех лемм в тексте):

$$\text{TTR} = \frac{\text{types}}{\text{tokens}}$$

<!-- Чем ниже TTR, тем больше повторяемость лексики. -->

Источник: лемматизированные файлы в `books_lemmas/` (для stylo — `books_tokens/`).

## TTR по книгам

```{r ttr-functions, eval=TRUE}
read_tokens <- function(path) {
  read_lines(path, locale = locale(encoding = "UTF-8"), progress = FALSE) %>%
    str_split("\\s+") %>%
    unlist() %>%
    .[. != ""]
}

compute_ttr <- function(path) {
  words <- read_tokens(path)
  tibble(
    tokens = length(words),
    types  = n_distinct(words),
    ttr    = types / tokens
  )
}
```

```{r ttr-by-book, eval=TRUE}
ttr_books <- meta %>%
  mutate(lexical = map(folder_path_lemmas, compute_ttr)) %>%
  unnest(lexical) %>%
  select(автор, название, роль, серия, год, tokens, types, ttr)

# ttr_books %>%
#   arrange(роль, автор, год) %>%
#   print(n = 40)
```

```{r ttr-summary}
ttr_books %>%
  group_by(роль) %>%
  summarise(
    n = n(),
    ttr_среднее = mean(ttr),
    ttr_медиана = median(ttr),
    ttr_мин = min(ttr),
    ttr_макс = max(ttr),
    .groups = "drop"
  )
```

### Визуализация

```{r ttr-plot-role, fig.width = 8, fig.height = 5}
ggplot(ttr_books, aes(x = роль, y = ttr, fill = роль)) +
  geom_boxplot(alpha = 0.5, outlier.shape = NA) +
  geom_jitter(width = 0.15, size = 2, alpha = 0.8) +
  labs(
    title = "TTR по роли (кандидат vs дистракторы)",
    x = NULL,
    y = "TTR (types / tokens)"
  ) +
  theme_minimal() +
  theme(legend.position = "none")
```

```{r ttr-plot-author, fig.width = 10, fig.height = 6}
ggplot(ttr_books, aes(x = reorder(автор, ttr, median), y = ttr, colour = роль)) +
  geom_boxplot(alpha = 0.4, outlier.shape = NA) +
  geom_jitter(width = 0.15, size = 1.8, alpha = 0.85) +
  labs(
    title = "TTR по автору",
    x = NULL,
    y = "TTR (types / tokens)",
    colour = "Роль"
  ) +
  theme_minimal() +
  theme(axis.text.x = element_text(angle = 25, hjust = 1))
```

## Гапаксы (hapax legomena)

**Гапакс** — лемма, встречающаяся в тексте ровно один раз.
<!-- Считаем по `books_lemmas/`: -->

- `hapax` — число гапаксов (абсолютное);
- `hapax_per_type` = hapax / types — доля редких лемм среди словаря;
- `hapax_per_token` = hapax / tokens — доля гапаксов среди всех лемм.

```{r hapax-functions, eval=TRUE}
compute_hapax <- function(path) {
  words <- read_tokens(path)
  freq <- table(words)

  hapax <- sum(freq == 1L)
  types <- length(freq)
  tokens <- length(words)

  tibble(
    hapax = hapax,
    hapax_per_type = hapax / types,
    hapax_per_token = hapax / tokens
  )
}
```

```{r hapax-by-book, eval=TRUE}
hapax_books <- meta %>%
  mutate(hapax_stats = map(folder_path_lemmas, compute_hapax)) %>%
  unnest(hapax_stats) %>%
  left_join(
    ttr_books %>% select(название, tokens, types, ttr),
    by = "название"
  ) %>%
  select(автор, название, роль, серия, год, tokens, types, ttr, hapax, hapax_per_type, hapax_per_token)

# hapax_books %>%
#   arrange(роль, автор, год) %>%
#   print(n = 40)
```

```{r hapax-summary}
hapax_books %>%
  group_by(роль) %>%
  summarise(
    n = n(),
    hapax_среднее = mean(hapax),
    hapax_per_type_среднее = mean(hapax_per_type),
    hapax_per_token_среднее = mean(hapax_per_token),
    .groups = "drop"
  )
```

### Визуализация

```{r hapax-plot-role, fig.width = 8, fig.height = 5}
ggplot(hapax_books, aes(x = роль, y = hapax_per_type, fill = роль)) +
  geom_boxplot(alpha = 0.5, outlier.shape = NA) +
  geom_jitter(width = 0.15, size = 2, alpha = 0.8) +
  labs(
    title = "Доля гапаксов (в словаре)",
    x = NULL,
    y = "hapax / types"
  ) +
  theme_minimal() +
  theme(legend.position = "none")
```

```{r hapax-plot-author, fig.width = 10, fig.height = 6}
ggplot(hapax_books, aes(x = reorder(автор, hapax_per_type, median), y = hapax_per_type, colour = роль)) +
  geom_boxplot(alpha = 0.4, outlier.shape = NA) +
  geom_jitter(width = 0.15, size = 1.8, alpha = 0.85) +
  labs(
    title = "Доля гапаксов (в словаре) по автору",
    x = NULL,
    y = "hapax / types",
    colour = "Роль"
  ) +
  theme_minimal() +
  theme(axis.text.x = element_text(angle = 25, hjust = 1))
```

## Статистическая проверка (лексический блок, часть A)

Сводим лексический профиль к трём метрикам (`ttr`, `hapax_per_type`, `hapax_per_token`) и тестируем различимость **кандидат vs дистракторы**:

- t-test по **PC1** (агрегатная ось);
- PERMANOVA по полной 3D-матрице метрик.

PCA здесь не является проверкой гипотезы: он сводит три лексические метрики к первой главной компоненте. Для t-test: H₀A — среднее значение PC1 у кандидата и дистракторов не различается; H₁A — средние различаются. Для PERMANOVA: H₀A — лексический профиль не связан с ролью/автором; H₁A — роль/автор объясняет часть вариации лексического профиля. При `p < 0.05` H₀A отвергаем.

```{r lexical-tests-a, eval=TRUE}
lex_a <- hapax_books %>%
  select(автор, роль, год, название, ttr, hapax_per_type, hapax_per_token) %>%
  drop_na()

X_lex <- lex_a %>%
  select(ttr, hapax_per_type, hapax_per_token) %>%
  as.matrix() %>%
  scale()

X_lex[!is.finite(X_lex)] <- 0

pca_lex <- prcomp(X_lex, center = FALSE, scale. = FALSE)
pc1_lex <- pca_lex$x[, 1]

cohen_d <- function(x, y) {
  x <- x[is.finite(x)]; y <- y[is.finite(y)]
  nx <- length(x); ny <- length(y)
  if (nx < 2 || ny < 2) return(NA_real_)
  sp <- sqrt(((nx - 1) * var(x) + (ny - 1) * var(y)) / (nx + ny - 2))
  if (!is.finite(sp) || sp == 0) return(NA_real_)
  (mean(x) - mean(y)) / sp
}

tt_lex_pc1 <- t.test(pc1_lex ~ lex_a$роль)

out_lex <- tibble(
  block = "lexical",
  test = "t-test (PC1)",
  stat = unname(tt_lex_pc1$statistic),
  df = unname(tt_lex_pc1$parameter),
  p_value = tt_lex_pc1$p.value,
  effect_d = cohen_d(pc1_lex[lex_a$роль == "кандидат"], pc1_lex[lex_a$роль == "дистрактор"])
)

if (requireNamespace("vegan", quietly = TRUE)) {
  perm_role <- vegan::adonis2(dist(X_lex) ~ lex_a$роль, permutations = 999)
  perm_author <- vegan::adonis2(dist(X_lex) ~ lex_a$автор, permutations = 999)
  out_lex_perm <- tibble(
    block = "lexical",
    test = c("PERMANOVA (роль)", "PERMANOVA (автор)"),
    stat = c(unname(perm_role$F[1]), unname(perm_author$F[1])),
    df = c(unname(perm_role$Df[1]), unname(perm_author$Df[1])),
    p_value = c(unname(perm_role$`Pr(>F)`[1]), unname(perm_author$`Pr(>F)`[1])),
    effect_d = c(unname(perm_role$R2[1]), unname(perm_author$R2[1]))
  )
  bind_rows(out_lex, out_lex_perm)
} else {
  out_lex
}
```

```{txt a-lex-comment}

t-test по PC1: p < 0.001, поэтому H₀A отвергаем. Среднее значение лексической PC1 у кандидата и дистракторов статистически значимо различается.

# PC1 = общий показатель лексического разнообразия текста (первая главная компонента).

PERMANOVA по роли: p = 0.001, поэтому H₀A отвергаем. Лексический профиль статистически значимо связан с ролью текста (кандидат / дистрактор).

PERMANOVA по автору: p = 0.001, поэтому H₀A отвергаем. Лексический профиль статистически значимо связан с автором.

Итог: по лексическим метрикам H₀A отвергается: тексты Донцовой лексически отличаются от дистракторов.
```

## Интерпретация лексических метрик

```{r lexical-interpretation, eval=TRUE, echo=FALSE, results='asis'}
if (!exists("ttr_books") || !exists("hapax_books")) {
  knitr::asis_output(
    "<p><em>Нет объектов <code>ttr_books</code> / <code>hapax_books</code>"
  )
} else {
  fmt <- function(x) format(round(x, 4), nsmall = 4, decimal.mark = ",")

  ttr_role <- ttr_books %>%
    group_by(роль) %>%
    summarise(
      mean_ttr = mean(ttr),
      med_ttr = median(ttr),
      .groups = "drop"
    )

  ttr_author <- ttr_books %>%
    group_by(автор) %>%
    summarise(med_ttr = median(ttr), .groups = "drop") %>%
    arrange(desc(med_ttr))

  hap_role <- hapax_books %>%
    group_by(роль) %>%
    summarise(mean_hpt = mean(hapax_per_type), med_hpt = median(hapax_per_type), .groups = "drop")

  cand_ttr <- ttr_role$mean_ttr[ttr_role$роль == "кандидат"]
  dist_ttr <- ttr_role$mean_ttr[ttr_role$роль == "дистрактор"]
  cand_hpt <- hap_role$mean_hpt[hap_role$роль == "кандидат"]
  dist_hpt <- hap_role$mean_hpt[hap_role$роль == "дистрактор"]

  cat("#### TTR\n\n")
  cat("**Между ролями.** Средний TTR кандидата (", fmt(cand_ttr), ") **выше**, чем у дистракторов в совокупности (", fmt(dist_ttr), "). ", sep = "")
  cat("Медиана TTR у Дарьи Донцовой (", fmt(ttr_author$med_ttr[ttr_author$автор == "Дарья Донцова"]), ") — наибольшая среди пяти авторов корпуса; ", sep = "")
  cat("наименьшие медианы — у Александры Марининой и Татьяны Устиновой. ")
  cat("Следовательно, по показателю types/tokens профиль кандидата **не совпадает** со средним профилем дистракторов: ")
  cat("тексты Донцовой демонстрируют **бóльшую** относительную лексическую вариативность при сопоставимом объёме.\n\n")

  cat("#### Гапаксы (hapax / types)\n\n")
  cat("**Между ролями.** Средняя доля гапаксов у кандидата (", fmt(cand_hpt), ") ", sep = "")
  cat("**практически совпадает** с дистракторами (", fmt(dist_hpt), "). ", sep = "")
  cat("Медианы по авторам различаются незначительно; Донцова занимает промежуточное положение в корпусе.")
}
```

---

## Синтаксические метрики (UDPipe + syntaxcomp)

Лексические признаки (TTR, гапаксы, δ) хорошо работают в стилометрии, но они отражают прежде всего **частотный словарь**. Чтобы добавить независимый слой информации, можно посмотреть на **синтаксические привычки автора**: как часто используются координация/подчинение, насколько глубоко вложены конструкции, насколько «тяжёлы» именные группы и т.д.

Здесь используется Python-пайплайн:

- **UDPipe 2.12** (`russian-syntagrus-ud-2.12-230717`) для морфосинтаксической разметки и зависимостей (CoNLL-U);
- пакет [`syntaxcomp`](https://pypi.org/project/syntaxcomp/) для вычисления метрик (20 метрик из приложения к диссертации Клыковой, 2024);
- результат сохранён в `python_syntax part/output/syntaxcomp_metrics.csv`.

Примечания:
- `lev_pos` и `lev_dep` (расстояние Левенштейна по цепочкам UPOS / deprel) считаются на сэмпле из 250 предложений
<!-- иначе слишком долгий рассчёт получается -->

```{r syntax-packages, eval=TRUE}
library(tidyverse)
library(readr)
library(stringr)
```

```{r syntax-paths, eval=TRUE}
path_syntax_metrics <- file.path(project_root, "python_syntax part", "output", "syntaxcomp_metrics.csv")
file.exists(path_syntax_metrics)
```

```{r syntax-load, eval=TRUE}
syntax_raw <- read_csv(
  path_syntax_metrics,
  locale = locale(encoding = "UTF-8"),
  show_col_types = FALSE
)

syntax_a <- syntax_raw %>%
  semi_join(meta %>% select(папка, имя_файла), by = c("папка", "имя_файла")) %>%
  left_join(meta %>% select(папка, имя_файла, роль), by = c("папка", "имя_файла"))

# syntax_a %>%
#   count(автор, роль, sort = TRUE)
```

### Перечень синтаксических метрик и их смысл (часть A)

<!-- колонки вида `*_ratio` — это доли типов клауз (по UD deprel) среди всех извлечённых клауз. -->

```{r syntax-metric-list, eval=TRUE}
metric_desc <- c(
  `Number of Sentences` = "Число предложений.",
  `Number of Words` = "Число слов (токены без PUNCT/SYM).",
  `Number of Clauses` = "Число извлечённых клауз.",
  `Mean Sentence Length` = "Средняя длина предложения (в словах).",
  `Mean Clause Length` = "Средняя длина клаузы (в словах).",
  `Mean Number of Clauses per Sentence` = "Среднее число клауз на предложение.",
  `Mean Tree Depth` = "Средняя глубина дерева зависимостей (вложенность).",
  `Median Tree Depth` = "Медианная глубина дерева.",
  `Minimum Tree Depth` = "Минимальная глубина дерева по предложениям.",
  `Maximum Tree Depth` = "Максимальная глубина дерева.",
  `Mean Dependency Distance` = "Средняя дистанция зависимостей (расстояние от вершины до зависимого).",
  `Node-to-Terminal-Node Ratio` = "Отношение узлов к терминальным узлам (мера разветвлённости/иерархичности).",
  # ↑ отношение числа узлов (и ветвящихся, и не ветвящихся) к числу терминальных узлов (не ветвящихся)
  `Average Levenshtein Distance between POS` = "Средняя различимость предложений по UPOS-цепочкам (структурная вариативность).",
  # ↑ считается на сэмпле
  `Average Levenshtein Distance between deprel` = "Средняя различимость предложений по deprel-цепочкам (структурная вариативность).",
  # ↑ считается на сэмпле
  `Average NP Length` = "Средняя длина NP.",
  `Complex NP Ratio` = "Доля «сложных» NP (длина > 1).",
  `Number of Combined Clauses` = "Число «combined clauses» = clauses - sentences.",
  `Number of Coordinate Clauses` = "Число координированных клауз (conj/parataxis).",
  `Number of Subordinate Clauses` = "Число подчинённых клауз (combined - coordinate).",
  `Coordinate to Combined Clause Ratio` = "Доля координации среди combined clauses.",
  `Subordinate to Combined Clause Ratio` = "Доля подчинения среди combined clauses.",
  `Coordinate to Subordinate Clause Ratio` = "Отношение координации к подчинению.",
  `Coordinate Clause to Sentence Ratio` = "Координация на предложение: coord/sentences.",
  `Subordinate Clause to Sentence Ratio` = "Подчинение на предложение: subord/sentences."
)

present <- intersect(names(metric_desc), names(syntax_a))
metric_list <- tibble(
  метрика = present,
  смысл = unname(metric_desc[present])
)

metric_list %>% print(n = Inf)

ratio_cols <- names(syntax_a) %>% keep(~ str_ends(.x, "_ratio"))
if (length(ratio_cols)) {
  cat("\n**UD deprel ratios (`*_ratio`)** — доли типов клауз среди всех клауз в тексте:\n\n")
  tibble(метрика = ratio_cols, смысл = "Доля клауз данного UD-типа (deprel) среди всех клауз.") %>%
    arrange(метрика) %>%
    print(n = Inf)
}
```

```{r syntax-features, eval=TRUE}
# "тупые" счётчики, чистые количественные характеристики
count_like <- c(
  "Number of Sentences", "Number of Words", "Number of Clauses",
  "Number of Combined Clauses", "Number of Coordinate Clauses", "Number of Subordinate Clauses",
  "__compute_seconds__"
)

X_df <- syntax_a %>%
  select(where(is.numeric)) %>%
  select(-any_of(count_like))

# признаки с нулевой дисперсией (scale и prcomp падают, а всё равно неинформативно, раз везде 0)
sd_vec <- map_dbl(X_df, ~ sd(.x, na.rm = TRUE))
keep <- is.finite(sd_vec) & sd_vec > 0
X_df <- X_df %>% select(which(keep))

X <- scale(as.matrix(X_df))
# если где-то NA/Inf после стандартизации
X[!is.finite(X)] <- 0
dim(X)
```

### Тест однородности: расстояния внутри Донцовой vs Донцова × дистракторы

```{r syntax-distances, eval=TRUE}
euclid <- as.matrix(dist(X, method = "euclidean"))
idx_d <- which(syntax_a$автор == "Дарья Донцова")
idx_o <- which(syntax_a$автор != "Дарья Донцова")

within_d <- euclid[idx_d, idx_d]
within_d_vals <- within_d[upper.tri(within_d)]

between_d <- euclid[idx_d, idx_o]

tibble(
  metric = c("mean(within Donstova)", "mean(Donstova vs others)"),
  value = c(mean(within_d_vals), mean(between_d))
)
```

```{r syntax-interpretation, eval=TRUE, echo=FALSE, results='asis'}
if (!exists("within_d_vals") || !exists("between_d")) {
  knitr::asis_output("<p><em>Нет объектов <code>within_d_vals</code>/<code>between_d</code>")
} else {
  w <- mean(within_d_vals)
  b <- mean(between_d)
  ratio <- b / w
  fmt <- function(x) format(round(x, 3), nsmall = 3, decimal.mark = ",")
  cat("**Вывод по дистанциям.** В среднем книги Донцовой **ближе друг к другу** по синтаксическим признакам (", fmt(w), "), чем к книгам других авторов (", fmt(b), "). ", sep = "")
  cat("Отношение средних дистанций (межавторская/внутриавторская) ≈ **", fmt(ratio), "**. ", sep = "")
  cat("Согласуется с H₁A: синтаксический профиль кандидата устойчив и отличим от дистракторов.\n")
}
```

### Визуализация: PCA по синтаксическим метрикам (40 текстов)

**Формально.** PCA по синтаксическим метрикам не проверяет H₀A напрямую, а задаёт оси максимальной вариативности. Если тексты кандидата и дистракторов занимают разные области в пространстве PC1–PC2, это визуально согласуется с H₁A и требует дальнейшей проверки t-test/PERMANOVA.

```{r syntax-pca, eval=TRUE, fig.width = 11, fig.height = 8}
pca <- prcomp(X, center = FALSE, scale. = FALSE)
pca_xy <- as_tibble(pca$x[, 1:2]) %>%
  bind_cols(syntax_a %>% select(автор, роль, год, название))

ggplot(pca_xy, aes(x = PC1, y = PC2, colour = автор, shape = роль)) +
  geom_point(size = 3, alpha = 0.85) +
  labs(
    title = "PCA по синтаксическим метрикам (часть A, 40 текстов)",
    subtitle = "Признаки стандартизованы (z-score); «сырые счётчики» исключены",
    x = "PC1", y = "PC2",
    colour = "Автор", shape = "Роль"
  ) +
  theme_minimal() +
  theme(axis.text.x = element_text(size = 10), axis.text.y = element_text(size = 10))
```

### Статистическая проверка (синтаксический блок, часть A)

Для «совокупности синтаксических метрик» используем:

- t-test по **PC1** (агрегатная ось);
- PERMANOVA по евклидовым дистанциям в пространстве z-score.

 Для t-test: H₀A — средний PC1 по синтаксическим метрикам одинаков у кандидата и дистракторов; H₁A — средние PC1 различаются.
 
 Для PERMANOVA: H₀A — синтаксические дистанции не связаны с ролью/автором; H₁A — роль/автор объясняет часть синтаксической вариации. При `p < 0.05` H₀A отвергаем.

```{r syntax-tests-a, eval=TRUE}
pc1_syn <- pca$x[, 1]

cohen_d <- function(x, y) {
  x <- x[is.finite(x)]; y <- y[is.finite(y)]
  nx <- length(x); ny <- length(y)
  if (nx < 2 || ny < 2) return(NA_real_)
  sp <- sqrt(((nx - 1) * var(x) + (ny - 1) * var(y)) / (nx + ny - 2))
  if (!is.finite(sp) || sp == 0) return(NA_real_)
  (mean(x) - mean(y)) / sp
}

tt_syn_pc1 <- t.test(pc1_syn ~ syntax_a$роль)

out_syn <- tibble(
  block = "syntax",
  test = "t-test (PC1)",
  stat = unname(tt_syn_pc1$statistic),
  df = unname(tt_syn_pc1$parameter),
  p_value = tt_syn_pc1$p.value,
  effect_d = cohen_d(pc1_syn[syntax_a$роль == "кандидат"], pc1_syn[syntax_a$роль == "дистрактор"])
)

if (requireNamespace("vegan", quietly = TRUE)) {
  perm_role <- vegan::adonis2(dist(X) ~ syntax_a$роль, permutations = 999)
  perm_author <- vegan::adonis2(dist(X) ~ syntax_a$автор, permutations = 999)
  out_syn_perm <- tibble(
    block = "syntax",
    test = c("PERMANOVA (роль)", "PERMANOVA (автор)"),
    stat = c(unname(perm_role$F[1]), unname(perm_author$F[1])),
    df = c(unname(perm_role$Df[1]), unname(perm_author$Df[1])),
    p_value = c(unname(perm_role$`Pr(>F)`[1]), unname(perm_author$`Pr(>F)`[1])),
    effect_d = c(unname(perm_role$R2[1]), unname(perm_author$R2[1]))
  )
  bind_rows(out_syn, out_syn_perm)
} else {
  out_syn
}
```

```{txt a-synt-comment}

t-test по PC1: p = 0.0087, поэтому H₀A отвергаем. Среднее значение синтаксической PC1 у кандидата и дистракторов статистически значимо различается.

PERMANOVA по роли: p = 0.001, поэтому H₀A отвергаем. Синтаксический профиль статистически значимо связан с ролью текста (кандидат / дистрактор).

PERMANOVA по автору: p = 0.001, поэтому H₀A отвергаем. Синтаксический профиль статистически значимо связан с автором.

Итог: по синтаксическим метрикам H₀A отвергается: тексты Донцовой синтаксически отличаются от текстов авторов-дистракторов.

```

### Визуализация: MDS по синтаксическим метрикам (40 текстов)

MDS на основе матрицы расстояний. Здесь расстояния считаются как евклидовы дистанции по **z-score** для совокупности синтаксических признаков.

```{r syntax-mds, eval=TRUE, fig.width = 11, fig.height = 8}
mds_xy <- cmdscale(as.dist(dist(X)), k = 2)
mds_df <- tibble(
  X1 = mds_xy[, 1],
  X2 = mds_xy[, 2]
) %>%
  bind_cols(syntax_a %>% select(автор, роль, год, название)) %>%
  mutate(
    фамилия = word(автор, -1),
    подпись = str_squish(paste(фамилия, год, название))
  )

p_mds_syn <- ggplot(mds_df, aes(x = X1, y = X2, colour = автор, shape = роль)) +
  geom_point(size = 3, alpha = 0.85) +
  labs(
    title = "MDS по синтаксическим метрикам (часть A, 40 текстов)",
    x = "Dim 1", y = "Dim 2",
    colour = "Автор", shape = "Роль"
  ) +
  theme_minimal()

if (requireNamespace("ggrepel", quietly = TRUE)) {
  p_mds_syn <- p_mds_syn + ggrepel::geom_text_repel(
    aes(label = подпись),
    size = 2.7,
    max.overlaps = 60
  )
}

p_mds_syn
```


### Характерные для Донцовой синтаксические признаки

Эксплоранторная важность признаков: для каждого синтаксического показателя считается **эффект‑размер (Cohen’s d)** между группами
«Донцова» и «все остальные». Большая \(|d|\) означает, что признак систематически выше/ниже у Донцовой в смешанном корпусе.

```{r syntax-feature-importance, eval=TRUE}
cohen_d <- function(x1, x0) {
  x1 <- x1[is.finite(x1)]
  x0 <- x0[is.finite(x0)]
  n1 <- length(x1); n0 <- length(x0)
  if (n1 < 2 || n0 < 2) return(NA_real_)
  s1 <- sd(x1); s0 <- sd(x0)
  sp <- sqrt(((n1 - 1) * s1^2 + (n0 - 1) * s0^2) / (n1 + n0 - 2))
  if (!is.finite(sp) || sp == 0) return(NA_real_)
  (mean(x1) - mean(x0)) / sp
}

is_dontsova <- syntax_a$автор == "Дарья Донцова"

feature_labels <- c(
  "Mean Sentence Length" = "ср. длина предложения (слов)",
  "Mean Clause Length" = "ср. длина клаузы (слов)",
  "Mean Number of Clauses per Sentence" = "клаузы на предложение",
  "Mean Tree Depth" = "ср. глубина дерева",
  "Median Tree Depth" = "медианная глубина дерева",
  "Maximum Tree Depth" = "макс. глубина дерева",
  "Mean Dependency Distance" = "ср. дистанция зависимостей",
  "Node-to-Terminal-Node Ratio" = "отношение всех узлов к терминальным",
  "Average NP Length" = "ср. длина именной группы",
  "Complex NP Ratio" = "доля «сложных» NP",
  "Coordinate Clause to Sentence Ratio" = "координация на предложение",
  "Subordinate Clause to Sentence Ratio" = "подчинение на предложение",
  "coord_to_subord" = "координация/подчинение",
  "parataxis_ratio" = "доля parataxis‑клауз",
  "conj_ratio" = "доля conj‑клауз",
  "advcl_ratio" = "доля advcl‑клауз",
  "acl_ratio" = "доля acl‑клауз",
  "ccomp_ratio" = "доля ccomp‑клауз",
  "xcomp_ratio" = "доля xcomp‑клауз",
  "root_ratio" = "доля root‑клауз"
)

feat_stats <- tibble(feature = names(X_df)) %>%
  mutate(
    mean_dontsova = map_dbl(feature, ~ mean(X_df[[.x]][is_dontsova], na.rm = TRUE)),
    mean_others = map_dbl(feature, ~ mean(X_df[[.x]][!is_dontsova], na.rm = TRUE)),
    d = map_dbl(feature, ~ cohen_d(X_df[[.x]][is_dontsova], X_df[[.x]][!is_dontsova])),
    abs_d = abs(d),
    direction = if_else(d > 0, "выше у Донцовой", "ниже у Донцовой"),
    label = if_else(feature %in% names(feature_labels), feature_labels[feature], feature)
  ) %>%
  arrange(desc(abs_d))

top_k <- 12
feat_stats %>%
  select(label, direction, d, abs_d, mean_dontsova, mean_others) %>%
  slice_head(n = top_k) %>%
  mutate(
    d = round(d, 2),
    abs_d = round(abs_d, 2),
    mean_dontsova = round(mean_dontsova, 3),
    mean_others = round(mean_others, 3)
  ) %>%
  print(n = top_k)
```

```{r syntax-feature-importance-plot, eval=TRUE, fig.width = 10, fig.height = 6}
top_plot <- feat_stats %>% slice_head(n = 15)

ggplot(top_plot, aes(x = reorder(label, abs_d), y = abs_d, fill = direction)) +
  geom_col(alpha = 0.85) +
  coord_flip() +
  labs(
    title = "Топ синтаксических различий (Cohen’s d): Донцова vs остальные",
    subtitle = "Часть A, 40 текстов; признаки без «сырых счётчиков»",
    x = NULL, y = "|d|"
  ) +
  theme_minimal() +
  theme(legend.position = "bottom")
```

### Отдельные визуализации для нескольких синтаксических фич

Несколько интерпретируемых метрик (без стандартизации).

```{r syntax-selected-features-plot, eval=TRUE, fig.width = 11, fig.height = 8}
selected <- c(
  "Mean Sentence Length",
  "Mean Number of Clauses per Sentence",
  "Mean Dependency Distance",
  "Median Tree Depth",
  "Complex NP Ratio",
  "Average NP Length",
  "Coordinate Clause to Sentence Ratio",
  "Subordinate Clause to Sentence Ratio"
)

sel_long <- syntax_a %>%
  select(автор, роль, год, название, any_of(selected)) %>%
  pivot_longer(cols = any_of(selected), names_to = "feature", values_to = "value") %>%
  mutate(
    feature = recode(feature,
      `Mean Sentence Length` = "ср. длина предложения",
      `Mean Number of Clauses per Sentence` = "клаузы/предложение",
      `Mean Dependency Distance` = "ср. дистанция зависимостей",
      `Median Tree Depth` = "медианная глубина дерева",
      `Complex NP Ratio` = "доля сложных NP",
      `Average NP Length` = "ср. длина NP",
      `Coordinate Clause to Sentence Ratio` = "координация/предложение",
      `Subordinate Clause to Sentence Ratio` = "подчинение/предложение"
    )
  )

ggplot(sel_long, aes(x = автор, y = value, colour = роль)) +
  geom_boxplot(alpha = 0.35, outlier.shape = NA) +
  geom_jitter(width = 0.15, alpha = 0.8, size = 1.4) +
  facet_wrap(~ feature, scales = "free_y", ncol = 2) +
  labs(
    title = "Конкретные синтаксические метрики (часть A, 40 текстов)",
    x = NULL, y = NULL, colour = "Роль"
  ) +
  theme_minimal() +
  theme(axis.text.x = element_text(angle = 25, hjust = 1))
```

## Стилиометрия: дельта Бёрроуза (stylo)

**Дельта Бёрроуза** сравнивает частотные профили текстов (чаще всего — N самых частых словоформ, MFW). 

<!-- MFW -- Most Frequent Words  -->

Используем `books_tokens/` (не леммы).


## Подготовка корпуса для stylo

```{r stylo-prep}
build_stylo_corpus <- function(metadata, token_paths_col, out_dir, max_words = NULL) {
  dir.create(out_dir, recursive = TRUE, showWarnings = FALSE)

  # stylo читает list.files(corpus.dir) — подпапки тоже попадают в список и ломают загрузку
  old_dirs <- list.dirs(out_dir, recursive = FALSE, full.names = TRUE)
  if (length(old_dirs)) unlink(old_dirs, recursive = TRUE)
  old_txt <- list.files(out_dir, pattern = "\\.txt$", full.names = TRUE)
  if (length(old_txt)) unlink(old_txt)

  for (i in seq_len(nrow(metadata))) {
    src <- metadata[[token_paths_col]][i]
    dst_name <- paste0(metadata$папка[i], "__", metadata$имя_файла[i])
    dst <- file.path(out_dir, dst_name)

    if (!file.exists(src)) {
      stop("Нет файла: ", src)
    }

    # реструктурируем: одно слово на строку
    # иначе процесс падает или выполняется 20+ минут
    words <- read_lines(src, locale = locale(encoding = "UTF-8"), progress = FALSE) %>%
      paste(collapse = " ") %>%
      str_split("\\s+") %>%
      unlist() %>%
      .[. != ""]

    if (!is.null(max_words)) {
      words <- head(words, max_words)
    }

    write_lines(words, dst)
  }

  invisible(out_dir)
}

path_stylo_all <- file.path(project_root, "corpus_stylo")
path_stylo_out <- file.path(project_root, "output_stylo", "stylo")

dir.create(path_stylo_out, recursive = TRUE, showWarnings = FALSE)

build_stylo_corpus(meta, "folder_path_tokens", path_stylo_all)
```

```{r stylo-check}
length(list.files(path_stylo_all, pattern = "\\.txt$"))
list.dirs(path_stylo_all, recursive = FALSE)  # должно быть character(0)
list.files(path_stylo_all, pattern = "\\.txt$")[1:3]
```

## Параметры анализа

```{r stylo-settings}
stylo_mfw_min <- 100
stylo_mfw_max <- 1000
stylo_mfw_step <- 100
stylo_distance <- "delta"
stylo_analysis <- "BCT"

# кириллица в PDF
cyr_font <- if (.Platform$OS.type == "windows") "Segoe UI" else "DejaVu Sans"
grDevices::pdf.options(family = cyr_font)
```

## Часть A: весь корпус (кандидат vs дистракторы)

```{r stylo-all, fig.width = 10, fig.height = 8}
dir.create(file.path(path_stylo_out, "all_40"), recursive = TRUE, showWarnings = FALSE)

stylo_result <- stylo(
  corpus.dir = normalizePath(path_stylo_all, winslash = "/"),
  interactive = FALSE,
  corpus.lang = "Other",
  encoding = "UTF-8",
  mfw.min = 100,
  mfw.max = 100,
  mfw.increase = 1,
  analysis = "CA",
  distance.measure = "delta",
  display.on.screen = FALSE,
  write.pdf.file = FALSE,
  write.png.file = TRUE,
  png.dir = normalizePath(file.path(path_stylo_out, "all_40"), winslash = "/")
)

save(stylo_result, file = file.path(path_stylo_out, "all_40", "stylo_result.RData"))
```

```{r stylo-all-export-plots, fig.width = 11, fig.height = 10}
# load(file.path(path_stylo_out, "all_40", "stylo_result.RData"))

out_dir <- file.path(path_stylo_out, "all_40")
dir.create(out_dir, recursive = TRUE, showWarnings = FALSE)

# кириллица для PDF
if (!exists("cyr_font")) {
  cyr_font <- if (.Platform$OS.type == "windows") "Segoe UI" else "DejaVu Sans"
}
grDevices::pdf.options(family = cyr_font)

theme_cyr <- function(base_size = 11) {
  theme_minimal(base_size = base_size, base_family = cyr_font) +
    theme(text = element_text(family = cyr_font))
}

ggsave_pdf <- function(filename, plot, width, height) {
  save_ok <- function(device, ...) {
    tryCatch({
      ggsave(filename, plot, width = width, height = height, device = device, ...)
      TRUE
    }, error = function(e) {
      message(basename(filename), ": ", device, " — ", conditionMessage(e))
      FALSE
    })
  }

  if (capabilities("cairo") && save_ok(grDevices::cairo_pdf, family = cyr_font)) {
    return(invisible(filename))
  }
  if (!save_ok(grDevices::pdf, family = cyr_font)) {
    stop("Не удалось сохранить PDF: ", filename, call. = FALSE)
  }
  invisible(filename)
}

delta_mat <- as.matrix(stylo_result$distance.table)

file_ids <- rownames(delta_mat)
if (is.null(file_ids) || any(file_ids == "", na.rm = TRUE)) {
  file_ids <- colnames(delta_mat)
}

stylo_labels <- meta %>%
  mutate(stylo_id = paste0(папка, "__", имя_файла)) %>%
  mutate(
    # подпись для графиков: «Фамилия Год Название»
    фамилия = word(автор, -1),
    подпись = str_squish(paste(фамилия, год, название))
  )

# сопоставляем stylo-имена файлов с подписями из meta
file_ids_norm <- sub("\\.txt$", "", file_ids)
stylo_ids_norm <- sub("\\.txt$", "", stylo_labels$stylo_id)

idx <- match(file_ids_norm, stylo_ids_norm)
pretty_labels <- stylo_labels$подпись[idx]
authors <- stylo_labels$автор[idx]

# что-то не сопоставилось → оставляем "техническое имя" (чтобы не было пустых rownames)
if (any(is.na(pretty_labels))) {
  warning("Не сопоставлены с meta: ", paste(file_ids[is.na(pretty_labels)], collapse = ", "))
  pretty_labels[is.na(pretty_labels)] <- file_ids[is.na(pretty_labels)]
}

# красивые строки/столбцы матрицы δ для heatmap и dendrogram
rownames(delta_mat) <- colnames(delta_mat) <- pretty_labels

# heatmap δ
delta_long <- delta_mat %>%
  as.data.frame(check.names = FALSE) %>%
  rownames_to_column(var = "text_1") %>%
  pivot_longer(-text_1, names_to = "text_2", values_to = "delta")

p_heat <- ggplot(delta_long, aes(x = text_1, y = text_2, fill = delta)) +
  geom_tile() +
  scale_fill_gradient(low = "white", high = "steelblue") +
  labs(
    title = "Дельта Бёрроуза (40 текстов, MFW = 100)",
    x = NULL, y = NULL, fill = "δ"
  ) +
  theme_cyr() +
  theme(
    axis.text.x = element_text(angle = 45, hjust = 1, size = 7, family = cyr_font),
    axis.text.y = element_text(size = 7, family = cyr_font)
  )

ggsave(file.path(out_dir, "delta_heatmap_40.png"), p_heat, width = 14, height = 12, dpi = 150)
ggsave_pdf(file.path(out_dir, "delta_heatmap_40.pdf"), p_heat, width = 14, height = 12)

# 2. MDS по δ
mds_xy <- cmdscale(as.dist(delta_mat), k = 2)
p_mds <- tibble(
  подпись = pretty_labels,
  author = authors,
  X1 = mds_xy[, 1],
  X2 = mds_xy[, 2]
) %>%
  ggplot(aes(x = X1, y = X2, colour = author)) +
  geom_point(size = 3, alpha = 0.85) +
  labs(
    title = "MDS по дельте Бёрроуза (40 текстов)",
    x = "Dim 1", y = "Dim 2", colour = "Автор"
  ) +
  theme_cyr()

if (requireNamespace("ggrepel", quietly = TRUE)) {
  p_mds <- p_mds + ggrepel::geom_text_repel(
    aes(label = подпись), size = 2.8, max.overlaps = 50, family = cyr_font
  )
}

ggsave(file.path(out_dir, "delta_mds_40.png"), p_mds, width = 12, height = 10, dpi = 150)
ggsave_pdf(file.path(out_dir, "delta_mds_40.pdf"), p_mds, width = 12, height = 10)

# 3. Дендрограмма по δ
hc <- hclust(as.dist(delta_mat), method = "ward.D2")
hc$labels <- pretty_labels

save_dendro <- function(path, width, height, res = NULL, use_cairo = FALSE) {
  max_lab_chars <- max(nchar(pretty_labels, type = "width"), na.rm = TRUE)
  # при horiz = TRUE подписи справа
  # поэтому большой правый отступ (mar[4])
  mar_right <- max(16, min(40, max_lab_chars * 0.42))
  mar_spec <- c(4, 2, 4, mar_right)

  if (!is.null(res)) {
    png(path, width = width, height = height, res = res, family = cyr_font)
  } else if (use_cairo && capabilities("cairo")) {
    grDevices::cairo_pdf(path, width = width, height = height, family = cyr_font)
  } else {
    pdf(path, width = width, height = height, family = cyr_font)
  }

  par(mar = mar_spec, family = cyr_font, xpd = FALSE)
  plot(
    as.dendrogram(hc),
    horiz = TRUE,
    xlab = "δ",
    sub = "",
    cex = 0.55,
    main = "Кластеризация по δ (40 текстов)"
  )
  dev.off()
}

save_dendro(
  file.path(out_dir, "delta_dendrogram_40.png"),
  width = 1800, height = 2200, res = 120
)
save_dendro(
  file.path(out_dir, "delta_dendrogram_40.pdf"),
  width = 18, height = 16, use_cairo = TRUE
)

write.csv(delta_mat, file.path(out_dir, "distance_table_40.csv"), fileEncoding = "UTF-8")
```

## Статистическая проверка (δ Бёрроуза, часть A)

Для δ используем:

- t-test (paired) на уровне 20 текстов Донцовой: для каждой книги сравниваем среднюю δ до книг Донцовой vs среднюю δ до дистракторов;
- PERMANOVA по матрице δ (роль и автор).

Для парного t-test: H₀A — средняя δ от книги Донцовой до других книг Донцовой не меньше средней δ до дистракторов; H₁A — внутриавторская δ меньше межавторской
Для PERMANOVA: H₀A — матрица δ не связана с ролью/автором; H₁A — роль/автор объясняет часть расстояний δ. При `p < 0.05` H₀A отвергаем.

```{r a-delta-stats}
paired_d <- function(x, y) {
  d <- y - x
  d <- d[is.finite(d)]
  if (length(d) < 2 || sd(d) == 0) return(NA_real_)
  mean(d) / sd(d)
}

idx_d <- which(meta$автор == "Дарья Донцова")
idx_o <- which(meta$автор != "Дарья Донцова")

within_mean <- vapply(idx_d, function(i) mean(delta_mat[i, setdiff(idx_d, i)]), numeric(1))
between_mean <- vapply(idx_d, function(i) mean(delta_mat[i, idx_o]), numeric(1))

tt_delta <- t.test(within_mean, between_mean, paired = TRUE, alternative = "less")

delta_tests <- tibble(
  block = "delta",
  test = "t-test paired (within < between)",
  stat = unname(tt_delta$statistic),
  df = unname(tt_delta$parameter),
  p_value = tt_delta$p.value,
  effect_d = paired_d(within_mean, between_mean),
  mean_within = mean(within_mean),
  mean_between = mean(between_mean)
)

if (requireNamespace("vegan", quietly = TRUE)) {
  perm_role <- vegan::adonis2(as.dist(delta_mat) ~ meta$роль, permutations = 999)
  perm_author <- vegan::adonis2(as.dist(delta_mat) ~ meta$автор, permutations = 999)
  delta_perm <- tibble(
    block = "delta",
    test = c("PERMANOVA (роль)", "PERMANOVA (автор)"),
    stat = c(unname(perm_role$F[1]), unname(perm_author$F[1])),
    df = c(unname(perm_role$Df[1]), unname(perm_author$Df[1])),
    p_value = c(unname(perm_role$`Pr(>F)`[1]), unname(perm_author$`Pr(>F)`[1])),
    effect_d = c(unname(perm_role$R2[1]), unname(perm_author$R2[1]))
  )
  bind_rows(delta_tests, delta_perm)
} else {
  delta_tests
}

# list.files(out_dir, pattern = "\\.(png|pdf)$")
```

```{txt a-delta-comment}
paired t-test (within < between): p < 0.001, поэтому H₀A отвергаем. Средняя δ внутри корпуса Донцовой (0.800) статистически значимо меньше, чем средняя δ между Донцовой и дистракторами (1.254).

PERMANOVA по роли: p = 0.001, поэтому H₀A отвергаем. Матрица δ статистически значимо связана с ролью текста (кандидат / дистрактор).

PERMANOVA по автору: p = 0.001, поэтому H₀A отвергаем. Матрица δ статистически значимо связана с автором.

Итог: по δ Бёрроуза H₀A отвергается.
```

# 3. Часть B. Внутриавторский анализ книг Донцовой (расширенный корпус)

В этой части анализируются **только** книги Донцовой из отобранного корпуса (сейчас **283** текста, 6 серий).

**Метаданные:** `corpus_metadata_dontsova_full.csv`
<!-- пересобрать: `python scripts/build_dontsova_full_metadata.py` (годы с [FantLab](https://fantlab.ru/autor14039)). -->

**Имена файлов:** в `books_dontsova_full_clean/`, `books_dontsova_full_tokens/`, `books_dontsova_full_lemmas/` и `corpus_stylo_dontsova_full/`:

| Код | Серия | Пример |
|-----|-------|--------|
| ВТ | Виола Тараканова | `ВТ_Черт из табакерки.txt` |
| ДВ | Даша Васильева | `ДВ_Дама с коготками.txt` |
| ЕР | Евлампия Романова | `ЕР_Маникюр для покойника.txt` |
| ИП | Иван Подушкин | `ИП_Букет прекрасных дам.txt` |
| СК | Степанида Козлова | `СК_Развесистая клюква Голливуда.txt` |
| ТС | Татьяна Сергеева | `ТС_Старуха Кристи – отдыхает!.txt` |

<!-- Исходники в `books_dontsova_full_corpora/` не переименовываются
связь "старое имя → новое имя" хранится в колонках `путь_исходник` и `имя_файла` в CSV с метадатой. -->

## Пути и метаданные (часть B)

```{r paths-dontsova-full}
path_meta_b <- file.path(project_root, "corpus_metadata_dontsova_full.csv")
path_meta_b_new <- file.path(project_root, "corpus_metadata_dontsova_full.new.csv")
if (file.exists(path_meta_b_new)) {
  use_new <- !file.exists(path_meta_b) ||
    !"series_code" %in% names(read_csv(path_meta_b, n_max = 0, show_col_types = FALSE)) ||
    file.info(path_meta_b_new)$mtime > file.info(path_meta_b)$mtime
  if (use_new) {
    path_meta_b <- path_meta_b_new
    message("Метаданные: ", basename(path_meta_b))
  }
}
path_raw_b <- file.path(project_root, "books_dontsova_full_corpora")
path_books_clean_b <- file.path(project_root, "books_dontsova_full_clean")
path_tokens_b <- file.path(project_root, "books_dontsova_full_tokens")
path_lemmas_b <- file.path(project_root, "books_dontsova_full_lemmas")
path_stylo_dontsova_full <- file.path(project_root, "corpus_stylo_dontsova_full")

if (!exists("path_stylo_out")) {
  path_stylo_out <- file.path(project_root, "output", "stylo")
}
path_stylo_out_b <- file.path(path_stylo_out, "dontsova_full")

meta_b <- read_csv(
  path_meta_b,
  locale = locale(encoding = "UTF-8"),
  show_col_types = FALSE
) %>%
  mutate(
    год = suppressWarnings(as.integer(год)),
    path_raw = file.path(path_raw_b, путь_исходник),
    folder_path_clean = file.path(path_books_clean_b, путь),
    folder_path_tokens = file.path(path_tokens_b, путь),
    folder_path_lemmas = file.path(path_lemmas_b, путь),
    stylo_id = sub("\\.txt$", "", имя_файла)
  )

n_b <- nrow(meta_b)
message("Часть B: ", n_b, " текстов, ", n_distinct(meta_b$серия), " серий")

if ("для_сравнения" %in% names(meta_b)) {
  meta_b_compare <- meta_b %>% filter(для_сравнения == "да")
  message(
    "Для stylo (без коротких текстов и «Британца…»): ",
    nrow(meta_b_compare), " книг"
  )
} else {
  meta_b_compare <- meta_b
  message("ALARM! Колонка для_сравнения не найдена")
}

meta_b %>% count(серия, sort = TRUE)

# load(file.path(path_stylo_out_b, "stylo_result.RData")) # загрузить RData для stylo 
```

```{r helpers-dontsova-period}
# делим корпус на пятилетние периоды издания (часть B): 1999–2004, 2005–2009, …, 2020–2025
assign_year_period <- function(
  y,
  anchor = 1999L,
  first_end = 2004L,
  span = 5L,
  last_start = 2020L,
  last_end = 2025L
) {
  y <- suppressWarnings(as.integer(y))
  vapply(y, function(one) {
    if (is.na(one)) {
      return("год неизвестен")
    }
    if (one <= first_end) {
      return(paste0(anchor, "–", first_end))
    }
    if (one >= last_start) {
      return(paste0(last_start, "–", last_end))
    }
    y0 <- first_end + 1L
    start <- y0 + span * floor((one - y0) / span)
    paste0(start, "–", start + span - 1L)
  }, character(1))
}

year_period_levels <- function(years) {
  lv <- unique(assign_year_period(years))
  lv[order(suppressWarnings(as.integer(sub("–.*", "", lv))), na.last = TRUE)]
}

year_period_factor <- function(years) {
  factor(assign_year_period(years), levels = year_period_levels(years))
}
```

## Очистка исходников

```{r clean-dontsova-full}
# я уже не помню, нужно это сейчас или нет, главное, что в конце концов берутся тексты нужной длины
source(file.path(project_root, "R", "clean_corpus.R"))

# чтобы пересобрать python scripts/clean_dontsova_full_corpus.py --force
skip_existing_clean_b <- TRUE

for (i in seq_len(nrow(meta_b))) {
  in_path <- meta_b$path_raw[i]
  out_path <- meta_b$folder_path_clean[i]

  if (skip_existing_clean_b && file.exists(out_path)) next
  if (!file.exists(in_path)) stop("Нет файла: ", in_path)

  if (i %% 25 == 1 || i == nrow(meta_b)) {
    message("Очистка ", i, "/", nrow(meta_b), ": ", basename(in_path))
  }
  clean_one_file(in_path, out_path)
}
```

## Токенизация и лемматизация (часть B)

```{r tokenize-dontsova-full}
tokenize_corpus(
  metadata = meta_b,
  input_col = "folder_path_clean",
  output_col = "folder_path_tokens"
)
```

```{r udpipe-model-installation}
# library(udpipe)
# model_info <- udpipe_download_model(language = "russian-syntagrus")
# udpipe_ru <- udpipe_load_model(model_info$file_model)
```


```{r lemmatize-dontsova-full}
# Первый прогон: recompute_lemmas_b <- TRUE (skip_existing пропустит уже готовые)
recompute_lemmas_b <- FALSE

if (!exists("udpipe_ru", envir = .GlobalEnv)) {
  if (!exists("load_udpipe_model_safe")) {
    load_udpipe_model_safe <- function(language) {
      model_info <- udpipe_download_model(language = language)
      if (!file.exists(model_info$file_model)) {
        stop("Файл модели UDPipe не найден после скачивания: ", model_info$file_model)
      }
      udpipe_load_model(model_info$file_model)
    }
  }
  
  udpipe_ru <- load_udpipe_model_safe("russian-syntagrus")
}

if (isTRUE(recompute_lemmas_b)) {
  lemmatize_corpus(
    metadata = meta_b,
    input_col = "folder_path_clean",
    output_col = "folder_path_lemmas",
    skip_existing = TRUE
  )
}
```

## Лексические метрики (только Донцова, полный корпус)

```{r ttr-dontsova}
missing_lemmas <- !file.exists(meta_b$folder_path_lemmas)
if (any(missing_lemmas)) {
  stop(
    "ALARM! Нет лемм для ", sum(missing_lemmas), " файлов"
  )
}

ttr_dontsova <- meta_b %>%
  mutate(lexical = map(folder_path_lemmas, compute_ttr)) %>%
  unnest(lexical) %>%
  select(название, серия, series_code, год, tokens, types, ttr) %>%
  mutate(период = year_period_factor(год)) %>%
  arrange(серия, год, название)

ttr_dontsova %>%
  print(n = min(20, nrow(ttr_dontsova)))
```

```{r ttr-dontsova-series, fig.width = 10, fig.height = 6}
ggplot(ttr_dontsova, aes(x = reorder(серия, ttr, median), y = ttr, colour = серия)) +
  geom_boxplot(alpha = 0.35, outlier.shape = NA) +
  geom_jitter(width = 0.12, size = 1.2, alpha = 0.65) +
  labs(
    title = paste0("TTR по сериям (Донцова, n = ", n_b, ")"),
    x = NULL,
    y = "TTR (types / tokens)",
    colour = "Серия"
  ) +
  theme_minimal() +
  theme(axis.text.x = element_text(angle = 25, hjust = 1), legend.position = "none")
```

```{r ttr-dontsova-year, fig.width = 9, fig.height = 5}
ggplot(ttr_dontsova, aes(x = год, y = ttr)) +
  geom_point(aes(colour = серия), size = 2, alpha = 0.85) +
  geom_smooth(method = "loess", se = TRUE, colour = "grey40", linewidth = 0.8) +
  labs(
    title = paste0("TTR по году (Донцова, n = ", n_b, ")"),
    x = "Год",
    y = "TTR (types / tokens)",
    colour = "Серия"
  ) +
  theme_minimal()
```

```{r ttr-dontsova-period, fig.width = 10, fig.height = 6}
ggplot(ttr_dontsova, aes(x = период, y = ttr, colour = период)) +
  geom_boxplot(alpha = 0.35, outlier.shape = NA) +
  geom_jitter(width = 0.12, size = 1.2, alpha = 0.65) +
  labs(
    title = paste0("TTR по периодам издания (Донцова, n = ", n_b, ")"),
    subtitle = "Периоды по 5 лет; первый: 1999–2004, последний: 2020–2025",
    x = NULL,
    y = "TTR (types / tokens)",
    colour = "Период"
  ) +
  theme_minimal() +
  theme(axis.text.x = element_text(angle = 25, hjust = 1), legend.position = "none")
```

```{r hapax-dontsova}
hapax_dontsova <- meta_b %>%
  mutate(hapax_stats = map(folder_path_lemmas, compute_hapax)) %>%
  unnest(hapax_stats) %>%
  select(название, серия, series_code, год, hapax, hapax_per_type, hapax_per_token) %>%
  mutate(период = year_period_factor(год)) %>%
  arrange(серия, год, название)

hapax_dontsova %>%
  print(n = min(20, nrow(hapax_dontsova)))
```

```{r hapax-dontsova-series, fig.width = 10, fig.height = 6}
ggplot(hapax_dontsova, aes(x = reorder(серия, hapax_per_type, median), y = hapax_per_type, colour = серия)) +
  geom_boxplot(alpha = 0.35, outlier.shape = NA) +
  geom_jitter(width = 0.12, size = 1.2, alpha = 0.65) +
  labs(
    title = paste0("Доля гапаксов по сериям (n = ", n_b, ")"),
    x = NULL,
    y = "hapax / types",
    colour = "Серия"
  ) +
  theme_minimal() +
  theme(axis.text.x = element_text(angle = 25, hjust = 1), legend.position = "none")
```

```{r hapax-dontsova-period, fig.width = 10, fig.height = 6}
ggplot(hapax_dontsova, aes(x = период, y = hapax_per_type, colour = период)) +
  geom_boxplot(alpha = 0.35, outlier.shape = NA) +
  geom_jitter(width = 0.12, size = 1.2, alpha = 0.65) +
  labs(
    title = paste0("Доля гапаксов по периодам издания (n = ", n_b, ")"),
    subtitle = "Периоды по 5 лет",
    x = NULL,
    y = "hapax / types",
    colour = "Период"
  ) +
  theme_minimal() +
  theme(axis.text.x = element_text(angle = 25, hjust = 1), legend.position = "none")
```

```{r lexical-interpretation-dontsova, eval=TRUE, echo=FALSE, results='asis'}
if (!exists("ttr_dontsova") || !exists("hapax_dontsova")) {
  knitr::asis_output("<p><em>Нет таблиц <code>ttr_dontsova</code> / <code>hapax_dontsova</code>")
} else {
  fmt <- function(x) format(round(x, 4), nsmall = 4, decimal.mark = ",")
  ttr_lo <- ttr_dontsova %>% slice_min(ttr, n = 1, with_ties = FALSE)
  ttr_hi <- ttr_dontsova %>% slice_max(ttr, n = 1, with_ties = FALSE)
  n_year <- sum(!is.na(ttr_dontsova$год) & ttr_dontsova$год != "")

  cat("#### Интерпретация (часть B)\n\n")
  cat("**Корпус.** Анализируется ", nrow(ttr_dontsova), " текст(ов) из ", n_distinct(ttr_dontsova$серия), " серий. ", sep = "")
  cat("Год публикации указан для ", n_year, " книг (источник: FantLab + локальные справочники).\n\n", sep = "")

  cat("**TTR.** Разброс TTR (σ = ", fmt(sd(ttr_dontsova$ttr)), ", диапазон ",
      fmt(min(ttr_dontsova$ttr)), "–", fmt(max(ttr_dontsova$ttr)),
      ") описывает внутриавторскую вариативность. ", sep = "")
  cat("Минимум — «", ttr_lo$название, "» (", ttr_lo$серия, "), максимум — «", ttr_hi$название, "» (", ttr_hi$серия, "). ", sep = "")
  cat("Сравнение boxplot по сериям и **пятилетным периодам издания** показывает, насколько различимы лексические профили между циклами и во времени.\n\n")

  cat("**Гапаксы.** Показатель hapax/types дополняет TTR: устойчивые различия между сериями или периодами могут указывать на смену лексического регистра; ",
      "отсутствие структуры согласуется с H₀B об однородном профиле.\n", sep = "")
}
```

## Синтаксические метрики (только Донцова, полный корпус)

Синтаксические метрики считаются тем же пайплайном `UDPipe + syntaxcomp`, что и в части A. Здесь задача другая: не отделить Донцову от дистракторов, а проверить, проявляется ли внутри большого корпуса структура **по сериям** или **по периодам издания**.

```{r syntax-dontsova-full-load, eval=TRUE}
path_syntax_metrics_b <- file.path(
  project_root,
  "python_syntax part",
  "dontsova_full_output",
  "syntaxcomp_metrics.csv"
)

syntax_b_raw <- read_csv(
  path_syntax_metrics_b,
  locale = locale(encoding = "UTF-8"),
  show_col_types = FALSE
)

syntax_b <- meta_b %>%
  select(
    id, название_meta = название, серия, series_code, series_slug,
    год, имя_файла
  ) %>%
  left_join(
    syntax_b_raw %>%
      select(-автор, -название, -серия, -год),
    by = c("series_slug" = "папка", "имя_файла" = "имя_файла")
  ) %>%
  mutate(
    название = название_meta,
    период = year_period_factor(год)
  )

missing_syntax_b <- is.na(syntax_b$conllu_cache)
if (any(missing_syntax_b)) {
  stop("Нет синтаксических метрик для ", sum(missing_syntax_b), " книг")
}

syntax_b %>%
  count(серия, период, sort = TRUE) %>%
  print(n = 20)
```

```{r syntax-dontsova-full-features, eval=TRUE}
#  используем нормированные/средние метрики.
count_like_b <- c(
  "год",
  "Number of Sentences", "Number of Words", "Number of Clauses",
  "Number of Combined Clauses", "Number of Coordinate Clauses", "Number of Subordinate Clauses",
  "__compute_seconds__"
)

X_syn_b_df <- syntax_b %>%
  select(where(is.numeric)) %>%
  select(-any_of(count_like_b))

sd_vec_b <- map_dbl(X_syn_b_df, ~ sd(.x, na.rm = TRUE))
keep_b <- is.finite(sd_vec_b) & sd_vec_b > 0
X_syn_b_df <- X_syn_b_df %>% select(which(keep_b))

X_syn_b <- scale(as.matrix(X_syn_b_df))
X_syn_b[!is.finite(X_syn_b)] <- 0

tibble(
  n_texts = nrow(X_syn_b),
  n_features = ncol(X_syn_b)
)
```

### PCA по синтаксическим метрикам

<!-- Если точки не упорядочиваются по серии или периоду, это согласуется с H₁B. -->

```{r syntax-dontsova-full-pca, eval=TRUE, fig.width = 11, fig.height = 8}
pca_syn_b <- prcomp(X_syn_b, center = FALSE, scale. = FALSE)

pca_syn_b_df <- as_tibble(pca_syn_b$x[, 1:2]) %>%
  bind_cols(syntax_b %>% select(название, серия, год, период))

ggplot(pca_syn_b_df, aes(x = PC1, y = PC2, colour = период)) +
  geom_point(size = 1.8, alpha = 0.8) +
  labs(
    title = paste0("PCA по синтаксическим метрикам (Донцова, n = ", n_b, ")"),
    subtitle = "Признаки стандартизованы; цвет — период издания",
    x = "PC1", y = "PC2",
    colour = "Период"
  ) +
  theme_minimal()
```

```{r syntax-dontsova-full-pca-series, eval=TRUE, fig.width = 11, fig.height = 8}
ggplot(pca_syn_b_df, aes(x = PC1, y = PC2, colour = серия)) +
  geom_point(size = 1.8, alpha = 0.8) +
  labs(
    title = paste0("PCA по синтаксическим метрикам (Донцова, n = ", n_b, ")"),
    subtitle = "Те же координаты; цвет — серия",
    x = "PC1", y = "PC2",
    colour = "Серия"
  ) +
  theme_minimal() +
  theme(legend.text = element_text(size = 8))
```

### MDS по синтаксическим метрикам

MDS строится по евклидовым расстояниям между текстами в пространстве z-score синтаксических признаков.

```{r syntax-dontsova-full-mds-period, eval=TRUE, fig.width = 11, fig.height = 8}
dist_syn_b <- dist(X_syn_b, method = "euclidean")
mds_syn_b <- cmdscale(dist_syn_b, k = 2)

mds_syn_b_df <- tibble(
  X1 = mds_syn_b[, 1],
  X2 = mds_syn_b[, 2]
) %>%
  bind_cols(syntax_b %>% select(название, серия, год, период))

ggplot(mds_syn_b_df, aes(x = X1, y = X2, colour = период)) +
  geom_point(size = 1.8, alpha = 0.8) +
  labs(
    title = paste0("MDS по синтаксическим метрикам (Донцова, n = ", n_b, ")"),
    subtitle = "Цвет — период издания",
    x = "Dim 1", y = "Dim 2",
    colour = "Период"
  ) +
  theme_minimal()
```

```{r syntax-dontsova-full-mds-series, eval=TRUE, fig.width = 11, fig.height = 8}
ggplot(mds_syn_b_df, aes(x = X1, y = X2, colour = серия)) +
  geom_point(size = 1.8, alpha = 0.8) +
  labs(
    title = paste0("MDS по синтаксическим метрикам (Донцова, n = ", n_b, ")"),
    subtitle = "Те же координаты; цвет — серия",
    x = "Dim 1", y = "Dim 2",
    colour = "Серия"
  ) +
  theme_minimal() +
  theme(legend.text = element_text(size = 8))
```

### Синтаксический профиль по сериям и периодам

```{r syntax-dontsova-full-pc1-boxplots, eval=TRUE, fig.width = 11, fig.height = 6}
ggplot(pca_syn_b_df, aes(x = период, y = PC1, colour = период)) +
  geom_boxplot(alpha = 0.35, outlier.shape = NA) +
  geom_jitter(width = 0.12, size = 1.2, alpha = 0.65) +
  labs(
    title = "Главная синтаксическая ось (PC1) по периодам",
    x = NULL, y = "PC1 (syntax)",
    colour = "Период"
  ) +
  theme_minimal() +
  theme(axis.text.x = element_text(angle = 25, hjust = 1), legend.position = "none")
```

```{r syntax-dontsova-full-pc1-series, eval=TRUE, fig.width = 11, fig.height = 6}
ggplot(pca_syn_b_df, aes(x = reorder(серия, PC1, median), y = PC1, colour = серия)) +
  geom_boxplot(alpha = 0.35, outlier.shape = NA) +
  geom_jitter(width = 0.12, size = 1.2, alpha = 0.65) +
  labs(
    title = "Главная синтаксическая ось (PC1) по сериям",
    x = NULL, y = "PC1 (syntax)",
    colour = "Серия"
  ) +
  theme_minimal() +
  theme(axis.text.x = element_text(angle = 25, hjust = 1), legend.position = "none")
```

### PERMANOVA: серия и период

H₀B — синтаксические дистанции внутри корпуса Донцовой не связаны с серией или периодом публикации. H₁B — серия или период объясняет часть синтаксической вариации. При `p < 0.05` H₀B отвергаем; больший `R²` означает более сильную связь фактора с синтаксическим профилем.

```{r syntax-dontsova-full-permanova, eval=TRUE}
if (requireNamespace("vegan", quietly = TRUE)) {
  perm_syntax_b_series <- vegan::adonis2(dist_syn_b ~ syntax_b$серия, permutations = 999)
  perm_syntax_b_period <- vegan::adonis2(dist_syn_b ~ syntax_b$период, permutations = 999)
  
  syntax_b_permanova <- tibble(
    фактор = c("серия", "период"),
    F = c(unname(perm_syntax_b_series$F[1]), unname(perm_syntax_b_period$F[1])),
    R2 = c(unname(perm_syntax_b_series$R2[1]), unname(perm_syntax_b_period$R2[1])),
    p_value = c(unname(perm_syntax_b_series$`Pr(>F)`[1]), unname(perm_syntax_b_period$`Pr(>F)`[1]))
  )
  
  syntax_b_permanova
} else {
  tibble(
    сообщение = "Пакет vegan не установлен: install.packages('vegan')"
  )
}
```
```{txt}
PERMANOVA по серии: p = 0.075, поэтому H₀B не отвергаем. Синтаксические дистанции не имеют статистически значимой связи с серией на уровне p < 0.05. Доля объяснённой вариации небольшая: R² = 0.026.

PERMANOVA по периоду: p = 0.001, поэтому H₀B отвергаем. Синтаксические дистанции статистически значимо связаны с периодом публикации. Доля объяснённой вариации заметная: R² = 0.315.

Итог: по синтаксическим метрикам в полном корпусе Донцовой серия не даёт значимого эффекта, а период публикации даёт значимый эффект.

```

## Стилиометрия: полный корпус Донцовой

```{r stylo-prep-dontsova-full}
build_stylo_corpus_flat <- function(metadata, token_paths_col, filename_col, out_dir, max_words = NULL) {
  dir.create(out_dir, recursive = TRUE, showWarnings = FALSE)

  old_dirs <- list.dirs(out_dir, recursive = FALSE, full.names = TRUE)
  if (length(old_dirs)) unlink(old_dirs, recursive = TRUE)
  old_txt <- list.files(out_dir, pattern = "\\.txt$", full.names = TRUE)
  if (length(old_txt)) unlink(old_txt)

  for (i in seq_len(nrow(metadata))) {
    src <- metadata[[token_paths_col]][i]
    dst_name <- metadata[[filename_col]][i]
    dst <- file.path(out_dir, dst_name)

    if (!file.exists(src)) stop("Нет файла: ", src)

    words <- read_lines(src, locale = locale(encoding = "UTF-8"), progress = FALSE) %>%
      paste(collapse = " ") %>%
      str_split("\\s+") %>%
      unlist() %>%
      .[. != ""]

    if (!is.null(max_words)) words <- head(words, max_words)
    write_lines(words, dst)
  }

  invisible(out_dir)
}

build_stylo_corpus_flat(meta_b, "folder_path_tokens", "имя_файла", path_stylo_dontsova_full)
length(list.files(path_stylo_dontsova_full, pattern = "\\.txt$"))
```

```{r stylo-dontsova, fig.width = 10, fig.height = 8}
if (!exists("stylo_mfw_min")) {
  stylo_mfw_min <- 100
  stylo_mfw_max <- 1000
  stylo_mfw_step <- 100
  stylo_distance <- "delta"
  stylo_analysis <- "BCT"
}

dir.create(path_stylo_out_b, recursive = TRUE, showWarnings = FALSE)

stylo_result <- stylo(
  corpus.dir = normalizePath(path_stylo_dontsova_full, winslash = "/"),
  interactive = FALSE,
  corpus.lang = "Other",
  encoding = "UTF-8",
  delete.stopwords = FALSE,
  mfw.min = stylo_mfw_min,
  mfw.max = stylo_mfw_max,
  mfw.increase = stylo_mfw_step,
  analysis = stylo_analysis,
  distance.measure = stylo_distance,
  display.on.screen = FALSE,
  write.pdf.file = FALSE,
  write.png.file = TRUE,
  png.dir = normalizePath(path_stylo_out_b, winslash = "/")
)
```

```{r save-stylo-dontsova}
save(stylo_result, file = file.path(path_stylo_out_b, "stylo_result.RData"))
```

При H₀B (относительно однородный внутриавторский корпус) тексты не должны образовывать устойчивые подкластеры по сериям или периодам; при H₁B ожидаются **подкластеры по сериям или периодам**. На большом корпусе (283 текста) окончательный вывод опирается на δ, MDS и дендрограмму ниже.

```{r stylo-dontsova-delta}
if (!exists("compute_delta_matrix")) {
  compute_delta_matrix <- function(corpus_dir, mfw = 500) {
    files <- list.files(corpus_dir, pattern = "\\.txt$", full.names = FALSE)

    corpus <- load.corpus.and.parse(
      files = files,
      corpus.dir = corpus_dir,
      language = "Other",
      encoding = "UTF-8"
    )

    feat <- make.frequency.list(corpus, head = mfw, relative = TRUE)

    mat <- make.table.of.frequencies(
      corpus,
      features = feat,
      relative = TRUE
    )

    as.matrix(dist.delta(mat))
  }
}

stylo_mfw_dontsova <- 500
delta_dontsova <- compute_delta_matrix(path_stylo_dontsova_full, mfw = stylo_mfw_dontsova)
dim(delta_dontsova)
```

```{r install-ggrepel}
# install.packages("ggrepel")
```

```{r stylo-dontsova-export-plots, fig.width = 11, fig.height = 10}
if (!exists("delta_dontsova")) {
  rdata_path <- file.path(path_stylo_out_b, "delta_dontsova.RData")
  if (file.exists(rdata_path)) {
    load(rdata_path)
    message("Загружено из ", rdata_path)
  } else {
    stop("Сначала выполнить stylo-dontsova-delta")
  }
}

out_dir <- path_stylo_out_b
dir.create(out_dir, recursive = TRUE, showWarnings = FALSE)

if (!exists("cyr_font")) {
  cyr_font <- if (.Platform$OS.type == "windows") "Segoe UI" else "DejaVu Sans"
}
grDevices::pdf.options(family = cyr_font)

theme_cyr <- function(base_size = 11) {
  theme_minimal(base_size = base_size, base_family = cyr_font) +
    theme(text = element_text(family = cyr_font))
}

ggsave_pdf <- function(filename, plot, width, height) {
  save_ok <- function(device, ...) {
    tryCatch({
      ggsave(filename, plot, width = width, height = height, device = device, ...)
      TRUE
    }, error = function(e) {
      message(basename(filename), ": ", device, " — ", conditionMessage(e))
      FALSE
    })
  }

  if (capabilities("cairo") && save_ok(grDevices::cairo_pdf, family = cyr_font)) {
    return(invisible(filename))
  }
  if (!save_ok(grDevices::pdf, family = cyr_font)) {
    stop("Не удалось сохранить PDF: ", filename, call. = FALSE)
  }
  invisible(filename)
}

delta_mat <- delta_dontsova
mfw_lab <- stylo_mfw_dontsova
tag_b <- paste0("full_", n_b)

file_ids <- rownames(delta_mat)
if (is.null(file_ids) || any(file_ids == "", na.rm = TRUE)) {
  file_ids <- colnames(delta_mat)
}

stylo_labels <- meta_b %>%
  mutate(
    подпись = str_squish(paste(серия, название)),
    подпись_краткая = str_squish(paste(coalesce(as.character(год), ""), название)),
    подпись_год = coalesce(as.character(год), "?")
  )

file_ids_norm <- sub("\\.txt$", "", file_ids)
stylo_ids_norm <- sub("\\.txt$", "", stylo_labels$stylo_id)

idx <- match(file_ids_norm, stylo_ids_norm)
pretty_labels <- stylo_labels$подпись[idx]
pretty_short <- stylo_labels$подпись_краткая[idx]
pretty_year <- stylo_labels$подпись_год[idx]
series_vec <- stylo_labels$серия[idx]
years <- stylo_labels$год[idx]

if (any(is.na(pretty_labels))) {
  warning("Не сопоставлены с meta_b: ", sum(is.na(pretty_labels)), " файлов")
  pretty_labels[is.na(pretty_labels)] <- file_ids[is.na(pretty_labels)]
  pretty_short[is.na(pretty_short)] <- file_ids[is.na(pretty_short)]
  series_vec[is.na(series_vec)] <- "неизвестно"
}

# порядок: по серии, затем по названию — блоки на heatmap
ord <- order(series_vec, pretty_labels)
delta_mat <- delta_mat[ord, ord, drop = FALSE]
pretty_labels <- pretty_labels[ord]
pretty_short <- pretty_short[ord]
pretty_year <- pretty_year[ord]
series_vec <- series_vec[ord]
years <- years[ord]

rownames(delta_mat) <- colnames(delta_mat) <- pretty_labels

# 1. Тепловая карта δ (без подписей осей)
delta_long <- delta_mat %>%
  as.data.frame(check.names = FALSE) %>%
  rownames_to_column(var = "text_1") %>%
  pivot_longer(-text_1, names_to = "text_2", values_to = "delta")

p_heat <- ggplot(delta_long, aes(x = text_1, y = text_2, fill = delta)) +
  geom_tile() +
  scale_fill_gradient(low = "white", high = "steelblue") +
  labs(
    title = paste0("Дельта Бёрроуза (Донцова, n = ", n_b, ", MFW = ", mfw_lab, ")"),
    subtitle = "Тексты упорядочены по серии; подписи осей скрыты",
    x = NULL, y = NULL, fill = "δ"
  ) +
  theme_cyr() +
  theme(axis.text = element_blank(), axis.ticks = element_blank())

ggsave(file.path(out_dir, paste0("delta_heatmap_", tag_b, ".png")), p_heat, width = 14, height = 13, dpi = 150)
if (n_b <= 80) {
  ggsave_pdf(file.path(out_dir, paste0("delta_heatmap_", tag_b, ".pdf")), p_heat, width = 14, height = 13)
} else {
  message("PDF тепловой карты пропущен")
}

# 2. MDS (цвет — серия)
mds_xy <- cmdscale(as.dist(delta_mat), k = 2)

mds_df <- tibble(
  подпись = pretty_short,
  подпись_год = pretty_year,
  серия = series_vec,
  год = years,
  период = year_period_factor(years),
  X1 = mds_xy[, 1],
  X2 = mds_xy[, 2]
)

p_mds <- mds_df %>%
  ggplot(aes(x = X1, y = X2, colour = серия)) +
  geom_point(size = if (n_b > 80) 1.8 else 3, alpha = 0.85) +
  labs(
    title = paste0("MDS по δ (Донцова, n = ", n_b, ", MFW = ", mfw_lab, ")"),
    x = "Dim 1", y = "Dim 2", colour = "Серия"
  ) +
  theme_cyr() +
  theme(legend.text = element_text(size = 8))

if (n_b <= 40 && requireNamespace("ggrepel", quietly = TRUE)) {
  p_mds <- p_mds + ggrepel::geom_text_repel(
    aes(label = подпись), size = 2.5, max.overlaps = 40, family = cyr_font
  )
}

ggsave(file.path(out_dir, paste0("delta_mds_", tag_b, ".png")), p_mds, width = 12, height = 9, dpi = 150)
ggsave_pdf(file.path(out_dir, paste0("delta_mds_", tag_b, ".pdf")), p_mds, width = 12, height = 9)

# 2a. MDS (цвет — 5-летний период издания: 1999–2004, 2005–2009, …)
p_mds_period <- mds_df %>%
  ggplot(aes(x = X1, y = X2, colour = период)) +
  geom_point(size = if (n_b > 80) 1.8 else 3, alpha = 0.85) +
  labs(
    title = paste0(
      "MDS по δ, цвет — период издания (Донцова, n = ", n_b, ", MFW = ", mfw_lab, ")"
    ),
    subtitle = "Периоды по 5 лет; первый: 1999–2004, последний: 2020–2025",
    x = "Dim 1", y = "Dim 2", colour = "Период"
  ) +
  theme_cyr() +
  theme(legend.text = element_text(size = 8))

ggsave(
  file.path(out_dir, paste0("delta_mds_period_", tag_b, ".png")),
  p_mds_period, width = 12, height = 9, dpi = 150
)
ggsave_pdf(
  file.path(out_dir, paste0("delta_mds_period_", tag_b, ".pdf")),
  p_mds_period, width = 12, height = 9
)

# 2b. MDS с подписями (год; год + название)
if (!requireNamespace("ggrepel", quietly = TRUE)) {
  warning("Пакет ggrepel не установлен — MDS с подписями пропущены")
} else {
  p_mds_year <- mds_df %>%
    ggplot(aes(x = X1, y = X2, colour = серия)) +
    geom_point(size = 1.6, alpha = 0.75) +
    ggrepel::geom_text_repel(
      aes(label = подпись_год),
      size = 2.2,
      max.overlaps = Inf,
      family = cyr_font,
      min.segment.length = 0
    ) +
    labs(
      title = paste0("MDS по δ, подписи — год (Донцова, n = ", n_b, ", MFW = ", mfw_lab, ")"),
      x = "Dim 1", y = "Dim 2", colour = "Серия"
    ) +
    theme_cyr() +
    theme(legend.text = element_text(size = 8))

  p_mds_year_title <- mds_df %>%
    ggplot(aes(x = X1, y = X2, colour = серия)) +
    geom_point(size = 1.6, alpha = 0.75) +
    ggrepel::geom_text_repel(
      aes(label = подпись),
      size = 1.7,
      max.overlaps = Inf,
      family = cyr_font,
      min.segment.length = 0
    ) +
    labs(
      title = paste0("MDS по δ, подписи — год и название (Донцова, n = ", n_b, ", MFW = ", mfw_lab, ")"),
      x = "Dim 1", y = "Dim 2", colour = "Серия"
    ) +
    theme_cyr() +
    theme(legend.text = element_text(size = 8))

  ggsave(
    file.path(out_dir, paste0("delta_mds_year_", tag_b, ".png")),
    p_mds_year, width = 16, height = 12, dpi = 150
  )
  ggsave_pdf(
    file.path(out_dir, paste0("delta_mds_year_", tag_b, ".pdf")),
    p_mds_year, width = 16, height = 12
  )
  ggsave(
    file.path(out_dir, paste0("delta_mds_year_title_", tag_b, ".png")),
    p_mds_year_title, width = 18, height = 14, dpi = 150
  )
  ggsave_pdf(
    file.path(out_dir, paste0("delta_mds_year_title_", tag_b, ".pdf")),
    p_mds_year_title, width = 18, height = 14
  )
}

# 3. Дендрограмма
hc <- hclust(as.dist(delta_mat), method = "ward.D2")
hc$labels <- pretty_labels

save_dendro <- function(path, width, height, res = NULL, use_cairo = FALSE) {
  max_lab_chars <- max(nchar(pretty_labels, type = "width"), na.rm = TRUE)
  mar_right <- max(18, min(48, max_lab_chars * 0.28))
  mar_spec <- c(4, 2, 4, mar_right)
  lab_cex <- if (n_b > 100) 0.28 else if (n_b > 50) 0.4 else 0.55

  if (!is.null(res)) {
    png(path, width = width, height = height, res = res, family = cyr_font)
  } else if (use_cairo && capabilities("cairo")) {
    grDevices::cairo_pdf(path, width = width, height = height, family = cyr_font)
  } else {
    pdf(path, width = width, height = height, family = cyr_font)
  }

  par(mar = mar_spec, family = cyr_font, xpd = FALSE)
  plot(
    as.dendrogram(hc),
    horiz = TRUE,
    xlab = "δ",
    sub = "",
    cex = lab_cex,
    main = paste0("Кластеризация по δ (Донцова, n = ", n_b, ", MFW = ", mfw_lab, ")")
  )
  dev.off()
}

dendro_h <- max(2400, n_b * 12)
save_dendro(
  file.path(out_dir, paste0("delta_dendrogram_", tag_b, ".png")),
  width = 1800, height = dendro_h, res = 110
)
save_dendro(
  file.path(out_dir, paste0("delta_dendrogram_", tag_b, ".pdf")),
  width = 18, height = max(14, n_b * 0.08), use_cairo = TRUE
)

write.csv(delta_mat, file.path(out_dir, paste0("distance_table_", tag_b, ".csv")), fileEncoding = "UTF-8")
save(delta_dontsova, stylo_mfw_dontsova, n_b, file = file.path(out_dir, "delta_dontsova.RData"))

list.files(out_dir, pattern = "\\.(png|pdf|csv|RData)$")
```

# 4. Однородность корпуса: автоматическая кластеризация и silhouette


Чтобы не задавать заранее серии или периоды, проверим, появляются ли в полном корпусе Донцовой **самостоятельные устойчивые кластеры**. Для этого используем PAM-кластеризацию (`k = 2..10`) по готовым матрицам расстояний и считаем average silhouette width.

Интерпретация:

- `silhouette < 0.25` — явной кластерной структуры нет / кластеры слабые;
- `0.25–0.50` — умеренная структура;
- `> 0.50` — хорошо разделённые кластеры.

```{r install-cluster}
# install.packages("cluster")
```

```{r dontsova-full-silhouette-functions, eval=TRUE}
silhouette_scan <- function(d, k_values = 2:10, label = "distance") {
  if (!requireNamespace("cluster", quietly = TRUE)) {
    stop("Нужен пакет cluster: install.packages('cluster')")
  }
  
  d <- as.dist(d)
  
  map_dfr(k_values, function(k) {
    fit <- cluster::pam(d, k = k, diss = TRUE)
    sil <- cluster::silhouette(fit$clustering, d)
    
    tibble(
      block = label,
      k = k,
      avg_silhouette = mean(sil[, "sil_width"]),
      min_cluster_size = min(table(fit$clustering)),
      max_cluster_size = max(table(fit$clustering))
    )
  })
}

interpret_silhouette <- function(x) {
  case_when(
    is.na(x) ~ "нет данных",
    x < 0.25 ~ "слабая кластерная структура",
    x < 0.50 ~ "умеренная кластерная структура",
    TRUE ~ "сильная кластерная структура"
  )
}
```

```{r dontsova-full-silhouette-delta, eval=TRUE, fig.width = 8, fig.height = 5}
sil_delta <- silhouette_scan(delta_mat, label = "δ Бёрроуза")

sil_delta %>%
  arrange(desc(avg_silhouette)) %>%
  mutate(интерпретация = interpret_silhouette(avg_silhouette)) %>%
  print(n = Inf)

ggplot(sil_delta, aes(x = k, y = avg_silhouette)) +
  geom_line() +
  geom_point(size = 2) +
  geom_hline(yintercept = 0.25, linetype = "dashed", colour = "grey50") +
  labs(
    title = "Silhouette по δ Бёрроуза (автоматическая кластеризация)",
    subtitle = "PAM по матрице δ; метки серии/периода не используются",
    x = "Число кластеров k",
    y = "Average silhouette width"
  ) +
  theme_minimal()
```

```{r dontsova-full-silhouette-syntax, eval=TRUE, fig.width = 8, fig.height = 5}
if (!exists("dist_syn_b")) {
  knitr::asis_output("<p><em>Нет объекта <code>dist_syn_b</code> — выполните синтаксический раздел части B.</em></p>")
} else {
  sil_syntax <- silhouette_scan(dist_syn_b, label = "синтаксис")
  
  print(
    sil_syntax %>%
      arrange(desc(avg_silhouette)) %>%
      mutate(интерпретация = interpret_silhouette(avg_silhouette)),
    n = Inf
  )
  
  ggplot(sil_syntax, aes(x = k, y = avg_silhouette)) +
    geom_line() +
    geom_point(size = 2) +
    geom_hline(yintercept = 0.25, linetype = "dashed", colour = "grey50") +
    labs(
      title = "Silhouette по синтаксическим дистанциям (автоматическая кластеризация)",
      subtitle = "PAM по z-score синтаксических признаков; метки серии/периода не используются",
      x = "Число кластеров k",
      y = "Average silhouette width"
    ) +
    theme_minimal()
}
```

```{r dontsova-full-silhouette-interpretation, eval=TRUE, echo=FALSE, results='asis'}
fmt <- function(x) format(round(x, 3), nsmall = 3, decimal.mark = ",")

cat("#### Интерпретация silhouette (часть B)")

if (exists("sil_delta")) {
  best_delta <- sil_delta %>% slice_max(avg_silhouette, n = 1, with_ties = FALSE)
  cat("По δ Бёрроуза максимум silhouette достигается при k = ", best_delta$k,
      ": average silhouette = ", fmt(best_delta$avg_silhouette),
      " (", interpret_silhouette(best_delta$avg_silhouette), "). ", sep = "")
}

if (exists("sil_syntax")) {
  best_syntax <- sil_syntax %>% slice_max(avg_silhouette, n = 1, with_ties = FALSE)
  cat("По синтаксическим дистанциям максимум silhouette достигается при k = ", best_syntax$k,
      ": average silhouette = ", fmt(best_syntax$avg_silhouette),
      " (", interpret_silhouette(best_syntax$avg_silhouette), "). ", sep = "")
}

```

---

# 5. Итоги и визуализация результатов (части A и B)

В финальном разделе собраны основные результаты по двум исследовательским вопросам. Сначала кратко суммируются лексические и синтаксические метрики, затем выводятся сохранённые графики стилиометрии из `output_stylo/stylo/`, после чего формулируется общий вывод об авторской различимости и внутренней однородности корпуса.

```{r results-report-setup, include=FALSE, eval=TRUE}
knitr::opts_chunk$set(fig.align = "center", out.width = "95%", echo = FALSE)

results_root <- if (requireNamespace("rprojroot", quietly = TRUE)) {
  rprojroot::find_root(rprojroot::is_git_root)
} else {
  getwd()
}

show_stylo_fig <- function(rel_path, dpi = 96) {
  p <- file.path(results_root, rel_path)
  if (!file.exists(p)) {
    return(knitr::asis_output(paste0(
      "<p><em>Нет файла <code>", rel_path
    )))
  }
  knitr::include_graphics(p, dpi = dpi)
}
```

## Лексическое разнообразие и гапаксы (разделы 2–3)

### TTR

**Между ролями.** Средний TTR кандидата (0,1722) выше, чем у дистракторов в совокупности (0,1441). Медиана TTR у Дарьи Донцовой (0,1729) — наибольшая среди пяти авторов. По показателю types/tokens профиль кандидата не совпадает со средним профилем дистракторов: тексты Донцовой демонстрируют бóльшую относительную лексическую вариативность. Это согласуется с H₁A о различимости стилистического профиля кандидата.

**Внутри корпуса Донцовой (часть B, n = 283).** Оцениваются разброс TTR и hapax/types по шести сериям; диаграммы по году строятся только для текстов с заполненным полем «год» в `corpus_metadata_dontsova_full.csv`. Интерпретация — в chunk `lexical-interpretation-dontsova` после прогона пайплайна.

#### Гапаксы (hapax / types)

**Между ролями.** Средняя доля гапаксов у кандидата (0,5562) практически совпадает со средней долей у дистракторов (0,5505); медианы также близки (0,554 vs 0,547).

**Внутри корпуса Донцовой (часть B).** Сравнение boxplot по сериям; устойчивые различия между циклами могут поддерживать H₁B.

---

## Синтаксические метрики и PCA/PERMANOVA

**Часть A.** Синтаксический блок проверяет, отличается ли профиль кандидата от дистракторов не по словарю, а по устройству предложений: длине, вложенности, координации, подчинению, NP и другим метрикам syntaxcomp. PCA используется как способ сжать набор синтаксических признаков в главные оси; t-test по PC1 и PERMANOVA по полной матрице расстояний дают формальную проверку H₀A/H₁A.

**Интерпретация.** Если PC1 значимо различается между кандидатом и дистракторами, а PERMANOVA даёт значимую связь с ролью/автором, это поддерживает H₁A: синтаксический профиль Донцовой не совпадает со средним профилем жанрово близких авторов.

**Часть B.** Внутри полного корпуса Донцовой синтаксический PCA и MDS используются уже не для межавторского сравнения, а для проверки структуры по **сериям** и **периодам публикации**. PERMANOVA сравнивает, какой фактор сильнее связан с синтаксическими расстояниями: серия или время.

**Интерпретация.** Если период объясняет большую долю вариации, чем серия, это поддерживает вывод о диахроническом дрейфе синтаксиса: корпус не распадается прежде всего на шесть серий, но меняется во времени.

---

## Стилиометрия: корпус 40 текстов (MFW = 100)

**Постановка.** На смешанном корпусе (20 текстов кандидата, по 5 текстов у четырёх дистракторов) оценивается, выделяется ли стилистический профиль Дарьи Донцовой на фоне близких жанрово авторов.

### Тепловая карта δ

Матрица попарных расстояний Бёрроуза (δ). На используемой шкале более светлые ячейки соответствуют меньшим значениям δ, то есть большей стилистической близости пары текстов.

```{r fig-heatmap-40, eval=TRUE, fig.cap="Матрица дельты Бёрроуза, 40 текстов (MFW = 100)"}
show_stylo_fig("output_stylo/stylo/all_40/delta_heatmap_40.png")
```

*Комментарий.* Подматрицы (блоки 20×20 для кандидата и 5×5 для дистракторов) внутри одного автора светлее, чем ячейки пар автор А × автор Б. Блок Донцова × Донцова выделяется как светлая область на фоне смешанных сравнений с дистракторами — это свидетельствует о том, что частотный профиль (на выбранном MFW) согласуется с принадлежностью к автору-кандидату.

<!-- Локально более тёмные клетки внутри блока 20×20 отражают попарную дистанцию между отдельными книгами Донцовой. -->

### MDS

Классическое многомерное шкалирование (MDS) по матрице δ; цвет точек — автор.

```{r fig-mds-40, eval=TRUE, fig.cap="MDS по матрице δ, 40 текстов"}
show_stylo_fig("output_stylo/stylo/all_40/delta_mds_40.png")
```

*Комментарий.* Кластеризация точек по метке автора указывает на доминирование межавторского компонента в дисперсии δ. Пространственное отделение облака текстов Донцовой от дистракторов подтверждает, что на уровне смешанного корпуса стилистический сигнал автора-кандидата различим.

### Дендрограмма

Иерархическая кластеризация (метод Уорда, `ward.D2`) по δ.

```{r fig-dendro-40, eval=TRUE, fig.cap="Иерархическая кластеризация по δ, 40 текстов"}
show_stylo_fig("output_stylo/stylo/all_40/delta_dendrogram_40.png", dpi = 110)
```

*Комментарий.* Слияние всех 20 текстов кандидата в одну ветвь при относительно раннем объединении текстов каждого дистрактора может быть интерпретирована как авторская структура дистанций. Дерево поддерживает вывод о различимости кандидата в полном корпусе.

---

## Стилиометрия: полный корпус Донцовой (n = 283, MFW = 500)

Проверяется **H₁B**: наличие статистически осмысленных внутриавторских различий (по серии или периоду публикации). **H₀B** предполагает отсутствие устойчивых подкластеров, не объясняемых случайной дисперсией.

Графики сохраняются в `output_stylo/stylo/dontsova_full/` с суффиксом `full_283` (число подставляется автоматически).

### Тепловая карта δ

```{r fig-heatmap-full, eval=TRUE, fig.cap="Матрица δ, полный корпус Дарьи Донцовой (MFW = 500)"}
show_stylo_fig("output_stylo/stylo/dontsova_full/delta_heatmap_full_283.png")
```

*Комментарий.* Структура диффузная → связи нет.

### MDS

Координаты MDS; цвет — **серия**.

```{r fig-mds-full, eval=TRUE, fig.cap="MDS по δ, полный корпус Донцовой"}
show_stylo_fig("output_stylo/stylo/dontsova_full/delta_mds_full_283.png")
```

*Комментарий.* В двухмерной проекции облака точек не распадаются на кластеры по сериям: цвета перемешаны. При этом форма дуги указывает на градиент (он лучше объясняется временем публикации, чем серией).

### MDS с подписями (год)

```{r fig-mds-full-year, eval=TRUE, fig.cap="MDS по δ с подписями года издания"}
show_stylo_fig("output_stylo/stylo/dontsova_full/delta_mds_year_full_283.png", dpi = 110)
```

### MDS (цвет — период издания)

Пятилетние периоды: **1999–2004**, **2005–2009**, **2010–2014**, **2015–2019**, **2020–2025** (последний объединён: 2020–2025).

```{r fig-mds-full-period, eval=TRUE, fig.cap="MDS по δ, цвет — пятилетний период издания"}
show_stylo_fig("output_stylo/stylo/dontsova_full/delta_mds_period_full_283.png")
```

*Комментарий.* Видна структурированность в зависимости от периода: периоды расположены вдоль дуги почти «по порядку» (1999–2004 слева → … → 2020–2025 справа). Для частотного профиля характерен **диахронический дрейф**, поэтому H₁B поддерживается по оси времени.

### MDS с подписями (год и название)

```{r fig-mds-full-year-title, eval=TRUE, fig.cap="MDS по δ с подписями года и названия"}
show_stylo_fig("output_stylo/stylo/dontsova_full/delta_mds_year_title_full_283.png", dpi = 110)
```

### Дендрограмма

```{r fig-dendro-full, eval=TRUE, fig.cap="Иерархическая кластеризация, полный корпус Донцовой"}
show_stylo_fig("output_stylo/stylo/dontsova_full/delta_dendrogram_full_283.png", dpi = 110)
```

---

## Однородность корпуса и silhouette

Автоматическая кластеризация PAM (`k = 2..10`) и average silhouette width используются как дополнительная проверка: появляются ли устойчивые кластеры **без заранее заданных меток** серии или периода.

**Формальная логика.** Если silhouette низкий (`< 0.25`), явной кластерной структуры нет; это согласуется с H₀B об относительной однородности корпуса. Если silhouette умеренный или высокий, это поддерживает H₁B: внутри корпуса есть самостоятельные подкластеры.

**Интерпретация для проекта.** Silhouette не доказывает авторство напрямую, но помогает отличить две ситуации: (1) тексты образуют несколько хорошо разделённых групп; (2) тексты скорее лежат на непрерывном градиенте. Для полного корпуса Донцовой особенно важно сопоставлять silhouette с MDS по периодам: временной градиент может быть заметен визуально даже без сильной автоматической кластеризации.

---

## Общий вывод

**Ответ на вопрос A.** В межавторском корпусе Донцова отличается от дистракторов по нескольким слоям: лексике, синтаксису и δ Бёрроуза. Если t-test/PERMANOVA дают значимые результаты, H₀A отвергается в пользу H₁A: профиль кандидата различим относительно жанрово близких авторов.

**Ответ на вопрос B.** В полном корпусе Донцовой структура сильнее связана не с серией как таковой, а с периодом публикации: это видно по MDS по δ и проверяется в синтаксическом блоке через PERMANOVA. Такой результат лучше интерпретировать как **внутриавторскую временную динамику**, а не как распад корпуса на несколько резко отделённых авторских стилей.

**Ограничение вывода.** Ни один из методов не доказывает авторство сам по себе: вывод строится на согласовании разных уровней анализа — лексического, синтаксического и стилометрического.
---

**Таблицы расстояний:** `output_stylo/stylo/all_40/distance_table_40.csv`, `output_stylo/stylo/dontsova_full/distance_table_full_283.csv`.

