---
title: "Стилиометрический анализ текстов Донцовой"
author: "Маша Волина"
output:
  html_document:
    toc: true
    toc_float: true
    toc_depth: 3
    lang: ru
    theme: flatly
    code_folding: show
---

```{r setup, include = FALSE}
knitr::opts_chunk$set(
  echo = TRUE,
  message = TRUE,
  warning = FALSE,
  eval = FALSE
)
```

# О проекте

**Идея:** проверка авторской однородности корпуса Дарьи Донцовой.

**H₀:** все книги, опубликованные под именем Дарьи Донцовой, имеют единый стилистический профиль.

**H₁:** книги Дарьи Донцовой демонстрируют статистически значимые различия в стилистическом профиле (вероятно, по периодам публикации).

## Материал и две части проекта

| Роль | Автор | Число текстов |
|------|-------|---------------|
| Кандидат | Дарья Донцова | 20 (часть A) / 299 (часть B) |
| Дистрактор | Татьяна Устинова | 5 |
| Дистрактор | Татьяна Полякова | 5 |
| Дистрактор | Александра Марининой | 5 |
| Дистрактор | Маша Трауб | 5 |

Дистракторы подобраны как близкие по жанру (детектив / «дамская» проза) авторы с сопоставимым объёмом выборки. У Донцовой тексты из разных **серий** и **лет публикации**.

**Структура проекта:**

- **Часть A (кандидат vs дистракторы)**: фиксированный смешанный корпус (сейчас 40 текстов) — проверка, отделяется ли Донцова от дистракторов.
- **Часть B (только Донцова)**: внутриавторский анализ расширенного корпуса из `books_dontsova_full_corpora/` (**299** книг, 6 серий); метаданные — `corpus_metadata_dontsova_full.csv`. Имена обработанных файлов: **`КОД_Название.txt`** (ВТ, ДВ, ЕР, ИП, СК, ТС); годы — с [FantLab](https://fantlab.ru/autor14039) (`scripts/fantlab_years.py`). Имена файлов в пайплайне: **`ВТ_Черт из табакерки.txt`**, **`ДВ_Дама с коготками.txt`**, **`ИП_Букет прекрасных дам.txt`** и т.д. (префикс серии: ВТ, ДВ, ЕР, ИП, СК, ТС). Годы — с [FantLab](https://fantlab.ru/autor14039).


---

# 1. Общая подготовка данных

Для **дельты Бёрроуза** (stylo) и для **TTR** нужен единообразный лексический слой: слова в нижнем регистре, без пунктуации, разделённые пробелами. Словоформы — в `books_tokens/`; леммы — в `books_lemmas/`.

Исходник для обоих шагов: **`books_clean/`**.

**Равная длина (часть A):** перед токенизацией можно усечь `books_clean/` до 27 000 слов — `python scripts/truncate_clean_corpus.py` (вне Rmd), затем заново `tokenize_corpus()` и `lemmatize_corpus(skip_existing = FALSE)`.

## Пакеты

```{r packages-lexical}
library(tidyverse)
library(readr)
library(stringr)
library(tidytext)
library(stylo)
```

## Пути

```{r paths}
project_root <- if (requireNamespace("rprojroot", quietly = TRUE)) {
  rprojroot::find_root(rprojroot::is_git_root)
} else {
  getwd()
}

path_meta        <- file.path(project_root, "corpus_metadata.csv")
path_books_clean <- file.path(project_root, "books_clean")
path_tokens      <- file.path(project_root, "books_tokens")

meta <- read_csv(
  path_meta,
  locale = locale(encoding = "UTF-8"),
  show_col_types = FALSE
) %>%
  mutate(
    роль = if_else(автор == "Дарья Донцова", "кандидат", "дистрактор"),
    folder_path_clean_texts = file.path(path_books_clean, папка, имя_файла),
    folder_path_tokens = file.path(path_tokens, папка, имя_файла)
  )
```

## Функция: один файл

Нормализация: нижний регистр, всё, кроме русских/латинских букв и пробелов, заменяется пробелом; лишние пробелы удалены. На выходе — `.txt`.

```{r clean-for-lexical}
clean_for_lexical <- function(input_file, output_file) {
  text <- read_lines(
    input_file,
    locale = locale(encoding = "UTF-8"),
    progress = FALSE
  ) %>%
    paste(collapse = " ")

  text_clean <- text %>%
    str_to_lower() %>%
    str_replace_all("[^а-яёa-z\\s]", " ") %>%
    str_squish()

  dir.create(dirname(output_file), recursive = TRUE, showWarnings = FALSE)
  write_lines(
    text_clean,
    output_file
  )

  invisible(text_clean)
}
```

```{r}
# Проверить clean_for_lexical() на одном файле
# clean_for_lexical(
#   meta$folder_path_clean_texts[21],
#   meta$folder_path_tokens[21]
# )
```

## Функция: весь корпус

```{r tokenize-corpus}
tokenize_corpus <- function(
    metadata = meta,
    input_col = "folder_path_clean_texts",
    output_col = "folder_path_tokens"
) {

  for (i in seq_len(nrow(metadata))) {
    
    input_path <- meta[[input_col]][i]
    output_path <- meta[[output_col]][i]
    print(paste0("Обрабатываю ", i, "/", nrow(meta), ": ", basename(input_path)))
    
    if (!file.exists(input_path)) {
      stop("Нет файла: ", input_path)
    }
    clean_for_lexical(input_path, output_path)
  }
  # 
  message("Токенизировано файлов: ", nrow(meta))
  invisible(meta)
}

tokenize_corpus()
```

<!-- ## Проверка (после запуска) -->

<!-- ```{r check-tokens} -->
<!-- # map_dbl(meta$folder_path_tokens, ~ length(str_split(read_lines(.x), " ")[[1]])) -->

<!-- meta %>% -->
<!--   mutate( -->
<!--     "количество токенов" = map_dbl(folder_path_tokens, ~ { -->
<!--       txt <- read_lines(.x, locale = locale(encoding = "UTF-8")) -->
<!--       length(str_split(txt, "\\s+")[[1]]) -->
<!--     }) -->
<!--   ) %>% -->
<!--   select(автор, название, роль, "количество токенов") %>% -->
<!--   print(n = 40) -->
<!-- ``` -->

## Лемматизация

Для **TTR** и гапаксов разумнее считать леммы, а не словоформы.

Источник: **`books_clean/`** (как при токенизации). Результат: **`books_lemmas/`**.

Пакет **udpipe** (модель `russian-syntagrus`, UD 2.5 — обучена на художественных текстах).

```{r packages-lemmas}
library(udpipe)
```

```{r paths-lemmas}
path_lemmas <- file.path(project_root, "books_lemmas")

meta <- meta %>%
  mutate(
    folder_path_lemmas = file.path(path_lemmas, папка, имя_файла),
    леммы_есть = file.exists(folder_path_lemmas)
  )

# TRUE — пересчитать только отсутствующие файлы; FALSE — не трогать udpipe вообще
recompute_lemmas <- FALSE
```


```{r udpipe-model}
# модель загружается один раз за сессию
if (!exists("udpipe_ru", envir = .GlobalEnv)) {
  model_info <- udpipe_download_model(language = "russian-syntagrus")
  udpipe_ru <- udpipe_load_model(model_info$file_model)
}
model_info
```

```{r lemmatize-functions}
# леммы без пунктуации
lemmatize_text <- function(text, model = udpipe_ru) {
  annotated <- udpipe(text, object = model)

  annotated %>%
    filter(!upos %in% c("PUNCT", "SYM", "X")) %>%
    mutate(lemma = str_to_lower(lemma)) %>%
    filter(str_detect(lemma, "^[а-яёa-z]+$")) %>%
    pull(lemma) %>%
    paste(collapse = " ")
}

lemmatize_for_lexical <- function(input_file, output_file, model = udpipe_ru) {
  text <- read_lines(
    input_file,
    locale = locale(encoding = "UTF-8"),
    progress = FALSE
  ) %>%
    paste(collapse = "\n")

  text_lemmas <- lemmatize_text(text, model = model) %>%
    str_squish()

  dir.create(dirname(output_file), recursive = TRUE, showWarnings = FALSE)
  write_lines(text_lemmas, output_file)

  invisible(text_lemmas)
}
```

```{r lemmatize-one-test, eval=FALSE}
# # проверка на одном файле
# lemmatize_for_lexical(
#   meta$folder_path_clean_texts[1],
#   meta$folder_path_lemmas[1]
# )
```

## Лемматизация: весь корпус

```{r lemmatize-corpus}
lemmatize_corpus <- function(
    metadata = meta,
    input_col = "folder_path_clean_texts",
    output_col = "folder_path_lemmas",
    model = udpipe_ru,
    skip_existing = TRUE
) {
  for (i in seq_len(nrow(metadata))) {
    input_path <- metadata[[input_col]][i]
    output_path <- metadata[[output_col]][i]

    if (!file.exists(input_path)) {
      stop("Нет файла: ", input_path)
    }
    if (skip_existing && file.exists(output_path)) {
      message("Пропуск (уже есть): ", basename(output_path))
      next
    }

    print(paste0("Лемматизирую ", i, "/", nrow(metadata), ": ", basename(input_path)))
    lemmatize_for_lexical(input_path, output_path, model = model)
  }

  message("Готово. Файлов в ", output_col, ": ", sum(file.exists(metadata[[output_col]])))
  invisible(metadata)
}

# полный пересчёт: lemmatize_corpus(skip_existing = FALSE)
# только недостающие: lemmatize_corpus(skip_existing = TRUE)
# при recompute_lemmas == FALSE — не вызывается lemmatize_corpus()
if (isTRUE(recompute_lemmas)) {
  lemmatize_corpus(skip_existing = TRUE)
}
```

## Проверка лемм (после запуска)

```{r check-lemmas}
meta %>%
  mutate(
    "количество лемм" = map_dbl(folder_path_lemmas, ~ {
      if (!file.exists(.x)) return(NA_real_)
      txt <- read_lines(.x, locale = locale(encoding = "UTF-8"))
      length(str_split(txt, "\\s+")[[1]])
    })
  ) %>%
  select(автор, название, роль, "количество лемм") %>%
  print(n = 40)
```

---

# Часть A. Сравнение кандидата и дистракторов (40 текстов)

В этой части проверяется, отделяются ли тексты Донцовой от близких по жанру авторов (дистракторов) по лексическим показателям и по δ Бёрроуза.

## Лексические метрики (TTR, гапаксы)

**TTR** (type/token ratio) — отношение числа типов (уникальных лемм) к числу токенов (всех лемм в тексте):

$$\text{TTR} = \frac{\text{types}}{\text{tokens}}$$

<!-- Чем ниже TTR, тем больше повторяемость лексики. -->

Источник: лемматизированные файлы в `books_lemmas/` (для stylo по-прежнему — `books_tokens/`).

## TTR по книгам

```{r ttr-functions}
read_tokens <- function(path) {
  read_lines(path, locale = locale(encoding = "UTF-8"), progress = FALSE) %>%
    str_split("\\s+") %>%
    unlist() %>%
    .[. != ""]
}

compute_ttr <- function(path) {
  words <- read_tokens(path)
  tibble(
    tokens = length(words),
    types  = n_distinct(words),
    ttr    = types / tokens
  )
}
```

```{r ttr-by-book}
ttr_books <- meta %>%
  mutate(lexical = map(folder_path_lemmas, compute_ttr)) %>%
  unnest(lexical) %>%
  select(автор, название, роль, серия, год, tokens, types, ttr)

ttr_books %>%
  arrange(роль, автор, год) %>%
  print(n = 40)
```

```{r ttr-summary}
ttr_books %>%
  group_by(роль) %>%
  summarise(
    n = n(),
    ttr_среднее = mean(ttr),
    ttr_медиана = median(ttr),
    ttr_мин = min(ttr),
    ttr_макс = max(ttr),
    .groups = "drop"
  )
```

## Визуализация

```{r ttr-plot-role, fig.width = 8, fig.height = 5}
ggplot(ttr_books, aes(x = роль, y = ttr, fill = роль)) +
  geom_boxplot(alpha = 0.5, outlier.shape = NA) +
  geom_jitter(width = 0.15, size = 2, alpha = 0.8) +
  labs(
    title = "TTR по роли (кандидат vs дистракторы)",
    x = NULL,
    y = "TTR (types / tokens)"
  ) +
  theme_minimal() +
  theme(legend.position = "none")
```

```{r ttr-plot-author, fig.width = 10, fig.height = 6}
ggplot(ttr_books, aes(x = reorder(автор, ttr, median), y = ttr, colour = роль)) +
  geom_boxplot(alpha = 0.4, outlier.shape = NA) +
  geom_jitter(width = 0.15, size = 1.8, alpha = 0.85) +
  labs(
    title = "TTR по автору",
    x = NULL,
    y = "TTR (types / tokens)",
    colour = "Роль"
  ) +
  theme_minimal() +
  theme(axis.text.x = element_text(angle = 25, hjust = 1))
```

## Гапаксы (hapax legomena)

**Гапакс** — лемма, встречающаяся в тексте ровно один раз.
<!-- Считаем по `books_lemmas/`: -->

- `hapax` — число гапаксов (абсолютное);
- `hapax_per_type` = hapax / types — доля редких лемм среди словаря;
- `hapax_per_token` = hapax / tokens — доля гапаксов среди всех лемм.

```{r hapax-functions}
compute_hapax <- function(path) {
  words <- read_tokens(path)
  freq <- table(words)

  hapax <- sum(freq == 1L)
  types <- length(freq)
  tokens <- length(words)

  tibble(
    hapax = hapax,
    hapax_per_type = hapax / types,
    hapax_per_token = hapax / tokens
  )
}
```

```{r hapax-by-book}
hapax_books <- meta %>%
  mutate(hapax_stats = map(folder_path_lemmas, compute_hapax)) %>%
  unnest(hapax_stats) %>%
  left_join(
    ttr_books %>% select(название, tokens, types, ttr),
    by = "название"
  ) %>%
  select(автор, название, роль, серия, год, tokens, types, ttr, hapax, hapax_per_type, hapax_per_token)

hapax_books %>%
  arrange(роль, автор, год) %>%
  print(n = 40)
```

```{r hapax-summary}
hapax_books %>%
  group_by(роль) %>%
  summarise(
    n = n(),
    hapax_среднее = mean(hapax),
    hapax_per_type_среднее = mean(hapax_per_type),
    hapax_per_token_среднее = mean(hapax_per_token),
    .groups = "drop"
  )
```


```{r hapax-plot-role, fig.width = 8, fig.height = 5}
ggplot(hapax_books, aes(x = роль, y = hapax_per_type, fill = роль)) +
  geom_boxplot(alpha = 0.5, outlier.shape = NA) +
  geom_jitter(width = 0.15, size = 2, alpha = 0.8) +
  labs(
    title = "Доля гапаксов среди типов (по роли)",
    x = NULL,
    y = "hapax / types"
  ) +
  theme_minimal() +
  theme(legend.position = "none")
```

```{r hapax-plot-author, fig.width = 10, fig.height = 6}
ggplot(hapax_books, aes(x = reorder(автор, hapax_per_type, median), y = hapax_per_type, colour = роль)) +
  geom_boxplot(alpha = 0.4, outlier.shape = NA) +
  geom_jitter(width = 0.15, size = 1.8, alpha = 0.85) +
  labs(
    title = "Доля гапаксов среди типов (по автору)",
    x = NULL,
    y = "hapax / types",
    colour = "Роль"
  ) +
  theme_minimal() +
  theme(axis.text.x = element_text(angle = 25, hjust = 1))
```

## Интерпретация лексических метрик

```{r lexical-interpretation, eval=TRUE, echo=FALSE, results='asis'}
if (!exists("ttr_books") || !exists("hapax_books")) {
  knitr::asis_output(
    "<p><em>Нет объектов <code>ttr_books</code> / <code>hapax_books</code> — выполните chunks <code>ttr-by-book</code> и <code>hapax-by-book</code> выше.</em></p>"
  )
} else {
  fmt <- function(x) format(round(x, 4), nsmall = 4, decimal.mark = ",")

  ttr_role <- ttr_books %>%
    group_by(роль) %>%
    summarise(
      mean_ttr = mean(ttr),
      med_ttr = median(ttr),
      .groups = "drop"
    )

  ttr_author <- ttr_books %>%
    group_by(автор) %>%
    summarise(med_ttr = median(ttr), .groups = "drop") %>%
    arrange(desc(med_ttr))

  hap_role <- hapax_books %>%
    group_by(роль) %>%
    summarise(mean_hpt = mean(hapax_per_type), med_hpt = median(hapax_per_type), .groups = "drop")

  cand_ttr <- ttr_role$mean_ttr[ttr_role$роль == "кандидат"]
  dist_ttr <- ttr_role$mean_ttr[ttr_role$роль == "дистрактор"]
  cand_hpt <- hap_role$mean_hpt[hap_role$роль == "кандидат"]
  dist_hpt <- hap_role$mean_hpt[hap_role$роль == "дистрактор"]

  cat("#### TTR\n\n")
  cat("**Между ролями.** Средний TTR кандидата (", fmt(cand_ttr), ") **выше**, чем у дистракторов в совокупности (", fmt(dist_ttr), "). ", sep = "")
  cat("Медиана TTR у Дарьи Донцовой (", fmt(ttr_author$med_ttr[ttr_author$автор == "Дарья Донцова"]), ") — наибольшая среди пяти авторов корпуса; ", sep = "")
  cat("наименьшие медианы — у Александры Марининой и Татьяны Устиновой. ")
  cat("Следовательно, по показателю types/tokens профиль кандидата **не совпадает** со средним профилем дистракторов: ")
  cat("тексты Донцовой демонстрируют **бóльшую** относительную лексическую вариативность при сопоставимом объёме.\n\n")

  cat("#### Гапаксы (hapax / types)\n\n")
  cat("**Между ролями.** Средняя доля гапаксов у кандидата (", fmt(cand_hpt), ") ", sep = "")
  cat("**практически совпадает** с дистракторами (", fmt(dist_hpt), "). ", sep = "")
  cat("Медианы по авторам различаются незначительно; Донцова занимает промежуточное положение в корпусе.\n\n")
  cat("В рамках части A показатель hapax/types не добавляет сильного контраста между кандидатом и дистракторами; ")
  cat("основная интерпретация переносится на стилиометрию (δ) и на внутриавторский анализ в части B.\n")
}
```

---

## Стилиометрия: дельта Бёрроуза (stylo)

**Дельта Бёрроуза** сравнивает частотные профили текстов (чаще всего — N самых частых словоформ, MFW). 

Используем `books_tokens/` (не леммы).

<!-- MFW -- Most Frequent Words  -->

Интерпретация в проекте:

- **весь корпус (40 текстов):** кластеризуются ли 20 книг Донцовой вместе, отдельно от дистракторов;

- **только Донцова (часть B, до 299 текстов):** насколько тексты расходятся внутри автора и по сериям.


## Подготовка корпуса для stylo

<!-- ! `stylo()` ищет `.txt` в `corpus.dir` (без вложенных папок).  -->

```{r stylo-prep}
build_stylo_corpus <- function(metadata, token_paths_col, out_dir, max_words = NULL) {
  dir.create(out_dir, recursive = TRUE, showWarnings = FALSE)

  # stylo читает list.files(corpus.dir) — подпапки тоже попадают в список и ломают загрузку
  old_dirs <- list.dirs(out_dir, recursive = FALSE, full.names = TRUE)
  if (length(old_dirs)) unlink(old_dirs, recursive = TRUE)
  old_txt <- list.files(out_dir, pattern = "\\.txt$", full.names = TRUE)
  if (length(old_txt)) unlink(old_txt)

  for (i in seq_len(nrow(metadata))) {
    src <- metadata[[token_paths_col]][i]
    dst_name <- paste0(metadata$папка[i], "__", metadata$имя_файла[i])
    dst <- file.path(out_dir, dst_name)

    if (!file.exists(src)) {
      stop("Нет файла: ", src)
    }

    # одно слово на строку, иначе процесс идёт 20+ минут или падает
    words <- read_lines(src, locale = locale(encoding = "UTF-8"), progress = FALSE) %>%
      paste(collapse = " ") %>%
      str_split("\\s+") %>%
      unlist() %>%
      .[. != ""]

    if (!is.null(max_words)) {
      words <- head(words, max_words)
    }

    write_lines(words, dst)
  }

  invisible(out_dir)
}

path_stylo_all <- file.path(project_root, "corpus_stylo")
path_stylo_out <- file.path(project_root, "output", "stylo")

dir.create(path_stylo_out, recursive = TRUE, showWarnings = FALSE)

build_stylo_corpus(meta, "folder_path_tokens", path_stylo_all)
```

```{r stylo-check}
length(list.files(path_stylo_all, pattern = "\\.txt$"))
list.dirs(path_stylo_all, recursive = FALSE)  # должно быть character(0)
list.files(path_stylo_all, pattern = "\\.txt$")[1:3]
```

## Параметры анализа

```{r stylo-settings}
stylo_mfw_min <- 100
stylo_mfw_max <- 1000
stylo_mfw_step <- 100
stylo_distance <- "delta"
stylo_analysis <- "BCT"

# кириллица в PDF: стандартный шрифт Helvetica её не содержит
cyr_font <- if (.Platform$OS.type == "windows") "Segoe UI" else "DejaVu Sans"
grDevices::pdf.options(family = cyr_font)
```

## Часть A: весь корпус (кандидат vs дистракторы)

```{r stylo-all, fig.width = 10, fig.height = 8}
dir.create(file.path(path_stylo_out, "all_40"), recursive = TRUE, showWarnings = FALSE)

stylo_result <- stylo(
  corpus.dir = normalizePath(path_stylo_all, winslash = "/"),
  interactive = FALSE,
  corpus.lang = "Other",
  encoding = "UTF-8",
  mfw.min = 100,
  mfw.max = 100,
  mfw.increase = 1,
  analysis = "CA",
  distance.measure = "delta",
  display.on.screen = FALSE,
  write.pdf.file = FALSE,
  write.png.file = TRUE,
  png.dir = normalizePath(file.path(path_stylo_out, "all_40"), winslash = "/")
)

save(stylo_result, file = file.path(path_stylo_out, "all_40", "stylo_result.RData"))
```

```{r stylo-all-export-plots, fig.width = 11, fig.height = 10}
# load(file.path(path_stylo_out, "all_40", "stylo_result.RData"))

out_dir <- file.path(path_stylo_out, "all_40")
dir.create(out_dir, recursive = TRUE, showWarnings = FALSE)

# шрифт с кириллицей для PDF (в Helvetica нет кириллицы)
if (!exists("cyr_font")) {
  cyr_font <- if (.Platform$OS.type == "windows") "Segoe UI" else "DejaVu Sans"
}
grDevices::pdf.options(family = cyr_font)

theme_cyr <- function(base_size = 11) {
  theme_minimal(base_size = base_size, base_family = cyr_font) +
    theme(text = element_text(family = cyr_font))
}

ggsave_pdf <- function(filename, plot, width, height) {
  if (capabilities("cairo")) {
    ggsave(
      filename, plot, width = width, height = height,
      device = grDevices::cairo_pdf, family = cyr_font
    )
  } else {
    ggsave(
      filename, plot, width = width, height = height,
      device = grDevices::pdf, family = cyr_font
    )
  }
}

delta_mat <- as.matrix(stylo_result$distance.table)

# непустые rownames или colnames
file_ids <- rownames(delta_mat)
if (is.null(file_ids) || any(file_ids == "", na.rm = TRUE)) {
  file_ids <- colnames(delta_mat)
}

stylo_labels <- meta %>%
  mutate(stylo_id = paste0(папка, "__", имя_файла)) %>%
  mutate(
    # подпись для графиков: «Фамилия Год Название»
    фамилия = word(автор, -1),
    подпись = str_squish(paste(фамилия, год, название))
  )

# сопоставляем stylo-имена файлов с подписями из meta (stylo может убирать «.txt» в rownames)
file_ids_norm <- sub("\\.txt$", "", file_ids)
stylo_ids_norm <- sub("\\.txt$", "", stylo_labels$stylo_id)

idx <- match(file_ids_norm, stylo_ids_norm)
pretty_labels <- stylo_labels$подпись[idx]
authors <- stylo_labels$автор[idx]

# если что-то не сопоставилось — оставляем техническое имя, чтобы не было пустых rownames
if (any(is.na(pretty_labels))) {
  warning("Не сопоставлены с meta: ", paste(file_ids[is.na(pretty_labels)], collapse = ", "))
  pretty_labels[is.na(pretty_labels)] <- file_ids[is.na(pretty_labels)]
}

# переименовывать строки/столбцы матрицы δ для heatmap и dendrogram
rownames(delta_mat) <- colnames(delta_mat) <- pretty_labels

# Тепловая карта δ
delta_long <- delta_mat %>%
  as.data.frame(check.names = FALSE) %>%
  rownames_to_column(var = "text_1") %>%
  pivot_longer(-text_1, names_to = "text_2", values_to = "delta")

p_heat <- ggplot(delta_long, aes(x = text_1, y = text_2, fill = delta)) +
  geom_tile() +
  scale_fill_gradient(low = "white", high = "steelblue") +
  labs(
    title = "Дельта Бёрроуза (40 текстов, MFW = 100)",
    x = NULL, y = NULL, fill = "δ"
  ) +
  theme_cyr() +
  theme(
    axis.text.x = element_text(angle = 45, hjust = 1, size = 7, family = cyr_font),
    axis.text.y = element_text(size = 7, family = cyr_font)
  )

ggsave(file.path(out_dir, "delta_heatmap_40.png"), p_heat, width = 14, height = 12, dpi = 150)
ggsave_pdf(file.path(out_dir, "delta_heatmap_40.pdf"), p_heat, width = 14, height = 12)

# 2. MDS (2D)
mds_xy <- cmdscale(as.dist(delta_mat), k = 2)
p_mds <- tibble(
  подпись = pretty_labels,
  author = authors,
  X1 = mds_xy[, 1],
  X2 = mds_xy[, 2]
) %>%
  ggplot(aes(x = X1, y = X2, colour = author)) +
  geom_point(size = 3, alpha = 0.85) +
  labs(
    title = "MDS по дельте Бёрроуза (40 текстов)",
    x = "Dim 1", y = "Dim 2", colour = "Автор"
  ) +
  theme_cyr()

if (requireNamespace("ggrepel", quietly = TRUE)) {
  p_mds <- p_mds + ggrepel::geom_text_repel(
    aes(label = подпись), size = 2.8, max.overlaps = 50, family = cyr_font
  )
}

ggsave(file.path(out_dir, "delta_mds_40.png"), p_mds, width = 12, height = 10, dpi = 150)
ggsave_pdf(file.path(out_dir, "delta_mds_40.pdf"), p_mds, width = 12, height = 10)

# 3. Дендрограмма
hc <- hclust(as.dist(delta_mat), method = "ward.D2")
hc$labels <- pretty_labels

save_dendro <- function(path, width, height, res = NULL, use_cairo = FALSE) {
  max_lab_chars <- max(nchar(pretty_labels, type = "width"), na.rm = TRUE)
  # при horiz = TRUE подписи справа — нужен большой правый отступ (mar[4]), не левый
  mar_right <- max(16, min(40, max_lab_chars * 0.42))
  mar_spec <- c(4, 2, 4, mar_right)

  if (!is.null(res)) {
    png(path, width = width, height = height, res = res, family = cyr_font)
  } else if (use_cairo && capabilities("cairo")) {
    grDevices::cairo_pdf(path, width = width, height = height, family = cyr_font)
  } else {
    pdf(path, width = width, height = height, family = cyr_font)
  }

  par(mar = mar_spec, family = cyr_font, xpd = FALSE)
  plot(
    as.dendrogram(hc),
    horiz = TRUE,
    xlab = "δ",
    sub = "",
    cex = 0.55,
    main = "Кластеризация по δ (40 текстов)"
  )
  dev.off()
}

save_dendro(
  file.path(out_dir, "delta_dendrogram_40.png"),
  width = 1800, height = 2200, res = 120
)
save_dendro(
  file.path(out_dir, "delta_dendrogram_40.pdf"),
  width = 18, height = 16, use_cairo = TRUE
)

write.csv(delta_mat, file.path(out_dir, "distance_table_40.csv"), fileEncoding = "UTF-8")

list.files(out_dir, pattern = "\\.(png|pdf)$")
```

# Часть B. Внутриавторский анализ книг Донцовой (расширенный корпус)

В этой части анализируются **только** книги Донцовой из `books_dontsova_full_corpora/` (сейчас **299** текстов, 6 серий).

**Метаданные:** `corpus_metadata_dontsova_full.csv` — пересобрать: `python scripts/build_dontsova_full_metadata.py` (годы подтягиваются с [FantLab](https://fantlab.ru/autor14039)).

**Имена файлов** в `books_dontsova_full_clean/`, `books_dontsova_full_tokens/`, `books_dontsova_full_lemmas/` и `corpus_stylo_dontsova_full/`:

| Код | Серия | Пример |
|-----|-------|--------|
| ВТ | Виола Тараканова | `ВТ_Черт из табакерки.txt` |
| ДВ | Даша Васильева | `ДВ_Дама с коготками.txt` |
| ЕР | Евлампия Романова | `ЕР_Маникюр для покойника.txt` |
| ИП | Иван Подушкин | `ИП_Букет прекрасных дам.txt` |
| СК | Степанида Козлова | `СК_Развесистая клюква Голливуда.txt` |
| ТС | Татьяна Сергеева | `ТС_Старуха Кристи – отдыхает!.txt` |

Исходники в `books_dontsova_full_corpora/` не переименовываются; связь «старый файл → новое имя» хранится в колонках `путь_исходник` и `имя_файла` CSV.

Пайплайн части B **независим** от части A: отдельные папки `books_dontsova_full_*`, `corpus_stylo_dontsova_full/`, результаты — `output/stylo/dontsova_full/`.

## Пути и метаданные (часть B)

```{r paths-dontsova-full}
path_meta_b <- file.path(project_root, "corpus_metadata_dontsova_full.csv")
path_meta_b_new <- file.path(project_root, "corpus_metadata_dontsova_full.new.csv")
if (file.exists(path_meta_b_new)) {
  use_new <- !file.exists(path_meta_b) ||
    !"series_code" %in% names(read_csv(path_meta_b, n_max = 0, show_col_types = FALSE)) ||
    file.info(path_meta_b_new)$mtime > file.info(path_meta_b)$mtime
  if (use_new) {
    path_meta_b <- path_meta_b_new
    message("Метаданные: ", basename(path_meta_b), " (закройте CSV в Excel и пересохраните как corpus_metadata_dontsova_full.csv)")
  }
}
path_raw_b <- file.path(project_root, "books_dontsova_full_corpora")
path_books_clean_b <- file.path(project_root, "books_dontsova_full_clean")
path_tokens_b <- file.path(project_root, "books_dontsova_full_tokens")
path_lemmas_b <- file.path(project_root, "books_dontsova_full_lemmas")
path_stylo_dontsova_full <- file.path(project_root, "corpus_stylo_dontsova_full")

if (!exists("path_stylo_out")) {
  path_stylo_out <- file.path(project_root, "output", "stylo")
}
path_stylo_out_b <- file.path(path_stylo_out, "dontsova_full")

meta_b <- read_csv(
  path_meta_b,
  locale = locale(encoding = "UTF-8"),
  show_col_types = FALSE
) %>%
  mutate(
    год = suppressWarnings(as.integer(год)),
    path_raw = file.path(path_raw_b, путь_исходник),
    folder_path_clean = file.path(path_books_clean_b, путь),
    folder_path_tokens = file.path(path_tokens_b, путь),
    folder_path_lemmas = file.path(path_lemmas_b, путь),
    stylo_id = sub("\\.txt$", "", имя_файла)
  )

n_b <- nrow(meta_b)
message("Часть B: ", n_b, " текстов, ", n_distinct(meta_b$серия), " серий")
meta_b %>% count(серия, sort = TRUE)
```

## Очистка исходников

```{r clean-dontsova-full}
source(file.path(project_root, "R", "clean_corpus.R"))

skip_existing_clean_b <- TRUE

for (i in seq_len(nrow(meta_b))) {
  in_path <- meta_b$path_raw[i]
  out_path <- meta_b$folder_path_clean[i]

  if (skip_existing_clean_b && file.exists(out_path)) next
  if (!file.exists(in_path)) stop("Нет файла: ", in_path)

  if (i %% 25 == 1 || i == nrow(meta_b)) {
    message("Очистка ", i, "/", nrow(meta_b), ": ", basename(in_path))
  }
  clean_one_file(in_path, out_path)
}
```

## Токенизация и лемматизация (часть B)

```{r tokenize-dontsova-full}
tokenize_corpus(
  metadata = meta_b,
  input_col = "folder_path_clean",
  output_col = "folder_path_tokens"
)
```

```{r lemmatize-dontsova-full}
# Первый прогон: recompute_lemmas_b <- TRUE (skip_existing пропустит уже готовые)
recompute_lemmas_b <- FALSE

if (!exists("udpipe_ru", envir = .GlobalEnv)) {
  model_info <- udpipe_download_model(language = "russian-syntagrus")
  udpipe_ru <- udpipe_load_model(model_info$file_model)
}

if (isTRUE(recompute_lemmas_b)) {
  lemmatize_corpus(
    metadata = meta_b,
    input_col = "folder_path_clean",
    output_col = "folder_path_lemmas",
    skip_existing = TRUE
  )
}
```

## Лексические метрики (только Донцова, полный корпус)

```{r ttr-dontsova}
missing_lemmas <- !file.exists(meta_b$folder_path_lemmas)
if (any(missing_lemmas)) {
  stop(
    "Нет лемм для ", sum(missing_lemmas), " из ", nrow(meta_b),
    " файлов. Установите recompute_lemmas_b <- TRUE и выполните chunk `lemmatize-dontsova-full`."
  )
}

ttr_dontsova <- meta_b %>%
  mutate(lexical = map(folder_path_lemmas, compute_ttr)) %>%
  unnest(lexical) %>%
  select(название, серия, series_code, год, tokens, types, ttr) %>%
  arrange(серия, год, название)

ttr_dontsova %>%
  print(n = min(20, nrow(ttr_dontsova)))
```

```{r ttr-dontsova-series, fig.width = 10, fig.height = 6}
ggplot(ttr_dontsova, aes(x = reorder(серия, ttr, median), y = ttr, colour = серия)) +
  geom_boxplot(alpha = 0.35, outlier.shape = NA) +
  geom_jitter(width = 0.12, size = 1.2, alpha = 0.65) +
  labs(
    title = paste0("TTR по сериям (Донцова, n = ", n_b, ")"),
    x = NULL,
    y = "TTR (types / tokens)",
    colour = "Серия"
  ) +
  theme_minimal() +
  theme(axis.text.x = element_text(angle = 25, hjust = 1), legend.position = "none")
```

```{r ttr-dontsova-year, fig.width = 9, fig.height = 5}
ggplot(ttr_dontsova, aes(x = год, y = ttr)) +
  geom_point(aes(colour = серия), size = 2, alpha = 0.85) +
  geom_smooth(method = "loess", se = TRUE, colour = "grey40", linewidth = 0.8) +
  labs(
    title = paste0("TTR по году (Донцова, n = ", n_b, ")"),
    x = "Год",
    y = "TTR (types / tokens)",
    colour = "Серия"
  ) +
  theme_minimal()
```

```{r hapax-dontsova}
hapax_dontsova <- meta_b %>%
  mutate(hapax_stats = map(folder_path_lemmas, compute_hapax)) %>%
  unnest(hapax_stats) %>%
  select(название, серия, series_code, год, hapax, hapax_per_type, hapax_per_token) %>%
  arrange(серия, год, название)

hapax_dontsova %>%
  print(n = min(20, nrow(hapax_dontsova)))
```

```{r hapax-dontsova-series, fig.width = 10, fig.height = 6}
ggplot(hapax_dontsova, aes(x = reorder(серия, hapax_per_type, median), y = hapax_per_type, colour = серия)) +
  geom_boxplot(alpha = 0.35, outlier.shape = NA) +
  geom_jitter(width = 0.12, size = 1.2, alpha = 0.65) +
  labs(
    title = paste0("Доля гапаксов по сериям (n = ", n_b, ")"),
    x = NULL,
    y = "hapax / types",
    colour = "Серия"
  ) +
  theme_minimal() +
  theme(axis.text.x = element_text(angle = 25, hjust = 1), legend.position = "none")
```

```{r lexical-interpretation-dontsova, eval=TRUE, echo=FALSE, results='asis'}
if (!exists("ttr_dontsova") || !exists("hapax_dontsova")) {
  knitr::asis_output("<p><em>Нет таблиц <code>ttr_dontsova</code> / <code>hapax_dontsova</code> — выполните chunks выше в части B.</em></p>")
} else {
  fmt <- function(x) format(round(x, 4), nsmall = 4, decimal.mark = ",")
  ttr_lo <- ttr_dontsova %>% slice_min(ttr, n = 1, with_ties = FALSE)
  ttr_hi <- ttr_dontsova %>% slice_max(ttr, n = 1, with_ties = FALSE)
  n_year <- sum(!is.na(ttr_dontsova$год) & ttr_dontsova$год != "")

  cat("#### Интерпретация (часть B)\n\n")
  cat("**Корпус.** Анализируется ", nrow(ttr_dontsova), " текст(ов) из ", n_distinct(ttr_dontsova$серия), " серий. ", sep = "")
  cat("Год публикации указан для ", n_year, " книг (источник: FantLab + локальные справочники).\n\n", sep = "")

  cat("**TTR.** Разброс TTR (σ = ", fmt(sd(ttr_dontsova$ttr)), ", диапазон ",
      fmt(min(ttr_dontsova$ttr)), "–", fmt(max(ttr_dontsova$ttr)),
      ") описывает внутриавторскую вариативность. ", sep = "")
  cat("Минимум — «", ttr_lo$название, "» (", ttr_lo$серия, "), максимум — «", ttr_hi$название, "» (", ttr_hi$серия, "). ", sep = "")
  cat("Сравнение boxplot по сериям показывает, насколько различимы лексические профили **между** циклами при общем авторском стиле.\n\n")

  cat("**Гапаксы.** Показатель hapax/types дополняет TTR: устойчивые различия между сериями могут указывать на смену лексического регистра; ",
      "отсутствие структуры согласуется с H₀ об однородном профиле.\n", sep = "")
}
```

## Стилиометрия: полный корпус Донцовой

```{r stylo-prep-dontsova-full}
build_stylo_corpus_flat <- function(metadata, token_paths_col, filename_col, out_dir, max_words = NULL) {
  dir.create(out_dir, recursive = TRUE, showWarnings = FALSE)

  old_dirs <- list.dirs(out_dir, recursive = FALSE, full.names = TRUE)
  if (length(old_dirs)) unlink(old_dirs, recursive = TRUE)
  old_txt <- list.files(out_dir, pattern = "\\.txt$", full.names = TRUE)
  if (length(old_txt)) unlink(old_txt)

  for (i in seq_len(nrow(metadata))) {
    src <- metadata[[token_paths_col]][i]
    dst_name <- metadata[[filename_col]][i]
    dst <- file.path(out_dir, dst_name)

    if (!file.exists(src)) stop("Нет файла: ", src)

    words <- read_lines(src, locale = locale(encoding = "UTF-8"), progress = FALSE) %>%
      paste(collapse = " ") %>%
      str_split("\\s+") %>%
      unlist() %>%
      .[. != ""]

    if (!is.null(max_words)) words <- head(words, max_words)
    write_lines(words, dst)
  }

  invisible(out_dir)
}

build_stylo_corpus_flat(meta_b, "folder_path_tokens", "имя_файла", path_stylo_dontsova_full)
length(list.files(path_stylo_dontsova_full, pattern = "\\.txt$"))
```

```{r stylo-dontsova, fig.width = 10, fig.height = 8}
if (!exists("stylo_mfw_min")) {
  stylo_mfw_min <- 100
  stylo_mfw_max <- 1000
  stylo_mfw_step <- 100
  stylo_distance <- "delta"
  stylo_analysis <- "BCT"
}

dir.create(path_stylo_out_b, recursive = TRUE, showWarnings = FALSE)

stylo(
  corpus.dir = normalizePath(path_stylo_dontsova_full, winslash = "/"),
  interactive = FALSE,
  corpus.lang = "Other",
  encoding = "UTF-8",
  delete.stopwords = FALSE,
  mfw.min = stylo_mfw_min,
  mfw.max = stylo_mfw_max,
  mfw.increase = stylo_mfw_step,
  analysis = stylo_analysis,
  distance.measure = stylo_distance,
  display.on.screen = FALSE,
  write.pdf.file = FALSE,
  write.png.file = TRUE,
  png.dir = normalizePath(path_stylo_out_b, winslash = "/")
)
```

При H₀ (единый стиль Донцовой) тексты образуют одну устойчивую ветвь; при H₁ — **подкластеры по сериям или периодам**. На большом корпусе (299 текстов) окончательный вывод опирается на δ, MDS и дендрограмму ниже.

```{r stylo-dontsova-delta}
if (!exists("compute_delta_matrix")) {
  compute_delta_matrix <- function(corpus_dir, mfw = 500) {
    files <- list.files(corpus_dir, pattern = "\\.txt$", full.names = FALSE)

    corpus <- load.corpus.and.parse(
      files = files,
      corpus.dir = corpus_dir,
      language = "Other",
      encoding = "UTF-8"
    )

    feat <- make.frequency.list(corpus, head = mfw, relative = TRUE)

    mat <- make.table.of.frequencies(
      corpus,
      features = feat,
      relative = TRUE
    )

    as.matrix(dist.delta(mat))
  }
}

stylo_mfw_dontsova <- 500
delta_dontsova <- compute_delta_matrix(path_stylo_dontsova_full, mfw = stylo_mfw_dontsova)
dim(delta_dontsova)
```

```{r stylo-dontsova-export-plots, fig.width = 11, fig.height = 10}
if (!exists("delta_dontsova")) {
  stop("Сначала выполнить stylo-dontsova-delta")
}

out_dir <- path_stylo_out_b
dir.create(out_dir, recursive = TRUE, showWarnings = FALSE)

if (!exists("cyr_font")) {
  cyr_font <- if (.Platform$OS.type == "windows") "Segoe UI" else "DejaVu Sans"
}
grDevices::pdf.options(family = cyr_font)

theme_cyr <- function(base_size = 11) {
  theme_minimal(base_size = base_size, base_family = cyr_font) +
    theme(text = element_text(family = cyr_font))
}

ggsave_pdf <- function(filename, plot, width, height) {
  if (capabilities("cairo")) {
    ggsave(
      filename, plot, width = width, height = height,
      device = grDevices::cairo_pdf, family = cyr_font
    )
  } else {
    ggsave(
      filename, plot, width = width, height = height,
      device = grDevices::pdf, family = cyr_font
    )
  }
}

delta_mat <- delta_dontsova
mfw_lab <- stylo_mfw_dontsova
tag_b <- paste0("full_", n_b)

file_ids <- rownames(delta_mat)
if (is.null(file_ids) || any(file_ids == "", na.rm = TRUE)) {
  file_ids <- colnames(delta_mat)
}

stylo_labels <- meta_b %>%
  mutate(
    подпись = str_squish(paste(серия, название)),
    подпись_краткая = str_squish(paste(coalesce(as.character(год), ""), название))
  )

file_ids_norm <- sub("\\.txt$", "", file_ids)
stylo_ids_norm <- sub("\\.txt$", "", stylo_labels$stylo_id)

idx <- match(file_ids_norm, stylo_ids_norm)
pretty_labels <- stylo_labels$подпись[idx]
pretty_short <- stylo_labels$подпись_краткая[idx]
series_vec <- stylo_labels$серия[idx]
years <- stylo_labels$год[idx]

if (any(is.na(pretty_labels))) {
  warning("Не сопоставлены с meta_b: ", sum(is.na(pretty_labels)), " файлов")
  pretty_labels[is.na(pretty_labels)] <- file_ids[is.na(pretty_labels)]
  pretty_short[is.na(pretty_short)] <- file_ids[is.na(pretty_short)]
  series_vec[is.na(series_vec)] <- "неизвестно"
}

# порядок: по серии, затем по названию — блоки на heatmap
ord <- order(series_vec, pretty_labels)
delta_mat <- delta_mat[ord, ord, drop = FALSE]
pretty_labels <- pretty_labels[ord]
pretty_short <- pretty_short[ord]
series_vec <- series_vec[ord]
years <- years[ord]

rownames(delta_mat) <- colnames(delta_mat) <- pretty_labels

# 1. Тепловая карта δ (без подписей осей — n слишком велик)
delta_long <- delta_mat %>%
  as.data.frame(check.names = FALSE) %>%
  rownames_to_column(var = "text_1") %>%
  pivot_longer(-text_1, names_to = "text_2", values_to = "delta")

p_heat <- ggplot(delta_long, aes(x = text_1, y = text_2, fill = delta)) +
  geom_tile() +
  scale_fill_gradient(low = "white", high = "steelblue") +
  labs(
    title = paste0("Дельта Бёрроуза (Донцова, n = ", n_b, ", MFW = ", mfw_lab, ")"),
    subtitle = "Тексты упорядочены по серии; подписи осей скрыты",
    x = NULL, y = NULL, fill = "δ"
  ) +
  theme_cyr() +
  theme(axis.text = element_blank(), axis.ticks = element_blank())

ggsave(file.path(out_dir, paste0("delta_heatmap_", tag_b, ".png")), p_heat, width = 14, height = 13, dpi = 150)
ggsave_pdf(file.path(out_dir, paste0("delta_heatmap_", tag_b, ".pdf")), p_heat, width = 14, height = 13)

# 2. MDS (цвет — серия; подписи только при небольшом n)
mds_xy <- cmdscale(as.dist(delta_mat), k = 2)
p_mds <- tibble(
  подпись = pretty_short,
  серия = series_vec,
  год = years,
  X1 = mds_xy[, 1],
  X2 = mds_xy[, 2]
) %>%
  ggplot(aes(x = X1, y = X2, colour = серия)) +
  geom_point(size = if (n_b > 80) 1.8 else 3, alpha = 0.85) +
  labs(
    title = paste0("MDS по δ (Донцова, n = ", n_b, ", MFW = ", mfw_lab, ")"),
    x = "Dim 1", y = "Dim 2", colour = "Серия"
  ) +
  theme_cyr() +
  theme(legend.text = element_text(size = 8))

if (n_b <= 40 && requireNamespace("ggrepel", quietly = TRUE)) {
  p_mds <- p_mds + ggrepel::geom_text_repel(
    aes(label = подпись), size = 2.5, max.overlaps = 40, family = cyr_font
  )
}

ggsave(file.path(out_dir, paste0("delta_mds_", tag_b, ".png")), p_mds, width = 12, height = 9, dpi = 150)
ggsave_pdf(file.path(out_dir, paste0("delta_mds_", tag_b, ".pdf")), p_mds, width = 12, height = 9)

# 3. Дендрограмма
hc <- hclust(as.dist(delta_mat), method = "ward.D2")
hc$labels <- pretty_labels

save_dendro <- function(path, width, height, res = NULL, use_cairo = FALSE) {
  max_lab_chars <- max(nchar(pretty_labels, type = "width"), na.rm = TRUE)
  mar_right <- max(18, min(48, max_lab_chars * 0.28))
  mar_spec <- c(4, 2, 4, mar_right)
  lab_cex <- if (n_b > 100) 0.28 else if (n_b > 50) 0.4 else 0.55

  if (!is.null(res)) {
    png(path, width = width, height = height, res = res, family = cyr_font)
  } else if (use_cairo && capabilities("cairo")) {
    grDevices::cairo_pdf(path, width = width, height = height, family = cyr_font)
  } else {
    pdf(path, width = width, height = height, family = cyr_font)
  }

  par(mar = mar_spec, family = cyr_font, xpd = FALSE)
  plot(
    as.dendrogram(hc),
    horiz = TRUE,
    xlab = "δ",
    sub = "",
    cex = lab_cex,
    main = paste0("Кластеризация по δ (Донцова, n = ", n_b, ", MFW = ", mfw_lab, ")")
  )
  dev.off()
}

dendro_h <- max(2400, n_b * 12)
save_dendro(
  file.path(out_dir, paste0("delta_dendrogram_", tag_b, ".png")),
  width = 1800, height = dendro_h, res = 110
)
save_dendro(
  file.path(out_dir, paste0("delta_dendrogram_", tag_b, ".pdf")),
  width = 18, height = max(14, n_b * 0.08), use_cairo = TRUE
)

write.csv(delta_mat, file.path(out_dir, paste0("distance_table_", tag_b, ".csv")), fileEncoding = "UTF-8")
save(delta_dontsova, stylo_mfw_dontsova, n_b, file = file.path(out_dir, "delta_dontsova.RData"))

list.files(out_dir, pattern = "\\.(png|pdf|csv|RData)$")
```

---

# 5. Итоги и визуализация результатов (части A и B)

Ниже выводятся сохранённые графики стилиометрии из `output/stylo/`.

```{r results-report-setup, include=FALSE, eval=TRUE}
knitr::opts_chunk$set(fig.align = "center", out.width = "95%", echo = FALSE)

results_root <- if (requireNamespace("rprojroot", quietly = TRUE)) {
  rprojroot::find_root(rprojroot::is_git_root)
} else {
  getwd()
}

show_stylo_fig <- function(rel_path, dpi = 96) {
  p <- file.path(results_root, rel_path)
  if (!file.exists(p)) {
    return(knitr::asis_output(paste0(
      "<p><em>Нет файла <code>", rel_path,
      "</code> — выполните chunk экспорта графиков в разделе 4.</em></p>"
    )))
  }
  knitr::include_graphics(p, dpi = dpi)
}
```

## Лексическое разнообразие и гапаксы (разделы 2–3)

### TTR

**Между ролями.** Средний TTR кандидата (0,1722) выше, чем у дистракторов в совокупности (0,1441). Медиана TTR у Дарьи Донцовой (0,1729) — наибольшая среди пяти авторов. По показателю types/tokens профиль кандидата не совпадает со средним профилем дистракторов: тексты Донцовой демонстрируют бóльшую относительную лексическую вариативность. Гипотеза H₀ подтверждается.

**Внутри корпуса Донцовой (часть B, n = 299).** Оцениваются разброс TTR и hapax/types по шести сериям; диаграммы по году строятся только для текстов с заполненным полем «год» в `corpus_metadata_dontsova_full.csv`. Интерпретация — в chunk `lexical-interpretation-dontsova` после прогона пайплайна.

#### Гапаксы (hapax / types)

**Между ролями.** Средняя доля гапаксов у кандидата (0,5562) практически совпадает со среденей долей у дистракторов (0,5505); медианы также близки (0,554 vs 0,547).

**Внутри корпуса Донцовой (часть B).** Сравнение boxplot по сериям; устойчивые различия между циклами могут поддерживать H₁.

---

## Стилиометрия: корпус 40 текстов (MFW = 100)

**Постановка.** На смешанном корпусе (20 текстов кандидата, по 5 текстов у четырёх дистракторов) оценивается, выделяется ли стилистический профиль Дарьи Донцовой на фоне близких жанрово авторов.

### Тепловая карта δ

Матрица попарных расстояний Бёрроуза (δ). На используемой шкале более светлые ячейки соответствуют меньшим значениям δ, то есть большей стилистической близости пары текстов.

```{r fig-heatmap-40, eval=TRUE, fig.cap="Матрица дельты Бёрроуза, 40 текстов (MFW = 100)"}
show_stylo_fig("output/stylo/all_40/delta_heatmap_40.png")
```

*Комментарий.* Подматрицы (блоки 20×20 для кандидата и 5×5 для дистракторов) внутри одного автора светлее, чем ячейки пар автор А × автор Б. Блок Донцова × Донцова выделяется как светлая область на фоне смешанных сравнений с дистракторами — это свидетельствует о том, что частотный профиль (на выбранном MFW) согласуется с принадлежностью к автору-кандидату.

<!-- Локально более тёмные клетки внутри блока 20×20 отражают попарную дистанцию между отдельными книгами Донцовой. -->

### MDS

Классическое многомерное шкалирование (MDS) по матрице δ; цвет точек — автор.

```{r fig-mds-40, eval=TRUE, fig.cap="MDS по матрице δ, 40 текстов"}
show_stylo_fig("output/stylo/all_40/delta_mds_40.png")
```

*Комментарий.* Кластеризация точек по метке автора указывает на доминирование межавторского компонента в дисперсии δ. Пространственное отделение облака текстов Донцовой от дистракторов подтверждает, что на уровне смешанного корпуса стилистический сигнал автора-кандидата различим.

### Дендрограмма

Иерархическая кластеризация (метод Уорда, `ward.D2`) по δ.

```{r fig-dendro-40, eval=TRUE, fig.cap="Иерархическая кластеризация по δ, 40 текстов"}
show_stylo_fig("output/stylo/all_40/delta_dendrogram_40.png", dpi = 110)
```

*Комментарий.* Слияние всех 20 текстов кандидата в одну ветвь при относительно раннем объединении текстов каждого дистрактора может быть интерпретирована как авторская структура дистанций. Такая топология дерева поддерживает вывод о различимости кандидата в полном корпусе.

---

## Стилиометрия: полный корпус Донцовой (299 текстов, MFW = 500)

Проверяется **H₁**: наличие статистически осмысленных внутриавторских различий (по серии или периоду публикации). **H₀** предполагает отсутствие устойчивых подкластеров, не объясняемых случайной дисперсией.

Графики сохраняются в `output/stylo/dontsova_full/` с суффиксом `full_299` (число подставляется автоматически).

### Тепловая карта δ

```{r fig-heatmap-full, eval=TRUE, fig.cap="Матрица δ, полный корпус Дарьи Донцовой (MFW = 500)"}
show_stylo_fig("output/stylo/dontsova_full/delta_heatmap_full_299.png")
```

*Комментарий.* На карте n×n анализируются только внутриавторские δ. Тексты упорядочены по серии; светлые блоки на диагонали соответствуют близким текстам одного цикла. При H₀ ожидается относительно однородная картина без выраженной блочной структуры по сериям.

### MDS

Координаты MDS; цвет — **серия** (год из FantLab доступен для всех 299 текстов).

```{r fig-mds-full, eval=TRUE, fig.cap="MDS по δ, полный корпус Донцовой"}
show_stylo_fig("output/stylo/dontsova_full/delta_mds_full_299.png")
```

*Комментарий.* На большом корпусе MDS показывает, группируются ли тексты по сериям (шесть циклов под разными героинями). Перекрытие или разделение облаков «Даша Васильева», «Евлампия Романова» и др. — эксплоранторный аргумент за H₁ или H₀ соответственно.

### Дендрограмма

```{r fig-dendro-full, eval=TRUE, fig.cap="Иерархическая кластеризация, полный корпус Донцовой"}
show_stylo_fig("output/stylo/dontsova_full/delta_dendrogram_full_299.png", dpi = 110)
```
---

**Таблицы расстояний:** `output/stylo/all_40/distance_table_40.csv`, `output/stylo/dontsova_full/distance_table_full_299.csv`.

