---
title: "Корпус АнДан: проект и структура данных"
author: "АнДан"
date: "`r format(Sys.Date(), '%d.%m.%Y')`"
output:
  html_document:
    toc: true
    toc_float: true
    lang: ru
    theme: flatly
    code_folding: show
---

```{r setup, include = FALSE}
knitr::opts_chunk$set(
  echo = TRUE,
  message = FALSE,
  warning = FALSE
)
```

```{r packages}
library(readr)
library(dplyr)
library(stringr)
```

# О проекте

**Идея:** проверка авторской однородности корпуса Дарьи Донцовой.

**H₀:** все книги, опубликованные под именем Дарьи Донцовой, имеют единый стилистический профиль.

**H₁:** книги Дарьи Донцовой демонстрируют статистически значимые различия в стилистическом профиле (вероятно, по периодам публикации).

## Материал

| Роль | Автор | Число текстов |
|------|-------|---------------|
| Кандидат | Дарья Донцова | 20 |
| Дистрактор | Татьяна Устинова | 5 |
| Дистрактор | Татьяна Полякова | 5 |
| Дистрактор | Александра Маринина | 5 |
| Дистрактор | Маша Трауб | 5 |

**Всего в корпусе:** 40 романов в виде `.txt`-файлов.

Книги кандидата отобраны из разных **серий** и **лет публикации**. Дистракторы — близкие по жанру (детектив / «женская проза») авторы с сопоставимым объёмом выборки.


---

```{r paths}
# Корень проекта — задайте вручную или через RStudio Project
project_root <- if (requireNamespace("rprojroot", quietly = TRUE)) {
  rprojroot::find_root(rprojroot::is_git_root)
} else {
  getwd()
}

path_meta  <- file.path(project_root, "books", "corpus_metadata.csv")
path_books <- file.path(project_root, "books")
```

```{r load-meta}
meta <- read_csv(
  path_meta,
  locale = locale(encoding = "UTF-8"),
  show_col_types = FALSE
)

meta <- meta %>%
  mutate(
    роль = if_else(автор == "Дарья Донцова", "кандидат", "дистрактор"),
    путь_полный = file.path(path_books, папка, имя_файла),
    серия = if_else(is.na(серия) | серия == "", "(без серии)", серия)
  )
```

## Объект `meta`

```{r str-meta}
str(meta)
```

```{r preview-meta}
meta %>%
  select(роль, автор, название, серия, год, имя_файла) %>%
  head(50)
```

---

# Описательная статистика (черновик)

## Состав корпуса

```{r counts-role}
meta %>%
  count(роль, автор, name = "n") %>%
  arrange(роль, desc(n))
```

```{r counts-year}
summary(meta$год)
```

## Кандидат: серии и годы

```{r dontsova-series}
meta %>%
  filter(роль == "кандидат") %>%
  count(серия, sort = TRUE)
```

```{r dontsova-years}
meta %>%
  filter(роль == "кандидат") %>%
  arrange(год) %>%
  select(название, серия, год)
```

## Проверка наличия файлов

```{r check-files}
meta <- meta %>%
  mutate(файл_есть = file.exists(путь_полный))

if (!all(meta$файл_есть)) {
  meta %>% filter(!файл_есть) %>% select(путь_полный)
} else {
  message("Все ", nrow(meta), " файла найдены.")
}
```

## Объём текстов (символы)

```{r text-length}
длина_символов <- vapply(
  meta$путь_полный,
  function(p) {
    if (!file.exists(p)) return(NA_integer_)
    nchar(paste(readLines(p, encoding = "UTF-8", warn = FALSE), collapse = "\n"))
  },
  integer(1)
)

meta <- meta %>%
  mutate(символов = длина_символов)

summary(meta$символов)
```

```{r length-by-role}
meta %>%
  group_by(роль) %>%
  summarise(
    n = n(),
    символов_мин = min(символов, na.rm = TRUE),
    символов_медиана = median(символов, na.rm = TRUE),
    символов_макс = max(символов, na.rm = TRUE),
    .groups = "drop"
  )
```

---

# Планируемая структура для анализа

Ниже — целевая схема объектов по мере развития проекта (пока не все шаги реализованы).

| Объект | Уровень | Содержание |
|--------|---------|------------|
| `meta` | книга | метаданные + пути к файлам |
| `tokens` / `dfm` | книга × тип | частоты слов после токенизации |
| `features` | книга × признак | TTR, длина предложения, синтаксические фичи (SyntaxComp) и др. |

Переменные-факторы для сравнений:

- `роль` — кандидат / дистрактор  
- `автор` — пять авторов  
- `серия`, `год` — внутрикорпусные разрезы для Донцовой (проверка H₁ по периодам)

---

# Дальнейшие шаги

1. Токенизация и нормализация русских текстов.  
2. Описательные метрики: type/token ratio, распределения длин.  
3. Сравнение профилей внутри Донцовой и с дистракторами (в т.ч. дельта Бёрроуза).  
4. Интерпретация в терминах H₀ / H₁.

*Документ обновляется по ходу работы.*
